---
title: "CHULETA DECISIÓN - Data Science y Diseño Experimental"
subtitle: "¿Qué Test/Método Usar y Cuándo?"
author: "Guía Rápida para Examen"
date: "`r Sys.Date()`"
output:
  html_document:
    toc: true
    toc_float: true
    theme: cosmo
geometry: margin=2cm
fontsize: 10pt
---

```{r setup, include=FALSE}
knitr::opts_chunk$set(echo = TRUE, eval = FALSE, warning = FALSE, message = FALSE)
```

\newpage

# ANÁLISIS EXPLORATORIO INICIAL

## ¿Qué tipo de datos tengo?

### VARIABLES CONTINUAS
Números con decimales: peso, altura, precio

**Ejemplo pregunta**: *"Analiza la distribución del peso de los pacientes"*

- → Descriptivos: media, mediana, sd, histogramas, boxplots
- → Verificar: normalidad (Shapiro-Wilk), outliers

### VARIABLES CATEGÓRICAS
Grupos: género, ciudad, sí/no

**Ejemplo pregunta**: *"¿Cuántos pacientes hay por género?"*

- → Descriptivos: tablas de frecuencia, barplots
- → Verificar: distribución de categorías

### VARIABLES DE CONTEO
Enteros ≥ 0: número de visitas, eventos

**Ejemplo pregunta**: *"Describe el número de visitas hospitalarias"*

- → Descriptivos: media, rango, histogramas

\newpage

# TESTS DE HIPÓTESIS - ÁRBOL DE DECISIÓN

## VARIABLES CONTINUAS (medias/localizaciones)

### 1 GRUPO (comparar con valor de referencia)

**Ejemplo pregunta**: *"¿La altura media de los estudiantes es diferente de 170cm?"*

- ✅ **One-sample t-test** si: datos normales, sin outliers
- ✅ **Wilcoxon signed-rank** si: outliers o no normalidad

```{r}
# Si normal:
t.test(alturas, mu = 170)

# Si no normal:
wilcox.test(alturas, mu = 170)
```

### 2 GRUPOS - RELACIONADAS

**Ejemplo pregunta**: *"¿El peso de los pacientes cambió después del tratamiento?"*

**Ejemplo pregunta**: *"¿Hay diferencia en la presión arterial antes y después del ejercicio?"*

- ✅ **Paired t-test** si: diferencias normales
- ✅ **Wilcoxon signed-rank** si: outliers o no normalidad

```{r}
# Si normal:
t.test(peso_antes, peso_despues, paired = TRUE)

# Si no normal:
wilcox.test(peso_antes, peso_despues, paired = TRUE)
```

### 2 GRUPOS - INDEPENDIENTES

**Ejemplo pregunta**: *"¿Los hombres pesan más que las mujeres?"*

**Ejemplo pregunta**: *"¿Hay diferencia en el salario entre fumadores y no fumadores?"*

**¿Datos normales y sin outliers?**

- **SÍ** → Two-sample t-test
- **NO** → Wilcoxon-Mann-Whitney

```{r}
# Verificar normalidad primero:
shapiro.test(grupo1)
shapiro.test(grupo2)

# Verificar varianzas:
var.test(grupo1, grupo2)

# Si varianzas iguales:
t.test(grupo1, grupo2, var.equal = TRUE)

# Si varianzas diferentes:
t.test(grupo1, grupo2, var.equal = FALSE)

# Si no normal:
wilcox.test(grupo1, grupo2)
```

### 3+ GRUPOS independientes

**Ejemplo pregunta**: *"¿El peso varía entre personas de Asia, Europa y América?"*

**Ejemplo pregunta**: *"Compara el rendimiento académico entre 4 escuelas diferentes"*

**¿Datos normales, varianzas homogéneas, sin outliers?**

- **SÍ** → ✅ ANOVA
- **NO** → ✅ Kruskal-Wallis

```{r}
# Verificar:
shapiro.test(datos) # para cada grupo
bartlett.test(variable ~ grupo)

# ANOVA:
modelo <- aov(variable ~ grupo)
summary(modelo)

# Si no paramétrico:
kruskal.test(variable ~ grupo)
```

⚠️ **IMPORTANTE**: ANOVA/Kruskal-Wallis dicen "hay diferencias" pero NO cuál grupo

\newpage

## VARIANZAS/DISPERSIONES

### 2 GRUPOS

**Ejemplo pregunta**: *"¿La variabilidad del peso es la misma en hombres y mujeres?"*

```{r}
var.test(grupo1, grupo2)
```

### 3+ GRUPOS

**Ejemplo pregunta**: *"¿La dispersión de las notas es homogénea entre las 5 clases?"*

```{r}
bartlett.test(notas ~ clase)
```

## VARIABLES CATEGÓRICAS (asociación/independencia)

### TABLA 2×2

**Ejemplo pregunta**: *"¿Ser catalán está asociado con ser del Barça?"*

**Ejemplo pregunta**: *"¿Hay asociación entre fumar y tener cáncer de pulmón?"*

**Ejemplo pregunta**: *"¿Jugar en casa afecta a las victorias del Real Sociedad?"*

**¿Muestra pequeña (frecuencias esperadas < 5)?**

- **SÍ** → ✅ Test de Fisher (exacto)
- **NO** → ✅ Test de Chi-cuadrado

```{r}
# Fisher (muestras pequeñas):
fisher.test(tabla, alternative = "greater")

# Chi-cuadrado (muestras grandes):
chisq.test(tabla)
```

### TABLA mayor que 2×2

**Ejemplo pregunta**: *"¿Hay asociación entre estado y población?"*

```{r}
chisq.test(tabla)
```

### PROPORCIÓN BINARIA

**Ejemplo pregunta**: *"Paul el pulpo acertó 8 de 8 partidos. ¿Es suerte?"*

**Ejemplo pregunta**: *"Una moneda salió cara 8 de 10 veces. ¿Está trucada?"*

```{r}
binom.test(8, 10, p = 0.5, alternative = "greater")
binom.test(8, 8, p = 0.5, alternative = "greater")
```

## CUANDO NO SÉ LA DISTRIBUCIÓN / DUDAS

### Permutation Test

**Ejemplo pregunta**: *"Compara dos grupos con outliers y dudas sobre test"*

```{r}
# Creas tu propia distribución nula permutando etiquetas
diferencia_observada <- mean(grupo_B) - mean(grupo_A)
datos_combinados <- c(grupo_A, grupo_B)

diferencias_simuladas <- numeric(10000)
for (i in 1:10000) {
  datos_permutados <- sample(datos_combinados)
  grupo_A_sim <- datos_permutados[1:length(grupo_A)]
  grupo_B_sim <- datos_permutados[(length(grupo_A)+1):length(datos_combinados)]
  diferencias_simuladas[i] <- mean(grupo_B_sim) - mean(grupo_A_sim)
}

p_value <- sum(abs(diferencias_simuladas) >= abs(diferencia_observada)) / 10000
```

### Bootstrap

**Ejemplo pregunta**: *"¿Cuál es el intervalo de confianza de la mediana?"*

```{r}
# Remuestreo con reemplazo para estimar distribución
medianas_bootstrap <- numeric(10000)
for(i in 1:10000){
  medianas_bootstrap[i] <- median(sample(x, size=length(x), replace=TRUE))
}
quantile(medianas_bootstrap, c(0.025, 0.975))
```

\newpage

# VERIFICACIÓN DE SUPUESTOS

## ¿Mis datos son normales?

**Ejemplo pregunta**: *"Antes de hacer un t-test, verifica normalidad"*

```{r}
shapiro.test(datos)
# H₀: datos son normales
# Si p < 0.05 → NO normales → USA TEST NO PARAMÉTRICO
```

## ¿Hay outliers extremos?

**Ejemplo pregunta**: *"Identifica valores atípicos en el dataset"*

```{r}
boxplot(datos)
# Si hay muchos outliers → USA TEST NO PARAMÉTRICO
```

## ¿Varianzas homogéneas?

**Ejemplo pregunta**: *"Verifica si puedes usar var.equal=TRUE"*

```{r}
# 2 grupos:
var.test(grupo1, grupo2)

# 3+ grupos:
bartlett.test(variable ~ grupo)

# Si p < 0.05 → varianzas diferentes
# En t-test: usa var.equal = FALSE
```

\newpage

# REGRESIÓN - ÁRBOL DE DECISIÓN

## Y es CONTINUA (peso, precio, temperatura)

### 1 PREDICTOR

**Ejemplo pregunta**: *"¿Cómo afecta el peso del coche al consumo (mpg)?"*

**Ejemplo pregunta**: *"¿El BMI predice los gastos médicos?"*

```{r}
modelo <- lm(mpg ~ weight, data = datos)
summary(modelo)
```

### MÚLTIPLES PREDICTORES

**Ejemplo pregunta**: *"¿Cómo afectan edad, BMI y fumar a los gastos médicos?"*

**Ejemplo pregunta**: *"Predice el precio de venta de una casa usando múltiples características"*

```{r}
modelo <- lm(charges ~ age + bmi + smoker, data = insurance)
summary(modelo)
```

### VERIFICAR SUPUESTOS

```{r}
# 1. Linealidad
plot(datos$Y ~ datos$X)

# 2. Normalidad residuos
shapiro.test(residuals(modelo))

# 3. Homocedasticidad
plot(modelo, which = 1)

# 4. Outliers influyentes
plot(modelo, which = 5)
```

### SI NO SE CUMPLEN SUPUESTOS

```{r}
# Transformación:
modelo <- lm(log(Y) ~ X, data = datos)
modelo <- lm(sqrt(Y) ~ X, data = datos)
```

## Y es BINARIA (0/1, sí/no, enfermo/sano)

**Ejemplo pregunta**: *"¿El BMI predice si un paciente tendrá un evento cardíaco?"*

**Ejemplo pregunta**: *"¿La edad predice si alguien aprueba el examen?"*

```{r}
modelo <- glm(evento_cardiaco ~ BMI, 
              family = binomial(link = "logit"),
              data = datos)
summary(modelo)
```

**Distribución**: Binomial  
**Link**: logit  
**Y debe estar entre 0 y 1** (probabilidad)

## Y es CONTEO (número entero ≥ 0)

**Ejemplo pregunta**: *"¿El BMI predice el número de visitas hospitalarias?"*

**Ejemplo pregunta**: *"Modela el número de accidentes según variables de tráfico"*

```{r}
modelo <- glm(num_visitas ~ BMI, 
              family = poisson(link = "log"),
              data = datos)
summary(modelo)
```

**Distribución**: Poisson  
**Link**: log  
**Y debe ser ≥ 0** (conteos)

## Y CONTINUA con PROBLEMAS

**Ejemplo pregunta**: *"BMI vs gastos médicos tiene relación no lineal"*

### Opción 1: Transformar Y

```{r}
modelo <- lm(log(charges) ~ BMI, data = datos)
modelo <- lm(sqrt(charges) ~ BMI, data = datos)
```

### Opción 2: GLM con Gamma

```{r}
modelo <- glm(charges ~ BMI, 
              family = Gamma(link = "log"),
              data = datos)
```

\newpage

# SCREENING DE VARIABLES

## ¿Tengo 10+ variables predictoras?

**Ejemplo pregunta**: *"Dataset con 80 predictores, identifica los significativos"*

**PROBLEMA**: Muchos tests → ~5% falsos positivos esperados

### Corrección FDR (Benjamini-Hochberg)

✅ **USA ESTO en análisis exploratorios**

```{r}
# Hacer muchas regresiones y guardar p-values
p_values <- numeric(length(predictores))
for(i in 1:length(predictores)) {
  modelo <- lm(Y ~ datos[,predictores[i]])
  p_values[i] <- summary(modelo)$coefficients[2,4]
}

# Corrección FDR
p_adjusted <- p.adjust(p_values, method = "BH")

# Ver cuáles siguen siendo significativos
significant <- which(p_adjusted < 0.05)
```

### Corrección Bonferroni

Solo si DEBES evitar TODO falso positivo

```{r}
p_adjusted <- p.adjust(p_values, method = "bonferroni")
```

\newpage

# REDUCCIÓN DE DIMENSIONALIDAD

## VISUALIZACIÓN

**Ejemplo pregunta**: *"Tienes datos de 60 sensores, visualiza patrones"*

**Ejemplo pregunta**: *"Visualiza jugadores de fútbol según 30+ atributos"*

```{r}
# PCA
pca_result <- prcomp(datos, center = TRUE, scale. = TRUE)

# Ver varianza explicada
summary(pca_result)

# Visualizar
plot(pca_result$x[,1], pca_result$x[,2], 
     col = grupos, pch = 19,
     xlab = "PC1", ylab = "PC2")
legend("topright", legend = levels(grupos), 
       col = 1:length(levels(grupos)), pch = 19)

# Con ggplot
library(ggplot2)
data_pca <- data.frame(PC1 = pca_result$x[,1],
                       PC2 = pca_result$x[,2],
                       grupo = grupos)
ggplot(data_pca, aes(PC1, PC2, color = grupo)) +
  geom_point() +
  theme_minimal()
```

### ¿Cuántos componentes usar?

```{r}
# Scree plot
plot(pca_result, type = "l")

# Varianza explicada acumulada
cumsum(pca_result$sdev^2 / sum(pca_result$sdev^2))
# Típicamente: 80-90% de varianza
```

## ELIMINAR MULTICOLINEALIDAD

**Ejemplo pregunta**: *"20 predictores correlacionados antes de regresión"*

```{r}
pca_result <- prcomp(predictores, center = TRUE, scale. = TRUE)
# Usa los primeros n componentes
datos_pca <- pca_result$x[, 1:5]
modelo <- lm(Y ~ datos_pca)
```

\newpage

# DISEÑO EXPERIMENTAL

## ¿Cuántas muestras necesito?

**Ejemplo pregunta**: *"¿Cuántos pacientes necesitas para comparar dos tratamientos?"*

```{r}
library(pwr)

# Para t-test
pwr.t.test(d = 0.5,           # effect size
           sig.level = 0.05,   # alfa
           power = 0.8,        # poder deseado
           type = "two.sample")

# Para ANOVA
pwr.anova.test(k = 3,          # número de grupos
               f = 0.25,       # effect size
               sig.level = 0.05,
               power = 0.8)
```

## ¿Tengo una fuente conocida de variabilidad?

**Ejemplo pregunta**: *"Comparas 3 dietas pero el género afecta al peso"*

**Ejemplo pregunta**: *"Experimento con zapatos: cada persona prueba ambos materiales"*

```{r}
# Diseño de bloques
modelo <- aov(peso ~ dieta + genero, data = datos)
summary(modelo)

# SIN bloques (PEOR):
modelo_malo <- aov(peso ~ dieta, data = datos)
summary(modelo_malo)
```

## ¿Quiero explorar muchos factores eficientemente?

**Ejemplo pregunta**: *"Tienes 7 factores, saber cuáles son importantes"*

```{r}
library(FrF2)

# 7 factores, solo 8 experimentos (2^(7-4))
design <- FrF2(nruns = 8, nfactors = 7, randomize = FALSE)

# Añadir respuesta
design <- add.response(design, respuesta)

# Analizar
modelo <- lm(design, degree = 1)
summary(modelo)
```

\newpage

# TABLA RESUMEN RÁPIDA

| Pregunta del Examen | Test/Método |
|---------------------|-------------|
| ¿Los hombres pesan más que las mujeres? | **t-test** |
| Hay outliers extremos + comparar grupos | **Wilcoxon** |
| Compara el peso entre 4 países | **ANOVA** |
| Compara 3 estados con outliers | **Kruskal-Wallis** |
| ¿La variabilidad es igual en ambos grupos? | **F-test** |
| ¿Ser del Barça está asociado con ser catalán? | **Fisher/Chi²** |
| ¿Jugar en casa afecta a victorias? (2×2) | **Fisher/Chi²** |
| ¿El peso del coche afecta al consumo? | **lm()** |
| ¿Edad, BMI y fumar predicen gastos? | **lm()** múltiple |
| ¿BMI predice eventos cardíacos (sí/no)? | **glm(binomial)** |
| ¿BMI predice número de visitas (0,1,2,...)? | **glm(poisson)** |
| Visualiza 60 sensores en 2D | **PCA** |
| Muchas variables, cuáles son significativas | **FDR** |
| ¿Los datos son normales? | **Shapiro-Wilk** |
| Comparar 3 dietas controlando por género | **Blocking** |
| ¿Cuántos pacientes necesito? | **pwr.t.test()** |

# CHECKLIST RÁPIDO

**PASO 1: ¿Qué me están preguntando?**

- [ ] Comparar grupos → Tests de hipótesis
- [ ] Modelar relación → Regresión
- [ ] Visualizar → PCA
- [ ] Diseñar experimento → Power analysis

**PASO 2: Si es COMPARAR:**

- [ ] ¿Qué tipo? Continua/Categórica/Conteo
- [ ] ¿Cuántos grupos? 1/2/3+
- [ ] ¿Normal? → Shapiro
- [ ] ¿Outliers? → Boxplot
- [ ] ¿Independientes o relacionados?

**PASO 3: Si es MODELAR:**

- [ ] ¿Y es continua/binaria/conteo?
- [ ] ¿Cuántos X?
- [ ] Verificar supuestos después

**PASO 4: Si son MUCHAS variables:**

- [ ] Aplicar corrección FDR

**PASO 5: Si es VISUALIZAR:**

- [ ] PCA y colorear por grupos

# ERRORES COMUNES A EVITAR

❌ Comparar dos grupos con outliers usando t-test  
→ ✅ Usa Wilcoxon

❌ Usar ANOVA sin verificar normalidad  
→ ✅ Primero Shapiro-Wilk, si no normal usa Kruskal-Wallis

❌ Modelar probabilidad de enfermedad con lm()  
→ ✅ Usa glm(family=binomial)

❌ Probar 100 variables sin corrección múltiple  
→ ✅ Aplica p.adjust(method="BH")

❌ Usar Chi² con frecuencias de 3  
→ ✅ Usa Fisher para muestras pequeñas

❌ Hacer regresión sin graficar datos primero  
→ ✅ Siempre plot(Y ~ X) primero

❌ PCA sin normalizar variables de diferentes escalas  
→ ✅ Usa scale=TRUE en prcomp()

❌ Comparar dietas ignorando que género afecta  
→ ✅ Usa diseño de bloques