---
title: "Ejercicios día 4"
output: 
  html_document:
    toc: true
date: "2025-09-30"
---

```{r setup, include=FALSE}
knitr::opts_chunk$set(echo = TRUE)
```

Los ejercicios que se presentan en este documento son sobre Visualización y Análisis de Datos en R. Los ejercicios del primer examen se van a parecer a estos ejercicios.

Librerías que vamos a necesitar:

```{r libraries,warning=FALSE,message=FALSE}
library(ggplot2)
library(viridis)
library(ggrepel)
library(dplyr)
library(tm)
library(textstem)
library(pwr)
library(tidyr)
library(stringr)
```

# Ejercicio 1

Importar el reporte hitórico de crimenes en EEUU desde 1977 hasta 1999. Este data set contiene información sobre diferentes tipos de crimenes en los 51 estados durante el periodo de tiempo señalado. Además contiene información sobre la población, renta per capita, etc.

Información sobre estos datos se puede encontrar en el siguiente <a href="https://vincentarelbundock.github.io/Rdatasets/doc/AER/Guns.html" target="_blank">link</a>.


**Cargar crimeUS.csv**

```{r}
crime_data <- read.csv('data/CrimeUS.csv', header = T, sep = ',', stringsAsFactors = F)
```

### 1.1
**Generar una imagen para visualizar rápidamente qué estados y en que años hubo más robos. En la gráfica se debe poder visualizar la evolución del número de robos para cada estado de forma sencilla**

```{r, fig.height=5, fig.width=10}
ggplot(crime_data, aes(x = state, y = year, fill = robbery)) +
  geom_tile(color = NA) +
  scale_fill_viridis(option = "plasma", name = "Robos", begin = 0, end = 1, direction = 1) +
  theme(
    panel.background = element_rect(fill = "black"),
    plot.background = element_rect(fill = "black"),
    axis.text.x = element_text(angle = 90, vjust = 0.5, hjust = 1, color = "white", size = 7),
    axis.text.y = element_text(color = "white", size = 7),
    axis.title = element_text(color = "white"),
    plot.title = element_text(color = "white"),
    legend.background = element_rect(fill = "black"),
    legend.text = element_text(color = "white"),
    legend.title = element_text(color = "white"),
    panel.grid = element_blank()
  ) +
  labs(
    title = "Evolución de Robos por Estado (1977-1999)",
    x = "Estado",
    y = "Año"
  )
```

### 1.2
**Generar una gráfica para visualizar en cada año, el número total de cada tipo de crimen También se pide generar una tabla con esta información**

```{r}
# Tabla: sumar cada tipo de crimen por año
crime_totals <- crime_data %>%
  group_by(year) %>%
  summarise(
    Violent = sum(violent, na.rm = TRUE),
    Murder = sum(murder, na.rm = TRUE),
    Robbery = sum(robbery, na.rm = TRUE)
  )

crime_totals # Mostrar la tabla

# Transformar a formato largo para ggplot2
crime_totals_long <- crime_totals %>%
  pivot_longer(cols = c(Violent, Murder, Robbery), names_to = "Crime", values_to = "Total")

# Diagrama de barras
ggplot(crime_totals_long, aes(x = factor(year), y = Total, fill = Crime)) +
  geom_bar(stat = "identity", position = "dodge") +
  scale_fill_manual(values = c("Violent" = "#F8766D", "Murder" = "#00BFC4", "Robbery" = "#7CAE00")) +
  theme_minimal() +
  labs(
    title = "Número total de cada tipo de crimen por año",
    x = "Año",
    y = "Total de crímenes",
    fill = "Tipo de crimen"
  ) +
  theme(axis.text.x = element_text(angle = 90, vjust = 0.5))
```

```{r}


```

### 1.3
**Generar una gráfica para visualizar en cada año, la proporción de cada tipo de crimen.**

```{r}
# Calcular totales y proporciones por año
crime_props <- crime_data %>%
  group_by(year) %>%
  summarise(
    Violent = sum(violent, na.rm = TRUE),
    Murder = sum(murder, na.rm = TRUE),
    Robbery = sum(robbery, na.rm = TRUE)
  ) %>%
  mutate(Total = Violent + Murder + Robbery) %>%
  mutate(
    Violent = Violent / Total,
    Murder = Murder / Total,
    Robbery = Robbery / Total
  ) %>%
  select(-Total)

# Formato largo para ggplot2
crime_props_long <- crime_props %>%
  pivot_longer(cols = c(Violent, Murder, Robbery), names_to = "Crime", values_to = "Proportion")

# Gráfica de barras apiladas
ggplot(crime_props_long, aes(x = factor(year), y = Proportion, fill = Crime)) +
  geom_bar(stat = "identity") +
  scale_fill_manual(values = c("Violent" = "#F8766D", "Murder" = "#00BFC4", "Robbery" = "#7CAE00")) +
  theme_minimal() +
  labs(
    title = "Proporción de cada tipo de crimen por año",
    x = "Año",
    y = "Proporción",
    fill = "Tipo de crimen"
  ) +
  theme(axis.text.x = element_text(angle = 90, vjust = 0.5))
```


```


### 1.4
**Generar una imagen para visualizar el número de presos que hubo cada año entre 1980 y 1990 distinguiendo entre los estados de Alabama, Arizona y Florida.**

```{r}
# Filtrar datos
prison_data <- crime_data %>%
  filter(year >= 1980 & year <= 1990, state %in% c("Alabama", "Arizona", "Florida"))

# Gráfica de barras agrupadas
ggplot(prison_data, aes(x = factor(year), y = prisoners, fill = state)) +
  geom_bar(stat = "identity", position = "dodge", width = 0.85) +
  scale_fill_manual(values = c("Alabama" = "#F8766D", "Arizona" = "#00BFC4", "Florida" = "#7CAE00")) +
  theme_minimal(base_family = "sans") +
  labs(
    title = "Número de presos por año (1980-1990)",
    x = "Año",
    y = "Número de presos",
    fill = "Estado"
  ) 
```

### 1.5
**¿El número de presos es diferente entre los 3 estados?**

```{r}
# Test estadístico ANOVA
prison_data <- crime_data %>%
  filter(year >= 1980 & year <= 1990, state %in% c("Alabama", "Arizona", "Florida"))

anova_result <- aov(prisoners ~ state, data = prison_data)
summary(anova_result)

# Visualización con boxplot
ggplot(prison_data, aes(x = state, y = prisoners, fill = state)) +
  geom_boxplot(width = 0.7, alpha = 0.8) +
  scale_fill_manual(values = c("Alabama" = "#F8766D", "Arizona" = "#00BFC4", "Florida" = "#7CAE00")) +
  theme_minimal(base_family = "sans") +
  labs(
    title = "Distribución del número de presos por estado (1980-1990)",
    x = "Estado",
    y = "Número de presos",
    fill = "Estado"
  )
```

### 1.6
**Generar una imagen para visualizar la distribución del número de robos y prisioneros en cada año, comparando ambas variables simultáneamente.**

````{r}
# Sumar robos y prisioneros por año y pasar a formato largo
rob_pris <- crime_data %>%
  group_by(year) %>%
  summarise(
    Robos = sum(robbery, na.rm = TRUE),
    Prisioneros = sum(prisoners, na.rm = TRUE)
  ) %>%
  pivot_longer(cols = c(Robos, Prisioneros), names_to = "Variable", values_to = "Valor")

# Diagrama de barras agrupadas
ggplot(rob_pris, aes(x = factor(year), y = Valor, fill = Variable)) +
  geom_bar(stat = "identity", position = "dodge", width = 0.85) +
  scale_fill_manual(values = c("Robos" = "#F8766D", "Prisioneros" = "#00BFC4")) +
  theme_minimal(base_family = "sans") +
  labs(
    title = "Comparación anual de robos y prisioneros",
    x = "Año",
    y = "Cantidad",
    fill = "Variable"
  ) +
  theme(
    axis.text.x = element_text(angle = 90, vjust = 0.5)
  )
```


### 1.7

**Ahora nos vamos a centrar en el estado de Nevada. Queremos saber que tipo de crimen tiene mayor correlación con el número de prisioneros. Para realizar el test estadístico correpondiente se puede utilizar la función `cor.test()`. Finalmente, generar una gráfica para visualizar la correlación del ese tipo de crimen con el número de prisioneros**


```{r}
# Filtrar datos de Nevada
nevada_data <- crime_data %>% 
  filter(state == "Nevada") %>%
  mutate(
    violent = as.numeric(violent),
    murder = as.numeric(murder),
    robbery = as.numeric(robbery),
    prisoners = as.numeric(prisoners)
  )

# Calcular correlaciones con prisoners para cada tipo de crimen
correlations <- c(
  violent = cor(nevada_data$violent, nevada_data$prisoners, use = "complete.obs"),
  murder = cor(nevada_data$murder, nevada_data$prisoners, use = "complete.obs"),
  robbery = cor(nevada_data$robbery, nevada_data$prisoners, use = "complete.obs")
)

# Mostrar correlaciones
print(correlations)

# Identificar el tipo de crimen con mayor correlación
max_crime <- names(which.max(abs(correlations)))
cat("\nTipo de crimen con mayor correlación:", max_crime, "\n")
cat("Correlación:", correlations[max_crime], "\n\n")

# Test estadístico
test_result <- cor.test(nevada_data[[max_crime]], nevada_data$prisoners)
print(test_result)

# Visualización
ggplot(nevada_data, aes(x = .data[[max_crime]], y = prisoners)) +
  geom_point(size = 3, alpha = 0.6, color = "steelblue") +
  geom_smooth(method = "lm", se = TRUE, color = "darkred", linewidth = 1.2) +
  geom_text_repel(aes(label = year), size = 2.5, max.overlaps = 10) +
  labs(title = paste("Correlación entre", max_crime, "y Prisioneros en Nevada"),
       subtitle = paste("r =", round(correlations[max_crime], 3), 
                       "| p-value =", format.pval(test_result$p.value, digits = 3)),
       x = max_crime,
       y = "Número de Prisioneros") +
  theme_minimal()
```


### 1.8

**Se quiere comprobar para cada estado si el número de asesinatos es diferente entre los años pasados (1977-1988) y los años más recientes(1989-1999). Finalmente, se pide visualizar estos resultados en una gráfica** 


```{r}
# Crear variable de periodo
crime_data <- crime_data %>%
  mutate(
    murder = as.numeric(murder),
    year = as.numeric(year),
    periodo = ifelse(year <= 1988, "1977-1988", "1989-1999")
  )

# Test t para cada estado
resultados <- crime_data %>%
  group_by(state) %>%
  summarise(
    p_value = t.test(murder[periodo == "1977-1988"], 
                     murder[periodo == "1989-1999"])$p.value,
    mean_pasado = mean(murder[periodo == "1977-1988"], na.rm = TRUE),
    mean_reciente = mean(murder[periodo == "1989-1999"], na.rm = TRUE),
    diferencia = mean_reciente - mean_pasado,
    ) %>%
  mutate(
    p_adjusted = p.adjust(p_value, method = "BH"),
    significativo = ifelse(p_adjusted < 0.05, "Sí", "No")
  )

print(resultados)

# Visualización
ggplot(resultados, aes(x = reorder(state, diferencia), y = diferencia, fill = significativo)) +
  geom_col() +
  scale_fill_manual(values = c("No" = "gray70", "Sí" = "darkred")) +
  coord_flip() +
  labs(title = "Diferencia en Asesinatos entre Periodos por Estado",
       subtitle = "1989-1999 vs 1977-1988",
       x = "Estado",
       y = "Diferencia en Asesinatos (Reciente - Pasado)",
       fill = "Significativo\n(p < 0.05)") +
  theme_minimal()
```



# Ejercicio 2

Este ejercicio corresponde al examen del curso 22/23. La única diferencia es que se han modificado los enunciado para que no sea "tan fácil".

Los datos de este ejercicio tratan sobre mensajes, distinguiendo entre mensajes deseados "HAM" y mensajes no deseados "SPAM". La base de datos incluye el contenido de cada mensaje.

**cargar los archivos spam.csv**

```{r}
data1 <- read.csv('./data/spam.csv', 
                  header = T, sep = ',', stringsAsFactors = F,
                  check.names = F, fileEncoding = 'latin1')
# Delete columns 3,4 and 5 (son columnas vacias)
data1 <- data1[,1:2]
colnames(data1) <- c('Class', 'Message')

```


**Modificar la columna 'Message' para que todas las letras estén en minúsculas. Se puede utilizar la función `tolower()`. También se pide quitar los signos de puntuación, dígitos y "stop words". Para esto utilizar la librería `tm`.**

Los "stop words" son palabras que no añaden información. En el campo de Procesamiento del Lenguaje (NPL) es uno de las etapas iniciales. Aunque parezca que se pierde información, la realidad es que estas palabras son inecesarias.

```{r}
data2 <- data1
data2[,2] <- tolower(data2[,2])
data2[,2] <- removePunctuation(data2[,2])
data2[,2] <- removeNumbers(data2[,2])
data2[,2] <- removeWords(data2[,2], stopwords("english"))
```


**Eliminar en la columna 'Message' las palabras que tengan menos de 3 letras**

```{r}
tmp <- unlist(strsplit(data2[,2], " "))
wordsL3 <- tmp[nchar(tmp)<=3]
tmp1 <- duplicated(wordsL3)
wordsL3 <- wordsL3[!duplicated(wordsL3)]
data2[,2] <- removeWords(data2[,2], wordsL3)
```


### 2.1

**Calcular para cada mensaje la longitud media de las palabras que forman el mensaje. Para esto, primero vamos a transformar cada palabra en su forma base (conocido como lema). Esto se puede hacer utilizando la función `lemmatize_words()`. Para calcular la media no se deben tener en cuenta palabras base con longitud menor a 3.**

A modo de ejemplo de como funciona esta función:

```{r}
lemmatize_words("driving")
# driving -> drive
```

```{r}
# Calcular longitud media de palabras por mensaje
data2$avg_word_length <- sapply(strsplit(data2$Message, " "), function(words) {
  # Lematizar cada palabra
  lemmas <- lemmatize_words(words)
  
  # Filtrar palabras con 3 o más letras
  lemmas <- lemmas[nchar(lemmas) >= 3]
  
  # Calcular media de longitud si hay palabras válidas
  if (length(lemmas) > 0) {
    mean(nchar(lemmas))
  } else {
    NA  # si no quedan palabras, devuelve NA
  }
})
```


### 2.2 

**¿la longitud media de las palabras que forman los mensajes (calculado en el apartado anterior) es diferente para los mensajes tipo "Spam" y tipo "Ham"? Realiza una gráfica para mostrar esta comparación.**

```{r}
ggplot(na.omit(data2), aes(x = Class, y = avg_word_length, fill = Class)) +
  geom_boxplot(alpha = 0.6, outlier.alpha = 0.3) +
  stat_summary(fun = mean, geom = "point", shape = 20, size = 3, color = "red") +
  labs(title = "Comparación de longitud media de palabras",
       x = "Tipo de mensaje", 
       y = "Longitud media de palabras") +
  theme_minimal() +
  scale_fill_viridis(discrete = TRUE, alpha = 0.7)
```


### 2.3

**Se pide construir una matriz Y que contenga para cada mensaje (fila) la cantidad de veces que aparece cada palabra (columnas). La matriz Y tendrá por tanto 5479 filas (número de mensajes) y xxx columnas (siendo xxx el número de palabras distintas**

```{r}
# Creamos un corpus con los mensajes ya limpiados
corpus <- Corpus(VectorSource(data2$Message))

# Creamos la matriz documento-término
dtm <- DocumentTermMatrix(corpus)

# Convertimos a matriz base de R
Y <- as.matrix(dtm)

# Revisar dimensiones
dim(Y)   # debería dar 5479 filas x nº de palabras distintas
```


**Crear una matriz X que resulte de eliminar palabras que tengan una frecuencia menor a 50. Es decir, palabras que en total hayan aparecido menos de 50 veces. La matriz resultante debe tener 5479 filas y 119 columnas.**

```{r}
# Sumar la frecuencia de cada palabra en todas las filas
word_totals <- colSums(Y)

# Seleccionar solo las palabras que aparecen 50 veces o más
words_keep <- names(word_totals[word_totals >= 50])

# Crear la nueva matriz X
X <- Y[, words_keep]

# Revisar dimensiones
dim(X)
```


**Realizar una gráfica en 2D que resuma, en la medida de lo posible, el máximo de información que contienen las columnas de la matriz X. En la gráfica debe distinguir entre los mensajes tipo "ham" y tipo "spam".**

```{r}
# Reducir dimensionalidad con PCA
pca_res <- prcomp(X, center = TRUE, scale. = TRUE)

# Crear dataframe con las dos primeras componentes
pca_df <- data.frame(
  PC1 = pca_res$x[,1],
  PC2 = pca_res$x[,2],
  Class = data2$Class
)

# Graficar
ggplot(pca_df, aes(x = PC1, y = PC2, color = Class)) +
  geom_point(alpha = 0.6, size = 2) +
  labs(title = "Reducción a 2D de la matriz X con PCA",
       x = "Componente Principal 1",
       y = "Componente Principal 2") +
  theme_minimal() +
  scale_color_viridis(discrete = TRUE, option = "D")
```

**Con la información obtenida de la gráfica anterior, ¿hay algún eje de la gráfica donde se pueda distinguir entre los mensajes tipo "ham" y tipo "spam"? En caso de que sea así, ¿que variables de X son las que más influyen en ese eje?**

```{r}
# PCA sobre la matriz X
pca_res <- prcomp(X, center = TRUE, scale. = TRUE)

# Crear dataframe con las primeras componentes y la clase
pca_df <- data.frame(pca_res$x[,1:10], Class = data2$Class)  # primeras 10 PCs

# Calcular la diferencia absoluta de medias entre clases para cada PC
diff_means <- sapply(1:10, function(i){
  abs(tapply(pca_df[,i], pca_df$Class, mean)[1] - 
      tapply(pca_df[,i], pca_df$Class, mean)[2])
})

# Eje que mejor separa
best_PC <- which.max(diff_means)
best_PC

# Graficar densidad de ese eje
library(ggplot2)
library(viridis)

ggplot(pca_df, aes_string(x = paste0("PC", best_PC), fill = "Class")) +
  geom_density(alpha = 0.6) +
  labs(title = paste("Distribución de PC", best_PC, "según tipo de mensaje"),
       x = paste("Componente Principal", best_PC),
       y = "Densidad") +
  theme_minimal() +
  scale_fill_viridis(discrete = TRUE, option = "D")

# Identificar las 10 palabras que más influyen en ese eje
loadings <- pca_res$rotation  # contribución de cada palabra
top_words <- sort(abs(loadings[,best_PC]), decreasing = TRUE)[1:10]
top_words

```


  **¿Están estas 5 palabras relacionadas con que el mensaje sea "spam" o sea "ham"?**

```{r}
# Palabras a analizar
words_to_check <- c("prize", "å£", "claim", "urgent", "call")

# Cargas del PCA en el eje discriminante
loadings <- pca_res$rotation[, best_PC]

# Identificar si cada palabra está relacionada con Spam o Ham
result <- sapply(words_to_check, function(w){
  if (loadings[w] > 0) {
    "Sí (asociada a Spam)"
  } else {
    "Sí (asociada a Ham)"
  }
})

# Mostrar resultados
result

```


# Ejercicio 3

Los datos de este ejercicio contiene información de los partidos de la liga 2018-2019.

**cargar los datos**

```{r}
dataF <- read.csv('./data/season-1819_csv.csv', 
                  header = T, sep = ',', stringsAsFactors = F,
                  check.names = F)
```


### 3.1

**Se pide evaluar para cada equipo si el hecho de jugar de local aumenta las posibilidades de ganar. Dar una lista, con una tasa de falsos positivos del 10%, de equipos en los que jugar de local influye en el hecho de ganar**

```{r}
# Lista de equipos
teams <- unique(c(dataF$HomeTeam, dataF$AwayTeam))

# Inicializamos vector para almacenar equipos donde jugar en casa influye
home_advantage <- c()

# Nivel de significancia para tasa de falsos positivos del 10%
alpha <- 0.10

for(team in teams){
  # Partidos de local y visitante
  home_games <- dataF[dataF$HomeTeam == team, ]
  away_games <- dataF[dataF$AwayTeam == team, ]
  
  # Número de victorias de local y total de partidos de local
  wins_home <- sum(home_games$FTR == "H")  # victoria de local
  n_home <- nrow(home_games)
  
  # Número de victorias como visitante y total de partidos fuera
  wins_away <- sum(away_games$FTR == "A")  # victoria como visitante
  n_away <- nrow(away_games)
  
  # Proporción de victorias
  prop_home <- wins_home / n_home
  prop_away <- wins_away / n_away
  
  # Test de proporciones (dos proporciones independientes)
  test <- prop.test(x = c(wins_home, wins_away), n = c(n_home, n_away), alternative = "greater")
  
  # Si p-valor < alpha, jugar de local aumenta la probabilidad de ganar
  if(!is.na(test$p.value) & test$p.value < alpha){
    home_advantage <- c(home_advantage, team)
  }
}

# Mostrar resultados
home_advantage
```

### 3.2

**Se pide generar una gráfica en la que se muestre para cada equipo la proporción de victorias como local y como visitante.**


```{r}
library(ggplot2)
library(dplyr)

# Crear dataframe con proporciones por equipo
team_stats <- data.frame(
  Team = character(),
  Location = character(),
  WinProp = numeric(),
  stringsAsFactors = FALSE
)

teams <- unique(c(dataF$HomeTeam, dataF$AwayTeam))

for(team in teams){
  home_games <- dataF[dataF$HomeTeam == team, ]
  away_games <- dataF[dataF$AwayTeam == team, ]
  
  prop_home <- if(nrow(home_games) > 0) sum(home_games$FTR == "H") / nrow(home_games) else NA
  prop_away <- if(nrow(away_games) > 0) sum(away_games$FTR == "A") / nrow(away_games) else NA
  
  team_stats <- rbind(team_stats,
                      data.frame(Team = team, Location = "Local", WinProp = prop_home),
                      data.frame(Team = team, Location = "Visitante", WinProp = prop_away))
}

# Reordenar los equipos según proporción de victorias locales
team_stats$Team <- factor(team_stats$Team, levels = teams[order(sapply(teams, function(t) sum(dataF$FTR[dataF$HomeTeam==t]=="H")/sum(dataF$HomeTeam==t)), decreasing = TRUE)])

# Graficar
ggplot(team_stats, aes(x = Team, y = WinProp, fill = Location)) +
  geom_bar(stat = "identity", position = "dodge") +
  labs(title = "Proporción de victorias como local y visitante por equipo (Liga 18/19)",
       x = "Equipo",
       y = "Proporción de victorias") +
  scale_fill_manual(values = c("Local" = "#1f77b4", "Visitante" = "#ff7f0e")) +
  theme_minimal() +
  theme(axis.text.x = element_text(angle = 45, hjust = 1))
```

**Realizar también la gráfica mostrando el número total de victorias, distinguiendo entre las victorias como local y como visitante**

```{r}
library(ggplot2)
library(dplyr)

# Crear dataframe con número de victorias por equipo
team_wins <- data.frame(
  Team = character(),
  Location = character(),
  Wins = numeric(),
  stringsAsFactors = FALSE
)

teams <- unique(c(dataF$HomeTeam, dataF$AwayTeam))

for(team in teams){
  home_games <- dataF[dataF$HomeTeam == team, ]
  away_games <- dataF[dataF$AwayTeam == team, ]
  
  wins_home <- sum(home_games$FTR == "H")
  wins_away <- sum(away_games$FTR == "A")
  
  team_wins <- rbind(team_wins,
                      data.frame(Team = team, Location = "Local", Wins = wins_home),
                      data.frame(Team = team, Location = "Visitante", Wins = wins_away))
}

# Reordenar los equipos según victorias totales
team_totals <- team_wins %>%
  group_by(Team) %>%
  summarise(TotalWins = sum(Wins)) %>%
  arrange(desc(TotalWins))

team_wins$Team <- factor(team_wins$Team, levels = team_totals$Team)

# Graficar
ggplot(team_wins, aes(x = Team, y = Wins, fill = Location)) +
  geom_bar(stat = "identity", position = "dodge") +
  labs(title = "Número de victorias como local y visitante por equipo (Liga 18/19)",
       x = "Equipo",
       y = "Número de victorias") +
  scale_fill_manual(values = c("Local" = "#1f77b4", "Visitante" = "#ff7f0e")) +
  theme_minimal() +
  theme(axis.text.x = element_text(angle = 45, hjust = 1))
```


### 3.3

**Las siguiente variables muestran caracteristicas sobre el rendimiento del equipo que jugó como visitante**

```{r}
cols1 <- c('AS', 'AST','AC', 'AF', 'FTAG', 'HTAG', 'AY')
```

**Se pide generar una tabla que contenga para cada equipo esta información, sumando el rendimiento en cada partido**

```{r}
library(dplyr)

# Columnas de interés sobre rendimiento del visitante
cols1 <- c('AS', 'AST','AC', 'AF', 'FTAG', 'HTAG', 'AY')

# Agrupar por equipo visitante y sumar las estadísticas
visitor_stats <- dataF %>%
  group_by(AwayTeam) %>%
  summarise(across(all_of(cols1), sum, na.rm = TRUE)) %>%
  arrange(AwayTeam)

# Mostrar resultado
visitor_stats
```

**Realizar una gráfica en 2D que maximice est información**

```{r}
library(ggplot2)
library(ggrepel)
library(dplyr)

# visitor_stats ya existe con columnas: AwayTeam, AS, AST, AC, AF, FTAG, HTAG, AY

# Guardamos los nombres de los equipos
teams <- visitor_stats$AwayTeam

# Seleccionamos solo las columnas numéricas
visitor_matrix <- visitor_stats %>%
  select(all_of(cols1)) %>%
  as.matrix()

# Aplicamos PCA
pca_vis <- prcomp(visitor_matrix, center = TRUE, scale. = TRUE)

# Creamos dataframe con PC1, PC2 y los equipos
pca_df <- data.frame(
  PC1 = pca_vis$x[,1],
  PC2 = pca_vis$x[,2],
  Team = teams
)

# Gráfica de puntos simples con etiquetas
ggplot(pca_df, aes(x = PC1, y = PC2, label = Team)) +
  geom_point(size = 3, color = "#1f77b4") +
  geom_text_repel(size = 3) +
  labs(title = "PCA del rendimiento visitante por equipo (puntos simples)",
       x = "Componente Principal 1",
       y = "Componente Principal 2") +
  theme_minimal()
```


# Ejercicio 4

Este ejercicio corresponde al examen del curso 23/24. Se han modificado un poco las preguntas para que no sea "tan fácil".

### 4.1
**cargar los datos Residuos.csv.** <br>
**Eliminar la segunda columna "Total Nacional"** <br>
**Eliminar filas que contengan "missing values"** <br>
**Cambiar el nombre del data.frame a 'Tipo', 'Comunidad', 'Año', 'Total'** <br>
**1 punto** <br>

```{r}
# Cargar los datos
# Ajusta el separador según tu CSV; aquí asumimos tabulador (\t)
residuos <- read.csv('./data/Residuos.csv', 
                     header = TRUE, sep = "\t", stringsAsFactors = FALSE)

# Eliminar la segunda columna "Total Nacional"
# Esto no borra la columna de comunidades
residuos <- residuos[, -2]

# Eliminar filas que contengan missing values (NA)
residuos <- na.omit(residuos)

# Cambiar los nombres de columnas a: Tipo, Comunidad, Año, Total
colnames(residuos) <- c('Tipo', 'Comunidad', 'Año', 'Total')

# Revisar resultado
head(residuos,20)

```


### 4.2

**Convierte la variable 'Total' en numérica, teniendo en cuenta que es necesario eliminar los "."**<br>
**Elimina el código numérico en las columnas 'Tipo' y 'Comunidad'**<br>

```{r}
library(dplyr)
library(stringr)

# Convertir 'Total' en numérico, eliminando los puntos
residuos$Total <- as.numeric(gsub("\\.", "", residuos$Total))

# Eliminar código numérico de 'Tipo' (ej. "10.1.1 " al inicio)
residuos$Tipo <- str_trim(gsub("^\\d+\\.\\d+\\.\\d+\\s+", "", residuos$Tipo))

# Eliminar código numérico de 'Comunidad' (ej. "01 " al inicio)
residuos$Comunidad <- str_trim(gsub("^\\d+\\s*", "", residuos$Comunidad))

# Revisar resultado
head(residuos)
```


**Finalmente, ejecuta el siguiente código para tener los nombres de las comunidades más cómodos de leer**<br>
**2 puntos**<br>


```{r}
residuos <- residuos %>%
  filter(Comunidad != "" & !is.na(Comunidad))

# Limpiar nombres de comunidades
residuos$Comunidad <- str_trim(residuos$Comunidad)
residuos$Comunidad <- str_squish(residuos$Comunidad)
residuos$Comunidad <- str_to_title(residuos$Comunidad)

library(stringr)
library(dplyr)

# Formatear nombres de comunidades
residuos <- residuos %>%
  mutate(
    Comunidad = str_squish(Comunidad),        # Elimina espacios extra
    Comunidad = str_to_title(Comunidad)      # Mayúscula inicial en cada palabra
  )

# Revisar resultado
head(residuos$Comunidad)

```


### 4.3



  **Resumir datos anteriores por año y comunidad, obteniendo para cada comunidad la cantidad total de residuos**<br>
  **Leer el archivo 'Poblacion.csv'**<br>
  **Normalizar la cantidad de residuos por la población de la comunidad. Unidades: Toneladas/persona.**<br><br>
  **Realizar un gráfico para las siguientes comunidades:**<br>
  ```{r}
  idx <- iso <- c('Madrid', 'Murcia', 'País Vasco', 'Islas Baleares', 'Cataluña', 'Navarra')
  ```
  **En el que se muestre los los residuos normalizados por comunidad y año**<br>

```{r}
library(dplyr)
library(ggplot2)
library(stringr)

# Resumir residuos por año y comunidad
residuos_agg <- residuos %>%
  group_by(Año, Comunidad) %>%
  summarise(TotalResiduos = sum(Total, na.rm = TRUE)) %>%
  ungroup()

# Leer el archivo de población
poblacion <- read.csv('./data/Poblacion.csv', header = TRUE, sep = "\t", stringsAsFactors = FALSE)

# Limpiar nombres de comunidades para que coincidan
poblacion$Comunidad <- str_squish(poblacion$Comunidad)
poblacion$Comunidad <- str_to_title(poblacion$Comunidad)

# Normalizar residuos por población (Toneladas/persona)
residuos_norm <- residuos_agg %>%
  left_join(poblacion, by = c("Comunidad", "Año")) %>%
  mutate(Residuos_por_persona = TotalResiduos / Poblacion) # suponiendo que columna población se llama 'Poblacion'

# Filtrar las comunidades deseadas
idx <- c('Madrid', 'Murcia', 'País Vasco', 'Islas Baleares', 'Cataluña', 'Navarra')

residuos_plot <- residuos_norm %>%
  filter(Comunidad %in% idx)

# Graficar residuos normalizados por año y comunidad
ggplot(residuos_plot, aes(x = Año, y = Residuos_por_persona, color = Comunidad, group = Comunidad)) +
  geom_line(size = 1.2) +
  geom_point(size = 2) +
  labs(title = "Residuos normalizados por población por comunidad y año",
       x = "Año",
       y = "Toneladas por persona") +
  theme_minimal() +
  scale_color_brewer(palette = "Set2")

```


### 4.4

**Evaluar la tendencia lineal de los residuos a lo largo del tiempo para cada comunidad utilizando la prueba de correlación (calcular el p.value para cada comunidad)**<br>
**Identificar qué comunidades muestran una disminución significativa en los residuos a lo largo del tiempo (FDR <= 0.05)**<br>
**2 puntos**


```{r}




```


### 4.5

En el apartado anterior estamos utilizando n=12 para la prueba de correlación.
¿Es eso suficiente para capturar una correlación negativa de 0.5, asumiendo alpha=0.05 y power=0.8.

```{r}



```

