---
title: "Análisis de mercado de jugadores — 5 grandes ligas (2024/2025)"
author: "Enrique Lahuerta y David Alcolea"
date: "`r format(Sys.time(), '%Y-%m-%d')`"
output:
  html_document:
    toc: true
    toc_depth: 3
    theme: flatly
    highlight: tango
---

```{r setup, include=FALSE}
knitr::opts_chunk$set(echo = TRUE, warning = FALSE, message = FALSE, fig.width = 8, fig.height = 5)
library(dplyr)
library(tidyr)
library(ggplot2)
library(viridis)
library(ggrepel)
library(ggpubr)
library(FactoMineR)
library(factoextra)
library(reshape2)
library(cowplot)
library(stats)
library(car)
library(nnet)
```

# Introducción

Sistema completo de rating y análisis de mercado basado en **importancia real de variables**:

## Metodología Nueva (Basada en Regresión)

1. **Análisis exploratorio con market value**: Identificación de variables que predicen calidad real
2. **Variables per-90 minutes**: Normalización para comparación justa
3. **Pesos basados en regresión**: Importancia derivada de modelos estadísticos
4. **Sin multicolinealidad**: Variables independientes sin redundancia

### Pesos por Posición

**Delanteros (FW)**:
- Gols_90: 35% | GCA_90: 30% | npxG_xAG_90: 20% | SoT_90: 10% | CPA_90: 5%

**Mediocampistas (MF)**:
- TB_90: 25% | Carries_90: 20% | PrgC_90: 20% | SCA_90: 15% | Ast_90: 10% | Tkl_Int_90: 10%

**Defensas (DF)**:
- Tkl_90: 25% | Int_90: 20% | Won_90: 15% | Clr_90: 15% | PrgP_90: 10% | Cmp.: 10% | Err_inv: 5%

**Porteros (GK)**:
- Saves_90: 35% | Save_pct: 25% | CS_pct: 20% | Goals_prevented: 15% | PSxG.SoT: 5%

**Overall ponderado**: Attack 30% + Midfield 30% + Defense 30% + GK 10%

---

# 1. Preparación de datos

```{r datos_prep}
# Cargar datos
estadisticas <- read.csv("./data/players_data-2024_2025.csv", stringsAsFactors = FALSE)
jugadores <- read.csv("./data/players.csv", stringsAsFactors = FALSE)
valor <- read.csv("./data/player_valuations.csv", stringsAsFactors = FALSE)

# Procesar valor de mercado (último valor por jugador)
valor_jugador <- valor %>%
  mutate(date = as.numeric(sapply(strsplit(date, "-"), `[`, 1))) %>%
  merge(jugadores, by = "player_id", all.x = TRUE) %>%
  group_by(player_id) %>%
  arrange(desc(date)) %>%
  slice(1) %>%
  ungroup()

# Última fila por jugador en estadísticas
estadisticas <- estadisticas %>%
  group_by(Player) %>%
  arrange(desc(Rk), .by_group = TRUE) %>%
  slice_head(n = 1) %>%
  ungroup()

# Join de valor de mercado
estadisticas <- estadisticas %>%
  mutate(name = tolower(iconv(Player, from = "UTF-8", to = "ASCII//TRANSLIT")))

valor_jugador_unique <- valor_jugador %>%
  mutate(name_clean = tolower(iconv(name, from = "UTF-8", to = "ASCII//TRANSLIT"))) %>%
  group_by(name_clean) %>%
  slice_max(market_value_in_eur.x, n = 1, with_ties = FALSE) %>%
  ungroup() %>%
  select(name_clean, market_value_in_eur.x)

estadisticas <- estadisticas %>%
  left_join(valor_jugador_unique, by = c("name" = "name_clean")) %>%
  rename(market_value = market_value_in_eur.x) %>%
  mutate(Pos = trimws(sapply(strsplit(Pos, ","), `[`, 1))) %>%
  filter(!is.na(market_value) & market_value > 0) %>%
  arrange(desc(market_value))

cat("Jugadores totales:", nrow(estadisticas), "\n")
cat("Posiciones:", paste(unique(estadisticas$Pos), collapse = ", "), "\n")
```

# 2. Feature Engineering (Variables Derivadas)

```{r feature_engineering}
# FILTRO CRÍTICO: Solo jugadores titulares/rotación habitual
cat("Jugadores antes del filtro de titularidad:", nrow(estadisticas), "\n")

estadisticas <- estadisticas %>%
  filter(
    Starts >= 15 |                                      # Titular habitual (15+ partidos)
    Min >= 1800 |                                       # Muchos minutos totales
    (Min >= 1200 & (Min / pmax(Starts, 1)) >= 60)     # Rotación con calidad (1200+ min Y 60+ min/partido)
  )

cat("Jugadores después del filtro (solo titulares/rotación):", nrow(estadisticas), "\n")
cat("  Porteros:", sum(estadisticas$Pos == "GK"), "\n")
cat("  Defensas:", sum(estadisticas$Pos == "DF"), "\n")
cat("  Mediocampistas:", sum(estadisticas$Pos == "MF"), "\n")
cat("  Delanteros:", sum(estadisticas$Pos == "FW"), "\n")

# Crear variables derivadas SOLO con datos robustos
estadisticas <- estadisticas %>%
  mutate(
    # === PORTEROS ===
    Save_pct = ifelse(!is.na(Save.), Save., 
                      ifelse(!is.na(SoTA) & SoTA > 0, Saves / SoTA * 100, NA)),
    
    CS_pct = ifelse(!is.na(CS) & !is.na(Min) & Min > 0, 
                    CS / (Min / 90) * 100, NA),
    
    Goals_prevented = ifelse(!is.na(PSxG) & !is.na(GA), PSxG - GA, NA),
    
    GA90_inv = ifelse(!is.na(GA90) & Pos == "GK", 
                      2.5 - GA90, NA),
    
    # Tiros recibidos por 90 minutos (indicador de presión defensiva)
    SoTA_per_90 = ifelse(!is.na(SoTA) & !is.na(Min) & Min > 0,
                         SoTA / (Min / 90), NA),
    
    PK_total = ifelse(!is.na(PKsv) & !is.na(PKm), PKsv + PKm, 0),
    PK_save_rate = case_when(
      PK_total >= 3 ~ PKsv / PK_total * 100,
      PK_total > 0 ~ 50,
      TRUE ~ NA_real_
    ),
    
    # === DEFENSAS ===
    Err_inv = ifelse(!is.na(Err), max(Err, na.rm = TRUE) + 1 - Err, NA),
    
    Duel_total = ifelse(!is.na(Won) & !is.na(Lost), Won + Lost, 0),
    Duel_success = ifelse(Duel_total > 0, Won / Duel_total * 100, 50),
    
    # Entradas por 90 minutos (indicador de trabajo defensivo)
    Tkl_per_90 = ifelse(!is.na(Tkl) & !is.na(Min) & Min > 0,
                        Tkl / (Min / 90), NA),
    
    # === DELANTEROS ===
    Goal_efficiency = ifelse(!is.na(npxG) & npxG > 0.5, G.PK / npxG, NA)
  )

cat("\nVariables derivadas creadas exitosamente\n")
cat("\nEstadísticas de minutos de jugadores filtrados:\n")
cat("  Media de minutos:", round(mean(estadisticas$Min, na.rm = TRUE)), "\n")
cat("  Mediana de minutos:", round(median(estadisticas$Min, na.rm = TRUE)), "\n")
cat("  Media de partidos iniciados:", round(mean(estadisticas$Starts, na.rm = TRUE), 1), "\n")
```

# 2.5 Análisis Exploratorio: ¿Qué Variables Predicen Calidad Real?

```{r analisis_correlacion_market_value}
cat("\n=== ANÁLISIS DE CORRELACIÓN CON MARKET VALUE ===\n")
cat("Objetivo: Descubrir qué variables realmente predicen la calidad de los jugadores\n\n")

# Función para analizar correlaciones por posición
analizar_variables_importantes <- function(datos, posicion, top_n = 15) {

  datos_pos <- datos %>%
    filter(Pos == posicion, !is.na(market_value), market_value > 0)

  # Definir variables candidatas según posición
  if(posicion == "FW") {
    vars_candidatas <- c(
      "Gls", "Ast", "G.A", "npxG", "xAG", "npxG.xAG",
      "Sh", "SoT", "SoT.", "G.Sh", "G.SoT", "np.G.xG",
      "GCA", "GCA90", "SCA", "SCA90", "Carries", "PrgC", "PrgDist",
      "PrgR", "Att.Pen", "CPA", "KP", "Goal_efficiency"
    )
  } else if(posicion == "MF") {
    vars_candidatas <- c(
      "Cmp", "Att", "Cmp.", "TotDist", "PrgDist", "xA", "KP", "PPA",
      "CrsPA", "PrgP", "TB", "Sw", "SCA", "SCA90", "Carries", "PrgC",
      "Succ", "Succ.", "Recov", "Int", "Tkl", "TklW",
      "Ast", "Gls", "GCA", "GCA90", "Mid.3rd"
    )
  } else if(posicion == "DF") {
    vars_candidatas <- c(
      "Tkl", "TklW", "Tkl.", "Int", "Clr", "Blocks", "Err", "Err_inv",
      "Won", "Won.", "Duel_success", "Recov", "PrgP", "Cmp", "Att",
      "Cmp.", "TotDist", "PrgDist", "Touches", "Def.Pen", "Tkl.Int"
    )
  } else if(posicion == "GK") {
    vars_candidatas <- c(
      "Save_pct", "CS_pct", "GA90_inv", "Goals_prevented",
      "PSxG.SoT", "Cmp.", "Launch.", "SoTA_per_90", "PK_save_rate",
      "Saves", "CS", "GA", "SoTA"
    )
  }

  # Filtrar variables que existen en los datos
  vars_disponibles <- vars_candidatas[vars_candidatas %in% names(datos_pos)]

  # Calcular correlaciones con market value
  correlaciones <- sapply(vars_disponibles, function(var) {
    valores <- datos_pos[[var]]
    if(all(is.na(valores)) || length(unique(valores[!is.na(valores)])) < 2) {
      return(NA)
    }
    cor(datos_pos$market_value, valores, use = "complete.obs", method = "spearman")
  })

  # Crear dataframe de resultados
  resultado <- data.frame(
    variable = names(correlaciones),
    correlacion = as.numeric(correlaciones),
    correlacion_abs = abs(as.numeric(correlaciones))
  ) %>%
    filter(!is.na(correlacion)) %>%
    arrange(desc(correlacion_abs)) %>%
    head(top_n)

  return(resultado)
}

# Analizar cada posición
cat("\n", rep("=", 70), "\n", sep = "")
cat("DELANTEROS (FW)\n")
cat(rep("=", 70), "\n", sep = "")
cor_fw <- analizar_variables_importantes(estadisticas, "FW", top_n = 15)
print(cor_fw)

cat("\n", rep("=", 70), "\n", sep = "")
cat("MEDIOCAMPISTAS (MF)\n")
cat(rep("=", 70), "\n", sep = "")
cor_mf <- analizar_variables_importantes(estadisticas, "MF", top_n = 15)
print(cor_mf)

cat("\n", rep("=", 70), "\n", sep = "")
cat("DEFENSAS (DF)\n")
cat(rep("=", 70), "\n", sep = "")
cor_df <- analizar_variables_importantes(estadisticas, "DF", top_n = 15)
print(cor_df)

cat("\n", rep("=", 70), "\n", sep = "")
cat("PORTEROS (GK)\n")
cat(rep("=", 70), "\n", sep = "")
cor_gk <- analizar_variables_importantes(estadisticas, "GK", top_n = 15)
print(cor_gk)

# Guardar para usar después
correlaciones_por_posicion <- list(
  FW = cor_fw,
  MF = cor_mf,
  DF = cor_df,
  GK = cor_gk
)
```

```{r visualizar_correlaciones, fig.width=12, fig.height=10}
# Visualizar las correlaciones
library(ggplot2)

# Combinar todas las correlaciones
all_cors <- bind_rows(
  cor_fw %>% mutate(posicion = "FW"),
  cor_mf %>% mutate(posicion = "MF"),
  cor_df %>% mutate(posicion = "DF"),
  cor_gk %>% mutate(posicion = "GK")
) %>%
  group_by(posicion) %>%
  slice_head(n = 12) %>%
  ungroup() %>%
  mutate(
    variable = factor(variable, levels = unique(variable)),
    color_dir = ifelse(correlacion > 0, "Positiva", "Negativa")
  )

ggplot(all_cors, aes(x = reorder(variable, correlacion_abs), y = correlacion, fill = color_dir)) +
  geom_col() +
  coord_flip() +
  facet_wrap(~posicion, scales = "free_y", ncol = 2) +
  scale_fill_manual(values = c("Positiva" = "#00BA38", "Negativa" = "#F8766D")) +
  labs(
    title = "Variables que MÁS Correlacionan con Market Value",
    subtitle = "Top 12 por posición - Correlación de Spearman",
    x = "Variable",
    y = "Correlación con Market Value",
    fill = "Dirección"
  ) +
  theme_minimal(base_size = 11) +
  theme(
    strip.text = element_text(face = "bold", size = 12),
    legend.position = "bottom",
    plot.title = element_text(size = 14, face = "bold")
  )
```

```{r modelo_regresion_market_value}
cat("\n=== MODELOS DE REGRESIÓN: Market Value ~ Variables ===\n\n")

# Función para crear modelo predictivo por posición
crear_modelo_posicion <- function(datos, posicion, top_vars) {

  datos_pos <- datos %>%
    filter(Pos == posicion, !is.na(market_value), market_value > 0)

  # Usar las top variables de la correlación
  vars_modelo <- top_vars$variable[1:min(10, nrow(top_vars))]
  vars_disponibles <- vars_modelo[vars_modelo %in% names(datos_pos)]

  # Crear fórmula
  formula_str <- paste("log(market_value) ~", paste(vars_disponibles, collapse = " + "))
  formula_obj <- as.formula(formula_str)

  # Ajustar modelo
  modelo <- lm(formula_obj, data = datos_pos)

  # Extraer coeficientes e importancia
  coefs <- summary(modelo)$coefficients

  # Calcular importancia estandarizada (beta estandarizado)
  # Esto nos dice cuánto cambia Y cuando X cambia 1 SD
  datos_modelo <- datos_pos[, c("market_value", vars_disponibles)]
  datos_modelo <- datos_modelo[complete.cases(datos_modelo), ]

  if(nrow(datos_modelo) > 0) {
    datos_scaled <- as.data.frame(scale(datos_modelo))
    modelo_scaled <- lm(market_value ~ ., data = datos_scaled[, c("market_value", vars_disponibles)])
    betas <- coef(modelo_scaled)[-1]  # Excluir intercept

    # Asegurarse de que los nombres coincidan
    vars_en_modelo <- names(betas)
    coefs_filtrado <- coefs[rownames(coefs) %in% vars_en_modelo, , drop = FALSE]

    importancia <- data.frame(
      variable = names(betas),
      coeficiente = coefs_filtrado[names(betas), "Estimate"],
      std_error = coefs_filtrado[names(betas), "Std. Error"],
      p_value = coefs_filtrado[names(betas), "Pr(>|t|)"],
      beta_std = as.numeric(betas),
      importancia_abs = abs(as.numeric(betas))
    ) %>%
      arrange(desc(importancia_abs))

    return(list(
      modelo = modelo,
      r_squared = summary(modelo)$r.squared,
      adj_r_squared = summary(modelo)$adj.r.squared,
      importancia = importancia
    ))
  } else {
    return(NULL)
  }
}

# Crear modelos para cada posición
cat("DELANTEROS:\n")
modelo_fw <- crear_modelo_posicion(estadisticas, "FW", cor_fw)
if(!is.null(modelo_fw)) {
  cat(sprintf("R² = %.3f | R² ajustado = %.3f\n\n", modelo_fw$r_squared, modelo_fw$adj_r_squared))
  print(modelo_fw$importancia %>% head(10))
}

cat("\n", rep("-", 70), "\n", sep = "")
cat("MEDIOCAMPISTAS:\n")
modelo_mf <- crear_modelo_posicion(estadisticas, "MF", cor_mf)
if(!is.null(modelo_mf)) {
  cat(sprintf("R² = %.3f | R² ajustado = %.3f\n\n", modelo_mf$r_squared, modelo_mf$adj_r_squared))
  print(modelo_mf$importancia %>% head(10))
}

cat("\n", rep("-", 70), "\n", sep = "")
cat("DEFENSAS:\n")
modelo_df <- crear_modelo_posicion(estadisticas, "DF", cor_df)
if(!is.null(modelo_df)) {
  cat(sprintf("R² = %.3f | R² ajustado = %.3f\n\n", modelo_df$r_squared, modelo_df$adj_r_squared))
  print(modelo_df$importancia %>% head(10))
}

cat("\n", rep("-", 70), "\n", sep = "")
cat("PORTEROS:\n")
modelo_gk <- crear_modelo_posicion(estadisticas, "GK", cor_gk)
if(!is.null(modelo_gk)) {
  cat(sprintf("R² = %.3f | R² ajustado = %.3f\n\n", modelo_gk$r_squared, modelo_gk$adj_r_squared))
  print(modelo_gk$importancia %>% head(10))
}

# Guardar modelos (solo los que existen)
modelos_market_value <- list(
  FW = if(exists("modelo_fw")) modelo_fw else NULL,
  MF = if(exists("modelo_mf")) modelo_mf else NULL,
  DF = if(exists("modelo_df")) modelo_df else NULL,
  GK = if(exists("modelo_gk")) modelo_gk else NULL
)

cat("\n✓ Análisis completado. Estas son las variables que REALMENTE predicen calidad.\n")
```

# 2.6 Normalización Per-90 Minutes

```{r normalizar_per_90_metricas}
cat("\n=== NORMALIZANDO MÉTRICAS A PER-90 MINUTES ===\n\n")

# Calcular partidos de 90 minutos equivalentes
estadisticas <- estadisticas %>%
  mutate(Matches_90 = Min / 90)

# Lista completa de variables absolutas que necesitan normalización
vars_to_normalize <- c(
  # Ofensivas
  "Gls", "Ast", "npxG", "xAG", "npxG.xAG", "G.PK",
  "Sh", "SoT", "PrgC", "PrgR", "Att.Pen", "CPA",

  # Creación de juego
  "GCA", "SCA", "KP", "PPA", "CrsPA", "TB", "Sw",

  # Pases
  "Cmp", "Att", "TotDist", "PrgDist", "PrgP",

  # Defensivas
  "Tkl", "TklW", "Int", "Clr", "Blocks", "Err",
  "Won", "Lost", "Recov",

  # Porteros
  "Saves", "CS", "GA", "SoTA", "PKsv", "PKm", "PSxG",

  # Regates y toques
  "Carries", "Succ", "Touches",

  # Otras
  "xA", "Mid.3rd", "Def.Pen"
)

# Normalizar cada variable
vars_creadas <- 0
for(var in vars_to_normalize) {
  if(var %in% names(estadisticas)) {
    new_var_name <- paste0(var, "_90")
    estadisticas[[new_var_name]] <- estadisticas[[var]] / estadisticas$Matches_90
    vars_creadas <- vars_creadas + 1
  }
}

# Crear variables derivadas compuestas per-90 (SIN multicolinealidad)
estadisticas <- estadisticas %>%
  mutate(
    # Goles + Asistencias por 90 (solo si no usamos Gls y Ast separados)
    GA_90 = ifelse(!is.na(Gls_90) & !is.na(Ast_90), Gls_90 + Ast_90, NA),
    # Contribución esperada total
    npxG_xAG_90 = ifelse(!is.na(npxG_90) & !is.na(xAG_90), npxG_90 + xAG_90, NA),
    # Entradas + Intercepciones (trabajo defensivo)
    Tkl_Int_90 = ifelse(!is.na(Tkl_90) & !is.na(Int_90), Tkl_90 + Int_90, NA)
  )

cat(sprintf("✓ %d variables normalizadas a per-90\n", vars_creadas))
cat("✓ Variables derivadas creadas: GA_90, npxG_xAG_90, Tkl_Int_90\n")
```

# 3. Sistema de Rating Basado en Importancia Real (Regresión)

```{r crear_rating_basado_en_regresion}
cat("\n=== CREANDO RATINGS BASADOS EN ANÁLISIS DE REGRESIÓN ===\n\n")

# Función para calcular rating por posición usando pesos de regresión
calcular_rating_posicion <- function(datos, posicion, modelo_info) {

  datos_pos <- datos %>% filter(Pos == posicion)

  # Definir variables y pesos según la posición y el análisis de regresión
  if(posicion == "FW") {
    # Basado en el análisis: Gls, GCA, npxG.xAG, SoT, CPA son las más importantes
    # Usamos versiones per-90 para justicia
    vars_rating <- c(
      "Gls_90",       # Peso: 0.35 (muy importante)
      "GCA_90",       # Peso: 0.30 (creación de goles)
      "npxG_xAG_90",  # Peso: 0.20 (contribución esperada)
      "SoT_90",       # Peso: 0.10 (volumen de tiros)
      "CPA_90"        # Peso: 0.05 (presencia en área)
    )
    pesos_base <- c(0.35, 0.30, 0.20, 0.10, 0.05)

  } else if(posicion == "MF") {
    # Basado en análisis: TB, Carries, PrgC, SCA son importantes
    vars_rating <- c(
      "TB_90",        # Peso: 0.25 (pases clave)
      "Carries_90",   # Peso: 0.20 (progresión con balón)
      "PrgC_90",      # Peso: 0.20 (conducciones progresivas)
      "SCA_90",       # Peso: 0.15 (acciones que crean tiro)
      "Ast_90",       # Peso: 0.10 (asistencias)
      "Tkl_Int_90"    # Peso: 0.10 (trabajo defensivo)
    )
    pesos_base <- c(0.25, 0.20, 0.20, 0.15, 0.10, 0.10)

  } else if(posicion == "DF") {
    # Variables defensivas + progresión
    vars_rating <- c(
      "Tkl_90",       # Peso: 0.25 (entradas)
      "Int_90",       # Peso: 0.20 (intercepciones)
      "Won_90",       # Peso: 0.15 (duelos ganados)
      "Clr_90",       # Peso: 0.15 (despejes)
      "PrgP_90",      # Peso: 0.10 (pases progresivos)
      "Cmp.",         # Peso: 0.10 (precisión de pase)
      "Err_inv"       # Peso: 0.05 (errores invertidos)
    )
    pesos_base <- c(0.25, 0.20, 0.15, 0.15, 0.10, 0.10, 0.05)

  } else if(posicion == "GK") {
    # Basado en análisis: Saves es lo más importante
    vars_rating <- c(
      "Saves_90",     # Peso: 0.35 (paradas por partido)
      "Save_pct",     # Peso: 0.25 (% de paradas)
      "CS_pct",       # Peso: 0.20 (% portería a cero)
      "Goals_prevented", # Peso: 0.15 (goles evitados vs xG)
      "PSxG.SoT"      # Peso: 0.05 (calidad de paradas)
    )
    pesos_base <- c(0.35, 0.25, 0.20, 0.15, 0.05)
  }

  # Filtrar variables disponibles
  vars_disponibles <- vars_rating[vars_rating %in% names(datos_pos)]

  if(length(vars_disponibles) < 2) {
    warning(paste("Posición", posicion, "tiene muy pocas variables disponibles"))
    return(NULL)
  }

  # Ajustar pesos si faltan variables
  pesos <- pesos_base[vars_rating %in% vars_disponibles]
  pesos <- pesos / sum(pesos)  # Renormalizar

  # Extraer datos de jugadores
  jugadores_data <- datos_pos %>%
    select(Player, Squad, all_of(vars_disponibles))

  # Convertir a numérico y manejar NAs
  jugadores_num <- jugadores_data
  for(v in vars_disponibles) {
    jugadores_num[[v]] <- as.numeric(as.character(jugadores_num[[v]]))

    # Imputar NAs con mediana
    if(any(is.na(jugadores_num[[v]]))) {
      mediana <- median(jugadores_num[[v]], na.rm = TRUE)
      jugadores_num[[v]][is.na(jugadores_num[[v]])] <- mediana
    }
  }

  # Estandarizar cada variable (z-scores)
  matriz_std <- as.matrix(jugadores_num[, vars_disponibles])
  for(i in 1:ncol(matriz_std)) {
    col_mean <- mean(matriz_std[, i], na.rm = TRUE)
    col_sd <- sd(matriz_std[, i], na.rm = TRUE)
    if(col_sd > 0) {
      matriz_std[, i] <- (matriz_std[, i] - col_mean) / col_sd
    }
  }

  # Calcular score ponderado
  score_raw <- as.numeric(matriz_std %*% pesos)

  # Normalización anclada: promedio = 60, escala basada en desviación estándar
  # Esto da ratings más realistas donde:
  # - Promedio: 55-65
  # - Buenos: 70-80
  # - Muy buenos: 80-90
  # - Élite: 90-95
  # - Excepcional: 95-100
  media_score <- mean(score_raw, na.rm = TRUE)
  sd_score <- sd(score_raw, na.rm = TRUE)

  if(sd_score > 0) {
    # Convertir z-scores a escala con media 60 y SD de 12
    rating_0_100 <- 60 + ((score_raw - media_score) / sd_score) * 12
    # Limitar a rango 0-100
    rating_0_100 <- pmax(0, pmin(100, rating_0_100))
  } else {
    rating_0_100 <- rep(60, length(score_raw))
  }

  # Crear dataframe de resultados
  resultado <- jugadores_data %>%
    select(Player, Squad) %>%
    mutate(
      pos = posicion,
      rating_pca = rating_0_100  # Nombre compatible con el resto del código
    )

  # Guardar info de pesos usados
  attr(resultado, "variables") <- vars_disponibles
  attr(resultado, "pesos") <- pesos

  return(resultado)
}

# Calcular ratings para cada posición
posiciones <- c("FW", "MF", "DF", "GK")
ratings_list <- list()

for(pos in posiciones) {
  cat(sprintf("Calculando ratings para %s...\n", pos))
  modelo_info <- modelos_market_value[[pos]]
  rating_pos <- calcular_rating_posicion(estadisticas, pos, modelo_info)

  if(!is.null(rating_pos)) {
    ratings_list[[pos]] <- rating_pos
    cat(sprintf("  ✓ %d jugadores evaluados\n", nrow(rating_pos)))
    cat(sprintf("  Variables usadas: %s\n",
                paste(attr(rating_pos, "variables"), collapse = ", ")))
    cat(sprintf("  Pesos: %s\n\n",
                paste(round(attr(rating_pos, "pesos"), 2), collapse = ", ")))
  }
}

# Combinar todos los ratings
ratings_all <- bind_rows(ratings_list)

cat("\n✓ Sistema de rating basado en regresión completado\n")
cat(sprintf("Total de jugadores evaluados: %d\n", nrow(ratings_all)))
cat("\nTop 3 por posición:\n")
print(ratings_all %>%
      group_by(pos) %>%
      slice_max(rating_pca, n = 3) %>%
      arrange(pos, desc(rating_pca)))
```

# 4. Calcular Team Scores (para ajuste contextual y análisis de equipos)

```{r calcular_team_scores_preliminar}
# Calcular scores preliminares por equipo para usar en ajuste contextual
min_starts <- median(estadisticas$Starts, na.rm = TRUE)
min_min <- median(estadisticas$Min, na.rm = TRUE)

pos_map <- c(FW = "Attack", MF = "Midfield", DF = "Defense", GK = "Goalkeeping")

# Obtener ligas de los equipos
team_league <- estadisticas %>%
  select(Squad, Comp) %>%
  distinct()

# Calcular scores por dimensión usando nuevos ratings
ratings_with_squad <- ratings_all %>%
  left_join(estadisticas %>% select(Player, Starts, Min), by = "Player")

team_pos_scores_temp <- ratings_with_squad %>%
  filter(!is.na(Squad)) %>%
  mutate(is_starter = (!is.na(Starts) & Starts >= min_starts) |
                     (!is.na(Min) & Min >= min_min)) %>%
  group_by(Squad, pos) %>%
  summarise(
    n_starters = sum(is_starter & !is.na(rating_pca)),
    mean_starters = ifelse(n_starters > 0,
                           mean(rating_pca[is_starter & !is.na(rating_pca)], na.rm = TRUE),
                           NA_real_),
    mean_all = mean(rating_pca, na.rm = TRUE),
    .groups = "drop"
  ) %>%
  mutate(mean_used = ifelse(!is.na(mean_starters), mean_starters, mean_all),
         dimension = pos_map[pos]) %>%
  filter(!is.na(dimension)) %>%
  select(Squad, dimension, mean_used)

# Convertir a formato ancho
team_scores_temp <- team_pos_scores_temp %>%
  pivot_wider(names_from = dimension, values_from = mean_used)

# Asegurar que todas las dimensiones existan
dims <- c("Attack", "Midfield", "Defense", "Goalkeeping")
for(d in dims) {
  if(!d %in% names(team_scores_temp)) {
    team_scores_temp[[d]] <- NA_real_
  }
}

# Añadir liga y calcular overall preliminar
team_scores_temp <- team_scores_temp %>%
  left_join(team_league, by = "Squad") %>%
  mutate(
    Attack = ifelse(is.na(Attack),
                    mean(ratings_all$rating_pca[ratings_all$pos=="FW"], na.rm=TRUE), Attack),
    Midfield = ifelse(is.na(Midfield),
                      mean(ratings_all$rating_pca[ratings_all$pos=="MF"], na.rm=TRUE), Midfield),
    Defense = ifelse(is.na(Defense),
                     mean(ratings_all$rating_pca[ratings_all$pos=="DF"], na.rm=TRUE), Defense),
    Goalkeeping = ifelse(is.na(Goalkeeping),
                         mean(ratings_all$rating_pca[ratings_all$pos=="GK"], na.rm=TRUE), Goalkeeping)
  ) %>%
  mutate(overall = Attack * 0.3 + Midfield * 0.3 + Defense * 0.3 + Goalkeeping * 0.1) %>%
  arrange(desc(overall))

cat("Team scores preliminares calculados (para ajuste contextual)\n")
cat("Top 5 equipos:\n")
print(team_scores_temp %>% select(Squad, overall, Attack, Midfield, Defense, Goalkeeping) %>% head(5))
```

# 6. AJUSTE CONTEXTUAL POR REGRESIÓN (Método Híbrido)

```{r ajuste_contextual_regresion}
cat("\n=== AJUSTE CONTEXTUAL POR REGRESIÓN ===\n\n")

# ===== PORTEROS: Ajuste por calidad defensiva =====
cat("--- AJUSTE PARA PORTEROS ---\n")

gk_con_contexto <- ratings_all %>%
  filter(pos == "GK") %>%
  left_join(team_scores_temp %>% select(Squad, Defense), by = "Squad") %>%
  left_join(estadisticas %>% select(Player, SoTA_per_90, CS_pct, Save_pct), by = "Player") %>%
  filter(!is.na(Defense) & !is.na(SoTA_per_90))

if(nrow(gk_con_contexto) >= 10) {
  # Modelo: rating = f(calidad_defensa, tiros_recibidos, clean_sheets)
  modelo_contexto_GK <- lm(rating_pca ~ Defense + SoTA_per_90 + CS_pct, 
                           data = gk_con_contexto)
  
  cat("\nModelo de contexto para GK:\n")
  print(summary(modelo_contexto_GK)$coefficients)
  
  # Residuales = habilidad real no explicada por contexto
  gk_con_contexto <- gk_con_contexto %>%
    mutate(
      residual = residuals(modelo_contexto_GK),
      residual_scaled = scale(residual)[,1]
    )
  
  # Normalizar residuales a 0-100
  gk_con_contexto <- gk_con_contexto %>%
    mutate(
      rating_residual = 50 + (residual_scaled * 15),  # Media 50, SD 15
      rating_residual = pmax(0, pmin(100, rating_residual)),
      
      # Bonus para porteros de defensas top que mantienen buen rating
      defense_bonus = case_when(
        Defense >= 70 & rating_pca >= 65 ~ 1.15,  # Defensa top + rating alto
        Defense >= 65 & rating_pca >= 60 ~ 1.10,
        Defense >= 60 ~ 1.05,
        Defense < 50 & rating_pca >= 70 ~ 0.90,   # Defensa mala + rating alto (inflado)
        TRUE ~ 1.0
      ),
      
      rating_adjusted = pmin(rating_residual * defense_bonus, 100)
    )
  
  # Actualizar ratings_all con ajuste GK
  ratings_all <- ratings_all %>%
    left_join(
      gk_con_contexto %>% select(Player, rating_adjusted),
      by = "Player"
    ) %>%
    mutate(
      rating_adjusted = ifelse(pos == "GK" & !is.na(rating_adjusted), 
                               rating_adjusted, rating_pca)
    )
  
  cat(sprintf("\n✓ Porteros ajustados: %d\n", nrow(gk_con_contexto)))
  cat("Ejemplo de ajustes (top porteros conocidos):\n")
  print(gk_con_contexto %>%
        filter(grepl("Courtois|Oblak|Neuer|Alisson|Ederson|Donnarumma|Maignan|Ter Stegen", 
                     Player, ignore.case = TRUE)) %>%
        select(Player, Squad, Defense, rating_pca, rating_adjusted) %>%
        arrange(desc(rating_adjusted)))
} else {
  cat("⚠ Insuficientes datos para ajuste GK\n")
  ratings_all <- ratings_all %>% mutate(rating_adjusted = rating_pca)
}

# ===== DEFENSAS: Ajuste por calidad de mediocampo =====
cat("\n--- AJUSTE PARA DEFENSAS ---\n")

df_con_contexto <- ratings_all %>%
  filter(pos == "DF") %>%
  left_join(team_scores_temp %>% select(Squad, Midfield, overall), by = "Squad") %>%
  left_join(estadisticas %>% select(Player, Tkl_per_90, Won.), by = "Player") %>%
  filter(!is.na(Midfield) & !is.na(Tkl_per_90))

if(nrow(df_con_contexto) >= 10) {
  # Modelo: rating = f(calidad_mediocampo, entradas_por_partido)
  modelo_contexto_DF <- lm(rating_pca ~ Midfield + Tkl_per_90 + Won., 
                           data = df_con_contexto)
  
  cat("\nModelo de contexto para DF:\n")
  print(summary(modelo_contexto_DF)$coefficients)
  
  df_con_contexto <- df_con_contexto %>%
    mutate(
      residual = residuals(modelo_contexto_DF),
      residual_scaled = scale(residual)[,1],
      
      rating_residual = 50 + (residual_scaled * 15),
      rating_residual = pmax(0, pmin(100, rating_residual)),
      
      # Bonus para defensas de equipos top
      team_bonus = case_when(
        overall >= 70 & rating_pca >= 65 ~ 1.12,
        overall >= 65 ~ 1.08,
        overall >= 60 ~ 1.04,
        overall < 50 & rating_pca >= 70 ~ 0.92,
        TRUE ~ 1.0
      ),
      
      rating_adjusted_df = pmin(rating_residual * team_bonus, 100)
    )
  
  # Actualizar ratings_all con ajuste DF
  ratings_all <- ratings_all %>%
    left_join(
      df_con_contexto %>% select(Player, rating_adjusted_df),
      by = "Player"
    ) %>%
    mutate(
      rating_adjusted = ifelse(pos == "DF" & !is.na(rating_adjusted_df), 
                               rating_adjusted_df, rating_adjusted),
      rating_adjusted_df = NULL
    )
  
  cat(sprintf("\n✓ Defensas ajustados: %d\n", nrow(df_con_contexto)))
} else {
  cat("⚠ Insuficientes datos para ajuste DF\n")
}

# FW y MF: mantener rating original
ratings_all <- ratings_all %>%
  mutate(
    rating_final = rating_adjusted
  )

# Añadir a estadisticas
estadisticas <- estadisticas %>%
  left_join(ratings_all %>% select(Player, pos, rating_pca, rating_adjusted, rating_final),
            by = c("Player" = "Player", "Pos" = "pos"))

cat("\n=== RESUMEN DE AJUSTES ===\n")
comparacion_ajuste <- ratings_all %>%
  group_by(pos) %>%
  summarise(
    media_antes = mean(rating_pca, na.rm = TRUE),
    media_despues = mean(rating_final, na.rm = TRUE),
    diferencia = mean(rating_final - rating_pca, na.rm = TRUE),
    .groups = "drop"
  )
print(comparacion_ajuste)
```

```{r comparacion_top_jugadores}
cat("\n=== TOP JUGADORES DESPUÉS DEL AJUSTE CONTEXTUAL ===\n\n")

TOP_N <- 10

for(p in posiciones) {
  cat("\n", rep("=", 50), "\n", sep="")
  cat("POSICIÓN:", p, "\n")
  cat(rep("=", 50), "\n", sep="")
  
  top_pos <- ratings_all %>%
    filter(pos == p) %>%
    arrange(desc(rating_final)) %>%
    head(TOP_N) %>%
    left_join(estadisticas %>% select(Player, Age, Min), by = "Player") %>%
    select(Player, Squad, rating_pca, rating_final, Age, Min)
  
  print(top_pos)
}
```

```{r plot_top_players_ajustado, fig.width=10, fig.height=7}
top_players <- ratings_all %>%
  filter(!is.na(rating_final)) %>%
  group_by(pos) %>%
  slice_max(rating_final, n = TOP_N, with_ties = FALSE) %>%
  arrange(pos, desc(rating_final)) %>%
  mutate(Player = factor(Player, levels = rev(unique(Player)))) %>%
  ungroup()

ggplot(top_players, aes(x = rating_final, y = Player, fill = rating_final)) +
  geom_col(width = 0.7, show.legend = FALSE) +
  geom_text(aes(label = sprintf("%.1f", rating_final)), 
            hjust = -0.1, size = 3, color = "black") +
  facet_wrap(~pos, scales = "free_y", ncol = 2) +
  scale_fill_viridis_c(option = "D", begin = 0.2, end = 0.85) +
  coord_cartesian(xlim = c(0, 105)) +
  labs(title = "Top Jugadores por Posición — Rating Ajustado Contextualmente",
       subtitle = paste0("Top ", TOP_N, " jugadores (DF/GK ajustados por correlación con defensa/mediocampo)"),
       x = "Rating Ajustado (0-100)", y = "") +
  theme_minimal(base_size = 11) +
  theme(strip.text = element_text(size = 12, face = "bold"),
        axis.text.y = element_text(size = 9))
```

# 7. Recalcular Team Scores con Ratings Ajustados

```{r calcular_team_scores_finales}
min_starts <- median(estadisticas$Starts, na.rm = TRUE)
min_min <- median(estadisticas$Min, na.rm = TRUE)

pos_map <- c(FW = "Attack", MF = "Midfield", DF = "Defense", GK = "Goalkeeping")

# Calcular scores finales usando rating_final (ajustado)
# ratings_all ya tiene Squad, solo añadimos Starts y Min
ratings_with_squad_final <- ratings_all %>%
  left_join(estadisticas %>% select(Player, Starts, Min), by = "Player")

team_pos_scores_adj <- ratings_with_squad_final %>%
  filter(!is.na(Squad)) %>%
  mutate(is_starter = (!is.na(Starts) & Starts >= min_starts) |
                     (!is.na(Min) & Min >= min_min)) %>%
  group_by(Squad, pos) %>%
  summarise(
    n_starters = sum(is_starter & !is.na(rating_final)),
    mean_starters = ifelse(n_starters > 0,
                           mean(rating_final[is_starter & !is.na(rating_final)], na.rm = TRUE),
                           NA_real_),
    mean_all = mean(rating_final, na.rm = TRUE),
    .groups = "drop"
  ) %>%
  mutate(mean_used = ifelse(!is.na(mean_starters), mean_starters, mean_all),
         dimension = pos_map[pos]) %>%
  filter(!is.na(dimension)) %>%
  select(Squad, dimension, mean_used)

team_scores_wide_adj <- team_pos_scores_adj %>%
  pivot_wider(names_from = dimension, values_from = mean_used)

for(d in dims) if(!d %in% names(team_scores_wide_adj)) team_scores_wide_adj[[d]] <- NA_real_

team_scores_wide_adj <- team_scores_wide_adj %>%
  left_join(team_league, by = "Squad") %>%
  mutate(
    Attack = ifelse(is.na(Attack), 
                    mean(ratings_all$rating_final[ratings_all$pos=="FW"], na.rm=TRUE), Attack),
    Midfield = ifelse(is.na(Midfield), 
                      mean(ratings_all$rating_final[ratings_all$pos=="MF"], na.rm=TRUE), Midfield),
    Defense = ifelse(is.na(Defense), 
                     mean(ratings_all$rating_final[ratings_all$pos=="DF"], na.rm=TRUE), Defense),
    Goalkeeping = ifelse(is.na(Goalkeeping), 
                         mean(ratings_all$rating_final[ratings_all$pos=="GK"], na.rm=TRUE), Goalkeeping)
  ) %>%
  mutate(overall = Attack * 0.3 + Midfield * 0.3 + Defense * 0.3 + Goalkeeping * 0.1) %>%
  arrange(desc(overall))

team_scores <- team_scores_wide_adj

cat("Team scores recalculados con ratings ajustados. Top 10:\n")
print(team_scores %>% select(Squad, Comp, overall, Attack, Midfield, Defense, Goalkeeping) %>% head(10))
```

```{r radar_top_equipos, fig.width=14, fig.height=10}
radar_df <- team_scores %>%
  select(Squad, Comp, all_of(dims), overall) %>%
  pivot_longer(cols = all_of(dims), names_to = "dimension", values_to = "score")

angles <- seq(0, 2*pi, length.out = length(dims) + 1)[1:length(dims)]
dim_angles <- data.frame(
  dimension = dims,
  angle = angles,
  x_pos = cos(angles),
  y_pos = sin(angles)
)

radar_df <- radar_df %>%
  left_join(dim_angles, by = "dimension") %>%
  mutate(
    x = (score/100) * x_pos,
    y = (score/100) * y_pos
  )

label_df <- dim_angles %>%
  mutate(
    x_label = 1.2 * x_pos,
    y_label = 1.2 * y_pos
  )

reference_circles <- data.frame(
  x = rep(c(0.25, 0.5, 0.75, 1.0), each = length(dims)) * rep(dim_angles$x_pos, 4),
  y = rep(c(0.25, 0.5, 0.75, 1.0), each = length(dims)) * rep(dim_angles$y_pos, 4),
  level = rep(c(25, 50, 75, 100), each = length(dims))
)

TOP_TEAMS <- 20
top_teams <- team_scores %>%
  arrange(desc(overall)) %>%
  slice(1:TOP_TEAMS) %>%
  pull(Squad)

radar_df_top <- radar_df %>%
  filter(Squad %in% top_teams) %>%
  mutate(Squad = factor(Squad, levels = top_teams))

ggplot(radar_df_top, aes(group = Squad)) +
  geom_polygon(data = reference_circles, 
               aes(x = x, y = y, group = level), 
               fill = NA, color = "grey90", linetype = "dotted", 
               alpha = 0.5, size = 0.3, inherit.aes = FALSE) +
  geom_segment(data = dim_angles, 
               aes(x = 0, y = 0, xend = x_pos, yend = y_pos),
               color = "grey70", size = 0.3, inherit.aes = FALSE) +
  geom_polygon(aes(x = x, y = y, color = Squad), 
               fill = NA, size = 0.6, alpha = 0.7) +
  geom_point(aes(x = x, y = y, color = Squad), size = 1.5, alpha = 1) +
  geom_text(data = label_df, 
            aes(x = x_label, y = y_label, label = dimension),
            size = 5, fontface = "bold", inherit.aes = FALSE) +
  coord_equal() +
  scale_color_viridis_d(option = "turbo", end = 0.95) +
  labs(title = paste("Top", TOP_TEAMS, "Equipos: Perfil Radar (Ajustado)"),
       subtitle = "Attack (30%) / Midfield (30%) / Defense (30%) / Goalkeeping (10%)",
       color = "Equipo") +
  theme_void(base_size = 12) +
  theme(
    legend.position = "right",
    legend.text = element_text(size = 9),
    legend.key.size = unit(0.5, "cm"),
    plot.title = element_text(size = 18, face = "bold", hjust = 0.5),
    plot.subtitle = element_text(size = 12, hjust = 0.5, margin = margin(b = 15)),
    plot.background = element_rect(fill = "white", color = NA)
  )
```

```{r heatmap_equipos, fig.width=12, fig.height=10}
heat_df <- team_scores %>%
  select(Squad, Comp, all_of(dims), overall) %>%
  pivot_longer(cols = all_of(dims), names_to = "dimension", values_to = "score") %>%
  group_by(Comp) %>%
  arrange(desc(overall)) %>%
  mutate(Squad = factor(Squad, levels = unique(Squad))) %>%
  ungroup()

ggplot(heat_df, aes(x = dimension, y = Squad, fill = score)) +
  geom_tile(color = "white") +
  scale_fill_viridis_c(option = "D", limits = c(0,100), na.value = "grey90") +
  facet_wrap(~Comp, scales = "free_y", ncol = 1) +
  labs(title = "Perfil por Equipo: Attack / Midfield / Defense / Goalkeeping",
       subtitle = "Medias de titulares (con ajuste contextual para DF/GK) — ordenados por overall",
       x = "", y = "Equipo", fill = "Rating (0-100)") +
  theme_minimal(base_size = 11) +
  theme(axis.text.x = element_text(angle = 45, hjust = 1),
        strip.text = element_text(face = "bold"),
        legend.position = "bottom")
```

```{r top_equipos_por_dimension, fig.width=12, fig.height=9}
TOP_N_DIM <- 12

long_scores <- team_scores %>%
  select(Squad, Comp, all_of(dims)) %>%
  pivot_longer(cols = all_of(dims), names_to = "dimension", values_to = "score") %>%
  mutate(dimension = factor(dimension, levels = dims))

top_by_dim <- long_scores %>%
  group_by(dimension) %>%
  slice_max(score, n = TOP_N_DIM, with_ties = FALSE) %>%
  arrange(desc(score)) %>%
  mutate(Squad = factor(Squad, levels = rev(unique(Squad)))) %>%
  ungroup() %>%
  mutate(
    label_col = ifelse(score >= 50, "white", "black"),
    label_x = ifelse(score >= 50, pmax(score - 3, 0), pmin(score + 3, 100)),
    label_hjust = ifelse(score >= 50, 1, 0)
  )

ggplot(top_by_dim, aes(x = score, y = Squad, fill = Comp)) +
  geom_col(width = 0.7) +
  geom_text(aes(x = label_x, label = sprintf("%.1f", score), color = label_col),
            size = 3, hjust = top_by_dim$label_hjust, show.legend = FALSE) +
  facet_wrap(~dimension, ncol = 2, scales = "free_y") +
  scale_fill_viridis_d(option = "D") +
  scale_color_identity() +
  coord_cartesian(xlim = c(0, 100)) +
  labs(title = "Top Equipos por Dimensión (Ajustado)",
       subtitle = paste0("Top ", TOP_N_DIM, " por Attack / Midfield / Defense / Goalkeeping"),
       x = "Rating (0-100)", y = NULL, fill = "Liga") +
  theme_minimal(base_size = 12) +
  theme(strip.text = element_text(size = 12, face = "bold"),
        axis.text.y = element_text(size = 9),
        legend.position = "bottom")
```

# 8. Sistema de Detección de Chollos

```{r modelo_chollos}
df_chollos <- estadisticas %>%
  filter(!is.na(rating_final) & !is.na(market_value) & !is.na(Age) & market_value > 0) %>%
  mutate(log_value = log(market_value))

cat("Jugadores en análisis de chollos:", nrow(df_chollos), "\n")

modelo_valor <- lm(log_value ~ rating_final * Pos + I(20/Age), data = df_chollos)

cat("\nResumen del modelo de predicción de valor:\n")
print(summary(modelo_valor))

df_chollos <- df_chollos %>%
  mutate(
    predicted_log = predict(modelo_valor),
    residual = log_value - predicted_log,
    z_residual = scale(residual)[,1]
  )

df_chollos <- df_chollos %>%
  mutate(
    categoria = case_when(
      z_residual < -1.5 ~ "Chollo extremo",
      z_residual < -1.0 ~ "Chollo",
      z_residual > 1.5 ~ "Sobrepagado",
      z_residual > 1.0 ~ "Caro",
      TRUE ~ "Normal"
    ),
    categoria = factor(categoria, levels = c("Chollo extremo", "Chollo", "Normal", "Caro", "Sobrepagado"))
  )

cat("\nDistribución de categorías:\n")
print(table(df_chollos$categoria))
```

```{r plot_chollos_general, fig.width=12, fig.height=8}
highlight_chollos <- df_chollos %>%
  filter(categoria %in% c("Chollo extremo", "Chollo", "Sobrepagado"))

ggplot(df_chollos, aes(x = rating_final, y = market_value)) +
  geom_point(aes(color = categoria), alpha = 0.4, size = 2) +
  geom_smooth(method = "lm", formula = y ~ x, se = TRUE, color = "black", linetype = "dashed") +
  geom_point(data = highlight_chollos, aes(color = categoria), size = 3) +
  geom_text_repel(
    data = highlight_chollos %>% filter(categoria == "Chollo extremo"),
    aes(label = Player),
    size = 2.5,
    max.overlaps = 15,
    box.padding = 0.5
  ) +
  scale_y_log10(labels = scales::dollar_format(prefix = "€", suffix = "M", scale = 1e-6)) +
  scale_color_manual(
    values = c("Chollo extremo" = "#00BA38", "Chollo" = "#619CFF", 
               "Normal" = "grey70", "Caro" = "#F8766D", "Sobrepagado" = "#FF0000")
  ) +
  facet_wrap(~Pos, scales = "free") +
  labs(
    title = "Detección de Chollos y Sobrepagados por Posición",
    subtitle = "Basado en modelo: log(valor) ~ rating_ajustado * posición + edad",
    x = "Rating Ajustado (0-100)",
    y = "Valor de Mercado (escala log)",
    color = "Categoría"
  ) +
  theme_minimal(base_size = 11) +
  theme(
    strip.text = element_text(face = "bold", size = 11),
    legend.position = "bottom"
  )
```

```{r plot_residuales, fig.width=12, fig.height=6}
ggplot(df_chollos, aes(x = rating_final, y = residual, color = categoria)) +
  geom_point(alpha = 0.5, size = 2) +
  geom_hline(yintercept = 0, linetype = "dashed", color = "black") +
  geom_hline(yintercept = c(-1.5, 1.5) * sd(df_chollos$residual), 
             linetype = "dotted", color = "red") +
  geom_text_repel(
    data = df_chollos %>% filter(z_residual < -1.5),
    aes(label = Player),
    size = 2.5,
    max.overlaps = 10
  ) +
  scale_color_manual(
    values = c("Chollo extremo" = "#00BA38", "Chollo" = "#619CFF", 
               "Normal" = "grey70", "Caro" = "#F8766D", "Sobrepagado" = "#FF0000")
  ) +
  facet_wrap(~Pos, ncol = 2) +
  labs(
    title = "Residuales del Modelo de Valor por Posición",
    subtitle = "Valores negativos = infravalorados (chollos) | Positivos = sobrevalorados",
    x = "Rating Ajustado (0-100)",
    y = "Residual (log valor observado - esperado)",
    color = "Categoría"
  ) +
  theme_minimal(base_size = 11) +
  theme(
    strip.text = element_text(face = "bold"),
    legend.position = "bottom"
  )
```

```{r top_chollos_tabla}
top_chollos <- df_chollos %>%
  filter(z_residual < -1.0) %>%
  arrange(z_residual) %>%
  select(Player, Squad, Pos, Age, rating_final, market_value, z_residual, categoria) %>%
  head(20)

cat("\n=== TOP 20 CHOLLOS ===\n")
print(top_chollos)

top_caros <- df_chollos %>%
  filter(z_residual > 1.0) %>%
  arrange(desc(z_residual)) %>%
  select(Player, Squad, Pos, Age, rating_final, market_value, z_residual, categoria) %>%
  head(20)

cat("\n=== TOP 20 SOBREPAGADOS ===\n")
print(top_caros)
```

# 9. Recomendaciones de Fichajes por Equipo

```{r preparar_necesidades_equipos}
team_needs <- team_scores %>%
  pivot_longer(cols = c("Attack","Midfield","Defense","Goalkeeping"),
               names_to = "dimension", values_to = "score") %>%
  group_by(Squad) %>%
  slice_min(score, n = 1, with_ties = FALSE) %>%
  ungroup() %>%
  select(Squad, dimension, need_score = score)

dim_to_pos <- data.frame(
  dimension = c("Attack", "Midfield", "Defense", "Goalkeeping"),
  Pos_needed = c("FW", "MF", "DF", "GK")
)

team_needs <- team_needs %>%
  left_join(dim_to_pos, by = "dimension")

cat("Necesidades por equipo calculadas\n")
```

```{r presupuesto_equipos}
df_equipos <- estadisticas %>%
  filter(!is.na(market_value)) %>%
  group_by(Squad) %>%
  summarise(
    total_value = sum(market_value, na.rm = TRUE),
    n_players = n(),
    .groups = "drop"
  ) %>%
  arrange(desc(total_value)) %>%
  mutate(
    presupuesto_group = case_when(
      total_value >= quantile(total_value, 0.66) ~ "Top",
      total_value >= quantile(total_value, 0.33) ~ "Medio",
      TRUE ~ "Bajo"
    )
  )

rango_precios <- data.frame(
  group = c("Top", "Medio", "Bajo"),
  min_val = c(5e6, 1e6, 0.2e6),
  max_val = c(80e6, 15e6, 5e6)
)

cat("\nDistribución de equipos por presupuesto:\n")
print(table(df_equipos$presupuesto_group))
```

```{r recomendaciones_fichajes}
jugadores_disponibles <- df_chollos %>%
  filter(z_residual < -0.5) %>%
  select(Player, Squad, Pos, Age, rating_final, market_value, z_residual, categoria)

recomendaciones_lista <- list()

for(i in 1:nrow(team_needs)) {
  equipo <- team_needs$Squad[i]
  pos_necesaria <- team_needs$Pos_needed[i]
  dimension <- team_needs$dimension[i]
  need_score <- team_needs$need_score[i]
  
  presupuesto_info <- df_equipos %>% 
    filter(Squad == equipo) %>%
    left_join(rango_precios, by = c("presupuesto_group" = "group"))
  
  if(nrow(presupuesto_info) == 0) next
  
  min_val <- presupuesto_info$min_val[1]
  max_val <- presupuesto_info$max_val[1]
  presupuesto_group <- presupuesto_info$presupuesto_group[1]
  
  candidatos <- jugadores_disponibles %>%
    filter(
      Pos == pos_necesaria,
      market_value >= min_val,
      market_value <= max_val,
      Squad != equipo
    ) %>%
    arrange(z_residual) %>%
    head(3)
  
  if(nrow(candidatos) > 0) {
    candidatos$Squad_destino <- equipo
    candidatos$dimension <- dimension
    candidatos$need_score <- need_score
    candidatos$presupuesto_group <- presupuesto_group
    recomendaciones_lista[[i]] <- candidatos
  }
}

recomendaciones_final <- bind_rows(recomendaciones_lista)

if(nrow(recomendaciones_final) > 0) {
  recomendaciones_final <- recomendaciones_final %>%
    rename(Squad_origen = Squad, Squad = Squad_destino) %>%
    select(Squad, dimension, Player, Squad_origen, Pos, Age, rating_final, 
           market_value, z_residual, categoria, need_score, presupuesto_group)
  
  cat("\n=== RECOMENDACIONES DE FICHAJES ===\n")
  cat("Top 3 fichajes recomendados por equipo según necesidad\n\n")
  print(recomendaciones_final %>% 
        select(Squad, dimension, Player, Squad_origen, Pos, Age, rating_final, market_value, z_residual) %>%
        head(20))
} else {
  cat("\n=== NO SE GENERARON RECOMENDACIONES ===\n")
  cat("Revisa los umbrales de presupuesto o z_residual\n")
}
```

```{r ejemplo_recomendaciones}
if(exists("recomendaciones_final") && nrow(recomendaciones_final) > 0) {
  equipos_ejemplo <- sample(unique(recomendaciones_final$Squad), 
                            min(5, length(unique(recomendaciones_final$Squad))))
  
  cat("\n=== EJEMPLOS DE RECOMENDACIONES ===\n\n")
  for(equipo in equipos_ejemplo) {
    cat("\n", rep("=", 60), "\n", sep="")
    cat("EQUIPO:", equipo, "\n")
    
    necesidad <- team_needs %>% filter(Squad == equipo)
    cat("Necesidad principal:", necesidad$dimension, 
        "(score actual:", round(necesidad$need_score, 1), ")\n\n")
    
    fichas <- recomendaciones_final %>% filter(Squad == equipo)
    
    if(nrow(fichas) > 0) {
      cat("Fichajes recomendados:\n")
      for(i in 1:nrow(fichas)) {
        cat(sprintf("  %d. %s (de %s, %s, %d años) - Rating: %.1f - Valor: €%.1fM - Chollo: %.2f\n",
                    i, fichas$Player[i], fichas$Squad_origen[i], fichas$Pos[i], fichas$Age[i],
                    fichas$rating_final[i], fichas$market_value[i]/1e6, fichas$z_residual[i]))
      }
    }
  }
} else {
  cat("\n=== NO HAY RECOMENDACIONES PARA MOSTRAR ===\n")
}
```

# 10. Resumen y Conclusiones

```{r resumen_final}
cat("\n")
cat(rep("=", 70), "\n", sep="")
cat("               RESUMEN DEL ANÁLISIS\n")
cat(rep("=", 70), "\n\n", sep="")

cat("1. SISTEMA DE RATING\n")
cat("   - Basado en PCA específico por posición\n")
cat("   - Porteros: ajuste por regresión con calidad defensiva\n")
cat("   - Defensas: ajuste por regresión con calidad de mediocampo\n")
cat("   - MÉTODO: Residuales de regresión + bonus por contexto\n")
cat("   - Overall: 30% Attack + 30% Midfield + 30% Defense + 10% GK\n\n")

cat("2. TOP 5 EQUIPOS\n")
top5 <- team_scores %>% 
  arrange(desc(overall)) %>% 
  head(5) %>%
  select(Squad, Comp, overall, Attack, Midfield, Defense, Goalkeeping)
print(top5)

cat("\n3. MEJOR EQUIPO POR DIMENSIÓN\n")
for(dim in dims) {
  mejor <- team_scores %>% 
    arrange(desc(.data[[dim]])) %>% 
    slice(1) %>%
    pull(Squad)
  score <- team_scores %>% 
    arrange(desc(.data[[dim]])) %>% 
    slice(1) %>%
    pull(dim)
  cat(sprintf("   %s: %s (%.1f)\n", dim, mejor, score))
}

cat("\n4. CHOLLOS DETECTADOS\n")
cat("   Total de chollos:", sum(df_chollos$z_residual < -1.0), "\n")
cat("   Total sobrepagados:", sum(df_chollos$z_residual > 1.0), "\n")

cat("\n5. RECOMENDACIONES GENERADAS\n")
if(exists("recomendaciones_final") && nrow(recomendaciones_final) > 0) {
  cat("   Equipos con recomendaciones:", length(unique(recomendaciones_final$Squad)), "\n")
  cat("   Total de fichajes sugeridos:", nrow(recomendaciones_final), "\n")
} else {
  cat("   No se generaron recomendaciones (ajusta umbrales)\n")
}

cat("\n")
cat(rep("=", 70), "\n", sep="")
cat("                    FIN DEL ANÁLISIS\n")
cat(rep("=", 70), "\n", sep="")
```