---
title: "Análisis de mercado de jugadores — 5 grandes ligas (2024/2025)"
author: "Enrique Lahuerta y David Alcolea"
date: "`r format(Sys.time(), '%Y-%m-%d')`"
output:
  html_document:
  toc: true
  toc_depth: 3
  theme: flatly
  highlight: tango
---

```{r setup, include=FALSE}
knitr::opts_chunk$set(echo = TRUE, warning = FALSE, message = FALSE, fig.width = 8, fig.height = 5)
library(dplyr)
library(tidyr)
library(ggplot2)
library(viridis)
library(ggrepel)
library(ggpubr)
library(FactoMineR)
library(factoextra)
library(reshape2)
library(cowplot)
# Para tablas y tests
library(stats)
library(car)
library(nnet)
```

# Introducción

Este R Markdown está diseñado para ejecutar **todo el flujo** que propusiste:

1. **Parte I — Exploración y pruebas estadísticas** (visualización, t-test, ANOVA, Fisher, correlaciones, insights no obvios).
2. **Parte II — Sistema de rating por posición + detección de chollos** (PCA por posición para obtener pesos, normalización, rating 0-100, LM/GLM para chollos, análisis por club).

> Nota: Asume que tienes ya cargados los 3 CSVs en la misma carpeta `./data/` y que las columnas se llaman como en tu dataset original (`players_data-2024_2025.csv`, `players.csv`, `player_valuations.csv`). El script usa las tablas `estadisticas` y `valor_jugador_unique` tal como las definiste.

---

# Preparación de datos

```{r datos-prep}
# Cargar datos (ajusta rutas si hace falta)
estadisticas <- read.csv("./data/players_data-2024_2025.csv", stringsAsFactors = FALSE)
jugadores <- read.csv("./data/players.csv", stringsAsFactors = FALSE)
valor <- read.csv("./data/player_valuations.csv", stringsAsFactors = FALSE)

# Normalizar fecha y unir el último valor por player_id (ya hecho por ti, repetimos por reproducibilidad)
valor_jugador <- valor %>%
  # Asegurarnos que date es numérico
  mutate(date = as.numeric(sapply(strsplit(date, "-"), `[`, 1))) %>%
  # Unir con datos de jugadores
  merge(jugadores, by = "player_id", all.x = TRUE) %>%
  # Agrupar por jugador y quedarnos con el registro más reciente
  group_by(player_id) %>%
  # Ordenar por fecha descendente (más reciente primero)
  arrange(desc(date)) %>%
  # Tomar solo el primer registro de cada grupo (el más reciente)
  slice(1) %>%
  ungroup()

# Tomar la última fila por Player en estadisticas (ya lo hacías antes)
estadisticas <- estadisticas %>%
  group_by(Player) %>%
  arrange(desc(Rk), .by_group = TRUE) %>%
  slice_head(n = 1) %>%
  ungroup()

# Normalizar nombres para hacer el join (ya lo hiciste, lo reproducimos)
estadisticas <- estadisticas %>%
  mutate(name = tolower(iconv(Player, from = "UTF-8", to = "ASCII//TRANSLIT")))

valor_jugador_unique <- valor_jugador %>%
  mutate(name_clean = tolower(iconv(name, from = "UTF-8", to = "ASCII//TRANSLIT"))) %>%
  group_by(name_clean) %>%
  slice_max(market_value_in_eur.x, n = 1, with_ties = FALSE) %>%
  ungroup() %>%
  select(name_clean, market_value_in_eur.x)

estadisticas <- estadisticas %>%
  left_join(valor_jugador_unique, by = c("name" = "name_clean")) %>%
  rename(market_value = market_value_in_eur.x)

estadisticas <- estadisticas %>%
  mutate(Pos = trimws(sapply(strsplit(Pos, ","), `[`, 1))) %>%
  filter(!is.na(market_value) & market_value > 0) %>%
  arrange(desc(market_value))

# Mostrar resumen rápido
cat("Número total de futbolistas:", nrow(estadisticas), "\n")
cat("Posiciones principales: ", paste(unique(estadisticas$Pos), collapse=", "), "\n")
```


```{r pca_por_posicion}
# Función para realizar PCA por posición
realizar_pca_posicion <- function(datos, posicion, n_componentes = 5) {
  # Filtrar por posición
  datos_pos <- datos %>% filter(Pos == posicion)
  
  # Seleccionar variables según posición
  if(posicion == "FW") {
    # Estadísticas ofensivas completas
    vars_analisis <- c(
      "Gls", "Ast", "G.A", "G.PK", "PK", "PKatt", "xG", "npxG", "xAG", 
      "npxG.xAG", "PrgC", "G.A.PK", "Sh", "SoT", "SoT.", "Sh.90", 
      "SoT.90", "G.Sh", "G.SoT", "Dist", "FK", "G.xG", "np.G.xG",
      "GCA", "GCA90", "SCA", "SCA90", "PassLive", "PassDead", "TO",
      "Carries", "PrgDist", "PrgR", "Att.Pen", "CPA"
    )
  } else if(posicion == "MF") {
    # Estadísticas de mediocampo completas
    vars_analisis <- c(
      "Cmp", "Att", "Cmp.", "TotDist", "PrgDist", "xA", "KP", "PPA",
      "CrsPA", "PrgP", "TB", "Sw", "Crs", "Live", "Dead", "SCA", "SCA90",
      "PassLive", "PassDead", "Carries", "PrgC", "Succ", "Succ.", 
      "Mid.3rd", "Recov", "Int", "Tkl", "TklW", "Ast", "GCA", "GCA90"
    )
  } else if(posicion == "DF") {
    # Estadísticas defensivas completas
    vars_analisis <- c(
      "Tkl", "TklW", "Def.3rd", "Mid.3rd", "Att.3rd", "Tkl.", "Lost",
      "Blocks", "Int", "Clr", "Err", "Touches", "Def.Pen", "Won", "Won.",
      "Recov", "PrgP", "Cmp", "Att", "Cmp.", "TotDist", "PrgDist",
      "Blocks_stats_defense", "Pass", "Tkl.Int", "CrdY", "CrdR"
    )
  } else if(posicion == "GK") {
    # Estadísticas de portero completas
    vars_analisis <- c(
      "GA", "GA90", "SoTA", "Saves", "Save.", "CS", "CS.", "PKsv", "PKm",
      "PSxG", "PSxG.SoT", "PSxG...", "Cmp.", "Launch.", "AvgLen", "Opp",
      "Stp", "Stp.", "X.OPA", "X.OPA.90", "AvgDist"
    )
  }
  
  # Seleccionar solo variables numéricas disponibles y eliminar NAs
  vars_disponibles <- vars_analisis[vars_analisis %in% names(datos_pos)]
  datos_pca <- datos_pos[, vars_disponibles]
  datos_pca <- na.omit(datos_pca)
  
  # Convertir todas las variables a numéricas
  datos_pca <- datos_pca %>% 
    mutate_all(as.numeric)
  
  # Realizar PCA
  pca_result <- PCA(datos_pca, scale.unit = TRUE, ncp = n_componentes, graph = FALSE)
  
  return(list(
    pca = pca_result,
    variables = vars_disponibles,
    datos = datos_pca
  ))
}

# Realizar PCA para cada posición
posiciones <- c("FW", "MF", "DF", "GK")
pca_resultados <- lapply(posiciones, function(pos) {
  tryCatch({
    realizar_pca_posicion(estadisticas, pos)
  }, error = function(e) {
    cat("Error en posición", pos, ":", e$message, "\n")
    return(NULL)
  })
})
names(pca_resultados) <- posiciones
```

```{r visualizacion_conjunta}
# Crear dataframe para el gráfico conjunto
contribuciones_df <- data.frame()

for(pos in posiciones) {
  if(!is.null(pca_resultados[[pos]])) {
    # Obtener contribuciones del primer componente
    contrib <- data.frame(
      posicion = pos,
      variable = rownames(pca_resultados[[pos]]$pca$var$contrib),
      contribucion = pca_resultados[[pos]]$pca$var$contrib[,1]
    )
    
    # Ordenar y seleccionar top 10
    contrib <- contrib %>%
      arrange(desc(contribucion)) %>%
      slice_head(n = 10)
    
    contribuciones_df <- rbind(contribuciones_df, contrib)
  }
}

# Crear el gráfico conjunto
ggplot(contribuciones_df, aes(x = reorder(variable, contribucion), 
                             y = contribucion, 
                             fill = posicion)) +
  geom_bar(stat = "identity") +
  facet_wrap(~posicion, scales = "free_y") +
  coord_flip() +
  scale_fill_viridis_d() +
  theme_minimal() +
  labs(title = "Top 10 Variables más Importantes por Posición",
       subtitle = "Basado en contribuciones al primer componente principal",
       x = "Variables",
       y = "Contribución (%)",
       fill = "Posición") +
  theme(
    axis.text.y = element_text(size = 8),
    strip.text = element_text(size = 12, face = "bold"),
    plot.title = element_text(size = 14, face = "bold"),
    plot.subtitle = element_text(size = 10),
    legend.position = "bottom"
  )
```



```{r crear_rating_por_posicion, warning=FALSE, message=FALSE}
# Funciones auxiliares
calc_weights_from_pca <- function(pca_obj) {
  # contrib: variables x components (en %)
  contrib <- pca_obj$var$contrib
  eig <- pca_obj$eig
  ncomp <- ncol(contrib)
  # var proportion (convertir % a proporción)
  varprop <- eig[1:ncomp, 2] / 100
  # importancia = contrib %*% varprop  (si contrib en % -> resultado en %)
  imp <- as.numeric(contrib %*% varprop)
  imp[imp < 0] <- 0
  if(sum(imp) == 0) imp <- rep(1 / length(imp), length(imp))
  weights <- imp / sum(imp)
  names(weights) <- rownames(contrib)
  return(weights)
}

safe_numeric_convert <- function(df) {
  df %>% mutate(across(everything(), ~ {
    x <- as.character(.x)
    x <- trimws(x)
    x <- gsub("%", "", x)
    # intentar conversión directa; si falla, cambiar comas por puntos
    out <- suppressWarnings(as.numeric(x))
    if(all(is.na(out))) out <- suppressWarnings(as.numeric(gsub(",", ".", x)))
    out
  }))
}

# Construir ratings por posición
ratings_list <- list()
for(pos in posiciones) {
  pca_res <- pca_resultados[[pos]]
  if(is.null(pca_res)) next
  
  vars_used <- pca_res$variables
  # datos usados en PCA (para medias y sd)
  pca_data <- pca_res$datos
  # medias y sd usados para escalar
  col_means <- colMeans(pca_data, na.rm = TRUE)
  col_sds <- apply(pca_data, 2, sd, na.rm = TRUE)
  col_sds[col_sds == 0 | is.na(col_sds)] <- 1
  
  # pesos por variable a partir de PCA
  weights <- calc_weights_from_pca(pca_res$pca)
  # asegurar orden de pesos coincide con vars_used
  weights <- weights[vars_used]
  weights[is.na(weights)] <- 0
  if(sum(weights) <= 0) weights <- rep(1/length(weights), length(weights))
  weights <- weights / sum(weights)
  
  # datos de jugadores de esa posición (todos los jugadores en estadisticas)
  jugadores_pos <- estadisticas %>%
    filter(Pos == pos) %>%
    select(Player, Squad, all_of(vars_used))
  if(nrow(jugadores_pos) == 0) next
  
  # convertir columnas a numéricas de forma segura
  jugadores_num <- jugadores_pos %>%
    mutate(across(all_of(vars_used), as.character)) %>%
    mutate(across(all_of(vars_used), ~ gsub("%", "", .x))) %>%
    mutate(across(all_of(vars_used), ~ {
      v <- suppressWarnings(as.numeric(.x))
      if(all(is.na(v))) v <- suppressWarnings(as.numeric(gsub(",", ".", .x)))
      v
    }))
  
  # imputar NA con la media usada en PCA (valor neutro)
  for(v in vars_used) {
    if(!v %in% names(jugadores_num)) next
    jugadores_num[[v]] <- as.numeric(jugadores_num[[v]])
    na_idx <- is.na(jugadores_num[[v]])
    if(any(na_idx)) jugadores_num[[v]][na_idx] <- col_means[v]
  }
  
  # escalar usando medias/sds de PCA
  scaled_mat <- sweep(as.matrix(jugadores_num[vars_used]), 2, col_means[vars_used], "-")
  scaled_mat <- sweep(scaled_mat, 2, col_sds[vars_used], "/")
  
  # score crudo = producto punto entre scaled vars y pesos
  score_raw <- as.numeric(scaled_mat %*% as.numeric(weights))
  
  # normalizar 0-100 por posición (min-max)
  if(length(score_raw) == 0) next
  if(max(score_raw) == min(score_raw)) {
    rating_0_100 <- rep(50, length(score_raw))
  } else {
    rating_0_100 <- 100 * (score_raw - min(score_raw)) / (max(score_raw) - min(score_raw))
  }
  
  ratings_df <- jugadores_pos %>%
    select(Player, Squad) %>%
    mutate(
      pos = pos,
      score_raw = score_raw,
      rating_pca = rating_0_100
    )
  
  # guardar pesos para referencia
  attr(ratings_df, "weights") <- weights
  ratings_list[[pos]] <- ratings_df
}

ratings_all <- bind_rows(ratings_list)

# Añadir rating al dataframe estadisticas (columna rating_pca_pos)
estadisticas <- estadisticas %>%
  left_join(ratings_all %>% select(Player, pos, rating_pca),
            by = c("Player" = "Player")) %>%
  mutate(rating_pca = ifelse(Pos == pos, rating_pca, rating_pca)) # mantener NA si no coincide

# Mostrar resumen y ejemplo
cat("Ratings calculados por posición (0-100). Ejemplo top 5 por posición:\n")
print(ratings_all %>% group_by(pos) %>% slice_max(rating_pca, n = 5) %>% arrange(pos, desc(rating_pca)))
```

```{r plot_top_players, fig.width=10, fig.height=7}
library(dplyr); library(ggplot2); library(viridis)

TOP_N_PER_POS <- 10

# Tomar top N por posición desde ratings_all
top_players <- ratings_all %>%
  filter(!is.na(rating_pca)) %>%
  group_by(pos) %>%
  slice_max(rating_pca, n = TOP_N_PER_POS, with_ties = FALSE) %>%
  arrange(pos, desc(rating_pca)) %>%
  group_by(pos) %>%
  mutate(Player = factor(Player, levels = unique(Player))) %>%
  ungroup()

# Comprobar que hay datos
if(nrow(top_players) == 0) {
  stop("ratings_all vacío o no hay ratings. Revisa que ratings_all exista y contenga rating_pca.")
}

# Gráfico: barras horizontales con nombres y valor numérico
ggplot(top_players, aes(x = rating_pca, y = Player, fill = rating_pca)) +
  geom_col(width = 0.7, show.legend = FALSE) +
  geom_text(aes(label = sprintf("%.1f", rating_pca)), hjust = -0.1, size = 3, color = "black") +
  facet_wrap(~pos, scales = "free_y", ncol = 2) +
  scale_fill_viridis_c(option = "D", begin = 0.2, end = 0.85) +
  coord_cartesian(xlim = c(0, 105)) +
  labs(title = "Top jugadores por posición — Rating PCA (0–100)",
       subtitle = paste0("Top ", TOP_N_PER_POS, " jugadores por posición"),
       x = "Rating (0-100)",
       y = "") +
  theme_minimal(base_size = 11) +
  theme(
    strip.text = element_text(size = 12, face = "bold"),
    axis.text.y = element_text(size = 9),
    plot.title = element_text(size = 14, face = "bold"),
    plot.subtitle = element_text(size = 10)
  )
```















```{r equipo_score_posiciones_radar_allteams, warning=FALSE, message=FALSE, fig.width=14, fig.height=10}
library(dplyr); library(tidyr); library(ggplot2); library(viridis)

# Requiere ratings_all y estadisticas
if(!exists("ratings_all")) stop("ratings_all no encontrado. Ejecuta el chunk de ratings antes.")
if(!"Squad" %in% names(estadisticas)) stop("estadisticas debe contener la columna Squad")

# Criterio de titular (medianas)
min_starts <- median(estadisticas$Starts, na.rm = TRUE)
min_min <- median(estadisticas$Min, na.rm = TRUE)

# Unir ratings con minutes/starts y squad robustamente
stat_sel <- estadisticas %>% select(Player, Squad_stat = Squad, Starts, Min, Comp)
ratings_with_play <- ratings_all %>% left_join(stat_sel, by = "Player")
if("Squad" %in% colnames(ratings_with_play)) {
  ratings_with_play <- ratings_with_play %>% mutate(Squad = coalesce(Squad, Squad_stat))
} else ratings_with_play <- ratings_with_play %>% rename(Squad = Squad_stat)

# Map positions to dimensions
pos_map <- c(FW = "Attack", MF = "Midfield", DF = "Defense", GK = "Goalkeeping")

team_pos_scores <- ratings_with_play %>%
  mutate(is_starter = (!is.na(Starts) & Starts >= min_starts) |
                     (!is.na(Min) & Min >= min_min)) %>%
  group_by(Squad, pos) %>%
  summarise(
    n_starters = sum(is_starter & !is.na(rating_pca)),
    mean_starters = ifelse(n_starters > 0,
                           mean(rating_pca[is_starter & !is.na(rating_pca)], na.rm = TRUE),
                           NA_real_),
    mean_all = mean(rating_pca, na.rm = TRUE),
    .groups = "drop"
  ) %>%
  mutate(mean_used = ifelse(!is.na(mean_starters), mean_starters, mean_all),
         dimension = pos_map[pos]) %>%
  filter(!is.na(dimension)) %>%
  select(Squad, dimension, mean_used)

# pivot wide and ensure all dims exist
dims <- c("Attack","Midfield","Defense","Goalkeeping")
team_scores_wide <- team_pos_scores %>%
  pivot_wider(names_from = dimension, values_from = mean_used)

for(d in dims) if(!d %in% names(team_scores_wide)) team_scores_wide[[d]] <- NA_real_

# add league (Comp) — most common Comp per squad in estadisticas
team_league <- estadisticas %>%
  group_by(Squad) %>%
  summarise(Comp = names(sort(table(Comp), decreasing = TRUE))[1], .groups = "drop")

team_scores_wide <- team_scores_wide %>%
  left_join(team_league, by = "Squad") %>%
  # fill missing dimension with global pos mean
  mutate(
    Attack = ifelse(is.na(Attack), mean(ratings_all$rating_pca[ratings_all$pos=="FW"], na.rm=TRUE), Attack),
    Midfield = ifelse(is.na(Midfield), mean(ratings_all$rating_pca[ratings_all$pos=="MF"], na.rm=TRUE), Midfield),
    Defense = ifelse(is.na(Defense), mean(ratings_all$rating_pca[ratings_all$pos=="DF"], na.rm=TRUE), Defense),
    Goalkeeping = ifelse(is.na(Goalkeeping), mean(ratings_all$rating_pca[ratings_all$pos=="GK"], na.rm=TRUE), Goalkeeping)
  ) %>%
  # Overall con peso reducido para GK (10% vs 30% cada para Attack/Midfield/Defense)
    mutate(overall = Attack * 0.3 + Midfield * 0.3 + Defense * 0.3 + Goalkeeping * 0.1)

# order teams by league and overall (desc)
team_scores_wide <- team_scores_wide %>%
  arrange(Comp, desc(overall))

# Preparar datos para radar chart
radar_df <- team_scores_wide %>%
  select(Squad, Comp, all_of(dims), overall) %>%
  pivot_longer(cols = all_of(dims), names_to = "dimension", values_to = "score")

# Calcular ángulos para las 4 dimensiones
angles <- seq(0, 2*pi, length.out = length(dims) + 1)[1:length(dims)]
dim_angles <- data.frame(
  dimension = dims,
  angle = angles,
  x_pos = cos(angles),
  y_pos = sin(angles)
)

# Unir ángulos con datos
radar_df <- radar_df %>%
  left_join(dim_angles, by = "dimension") %>%
  # Normalizar scores a coordenadas polares
  mutate(
    x = (score/100) * x_pos,
    y = (score/100) * y_pos
  )

# Crear etiquetas en el borde exterior
label_df <- dim_angles %>%
  mutate(
    x_label = 1.2 * x_pos,
    y_label = 1.2 * y_pos
  )

# Círculos de referencia para todas las facetas
reference_circles <- data.frame(
  x = rep(c(0.25, 0.5, 0.75, 1.0), each = length(dims)) * rep(dim_angles$x_pos, 4),
  y = rep(c(0.25, 0.5, 0.75, 1.0), each = length(dims)) * rep(dim_angles$y_pos, 4),
  level = rep(c(25, 50, 75, 100), each = length(dims))
)

# Filtrar top 20 equipos por overall
top20_teams <- team_scores_wide %>%
  arrange(desc(overall)) %>%
  slice(1:10) %>%
  pull(Squad)

radar_df_top20 <- radar_df %>%
  filter(Squad %in% top20_teams) %>%
  mutate(Squad = factor(Squad, levels = top20_teams))

# Gráfico radar con top 20 equipos superpuestos
ggplot(radar_df_top20, aes(group = Squad)) +
  # Círculos de referencia más sutiles
  geom_polygon(data = reference_circles, 
               aes(x = x, y = y, group = level), 
               fill = NA, color = "grey90", linetype = "dotted", 
               alpha = 0.5, size = 0.3, inherit.aes = FALSE) +
  # Ejes desde el centro más finos
  geom_segment(data = dim_angles, 
               aes(x = 0, y = 0, xend = x_pos, yend = y_pos),
               color = "grey70", size = 0.3, inherit.aes = FALSE) +
  # Polígonos de equipos sin relleno, solo bordes
  geom_polygon(aes(x = x, y = y, color = Squad), 
               fill = NA, size = 0.6, alpha = 0.3) +
  # Puntos más pequeños y sin transparencia
  geom_point(aes(x = x, y = y, color = Squad), size = 1.5, alpha = 1) +
  # Etiquetas de dimensiones
  geom_text(data = label_df, 
            aes(x = x_label, y = y_label, label = dimension),
            size = 5, fontface = "bold", inherit.aes = FALSE) +
  coord_equal() +
  scale_color_viridis_d(option = "turbo", end = 0.95) +
  labs(title = "Top 20 Equipos: Perfil Radar por Dimensión",
       subtitle = "Attack (30%) / Midfield (30%) / Defense (30%) / Goalkeeping (10%)",
       color = "Equipo") +
  theme_void(base_size = 12) +
  theme(
    legend.position = "right",
    legend.text = element_text(size = 9),
    legend.key.size = unit(0.5, "cm"),
    plot.title = element_text(size = 18, face = "bold", hjust = 0.5),
    plot.subtitle = element_text(size = 12, hjust = 0.5, margin = margin(b = 15)),
    plot.background = element_rect(fill = "white", color = NA)
  )
```













```{r equipo_score_posiciones_heatmap_allteams, warning=FALSE, message=FALSE, fig.width=12, fig.height=10}
library(dplyr); library(tidyr); library(ggplot2); library(viridis)

# Requiere ratings_all y estadisticas
if(!exists("ratings_all")) stop("ratings_all no encontrado. Ejecuta el chunk de ratings antes.")
if(!"Squad" %in% names(estadisticas)) stop("estadisticas debe contener la columna Squad")

# Criterio de titular (medianas)
min_starts <- median(estadisticas$Starts, na.rm = TRUE)
min_min <- median(estadisticas$Min, na.rm = TRUE)

# Unir ratings con minutes/starts y squad robustamente
stat_sel <- estadisticas %>% select(Player, Squad_stat = Squad, Starts, Min, Comp)
ratings_with_play <- ratings_all %>% left_join(stat_sel, by = "Player")
if("Squad" %in% colnames(ratings_with_play)) {
  ratings_with_play <- ratings_with_play %>% mutate(Squad = coalesce(Squad, Squad_stat))
} else ratings_with_play <- ratings_with_play %>% rename(Squad = Squad_stat)

# Map positions to dimensions
pos_map <- c(FW = "Attack", MF = "Midfield", DF = "Defense", GK = "Goalkeeping")

team_pos_scores <- ratings_with_play %>%
  mutate(is_starter = (!is.na(Starts) & Starts >= min_starts) |
                     (!is.na(Min) & Min >= min_min)) %>%
  group_by(Squad, pos) %>%
  summarise(
    n_starters = sum(is_starter & !is.na(rating_pca)),
    mean_starters = ifelse(n_starters > 0,
                           mean(rating_pca[is_starter & !is.na(rating_pca)], na.rm = TRUE),
                           NA_real_),
    mean_all = mean(rating_pca, na.rm = TRUE),
    .groups = "drop"
  ) %>%
  mutate(mean_used = ifelse(!is.na(mean_starters), mean_starters, mean_all),
         dimension = pos_map[pos]) %>%
  filter(!is.na(dimension)) %>%
  select(Squad, dimension, mean_used)

# pivot wide and ensure all dims exist
dims <- c("Attack","Midfield","Defense","Goalkeeping")
team_scores_wide <- team_pos_scores %>%
  pivot_wider(names_from = dimension, values_from = mean_used)

for(d in dims) if(!d %in% names(team_scores_wide)) team_scores_wide[[d]] <- NA_real_

# add league (Comp) — most common Comp per squad in estadisticas
team_league <- estadisticas %>%
  group_by(Squad) %>%
  summarise(Comp = names(sort(table(Comp), decreasing = TRUE))[1], .groups = "drop")

team_scores_wide <- team_scores_wide %>%
  left_join(team_league, by = "Squad") %>%
  # fill missing dimension with global pos mean
  mutate(
    Attack = ifelse(is.na(Attack), mean(ratings_all$rating_pca[ratings_all$pos=="FW"], na.rm=TRUE), Attack),
    Midfield = ifelse(is.na(Midfield), mean(ratings_all$rating_pca[ratings_all$pos=="MF"], na.rm=TRUE), Midfield),
    Defense = ifelse(is.na(Defense), mean(ratings_all$rating_pca[ratings_all$pos=="DF"], na.rm=TRUE), Defense),
    Goalkeeping = ifelse(is.na(Goalkeeping), mean(ratings_all$rating_pca[ratings_all$pos=="GK"], na.rm=TRUE), Goalkeeping)
  ) %>%
  mutate(overall = rowMeans(select(., all_of(dims)), na.rm = TRUE))

# order teams by league and overall (desc)
team_scores_wide <- team_scores_wide %>%
  arrange(Comp, desc(overall))

# long format for heatmap
heat_df <- team_scores_wide %>%
  select(Squad, Comp, all_of(dims), overall) %>%
  pivot_longer(cols = all_of(dims), names_to = "dimension", values_to = "score") %>%
  # order squads per league by overall
  group_by(Comp) %>%
  mutate(Squad = factor(Squad, levels = unique(Squad))) %>%
  ungroup()

# Heatmap: facet by league, teams ordered by overall within league
ggplot(heat_df, aes(x = dimension, y = Squad, fill = score)) +
  geom_tile(color = "white") +
  scale_fill_viridis_c(option = "D", limits = c(0,100), na.value = "grey90") +
  facet_wrap(~Comp, scales = "free_y", ncol = 1) +
  labs(title = "Perfil por equipo: Attack / Midfield / Defense / Goalkeeping",
       subtitle = "Medias (titulares cuando hay) de rating PCA por posición — equipos ordenados por liga y overall",
       x = "", y = "Equipo", fill = "Rating (0-100)") +
  theme_minimal(base_size = 11) +
  theme(axis.text.x = element_text(angle = 45, hjust = 1),
        strip.text = element_text(face = "bold"),
        legend.position = "bottom")

# Additionally, optional overall bar chart ordered and colored by league (uncomment to plot)
# ggplot(team_scores_wide, aes(x = reorder(Squad, overall), y = overall, fill = Comp)) +
#   geom_col() + coord_flip() +
#   scale_fill_viridis_d() +
#   labs(title = "Overall rating por equipo (media de las 4 dimensiones)", x = "", y = "Overall (0-100)") +
#   theme_minimal()
```




```{r plot_mejores_equipos_por_posicion, fig.width=12, fig.height=9, warning=FALSE, message=FALSE}
library(dplyr); library(tidyr); library(ggplot2); library(viridis); library(forcats)

TOP_N_PER_POS <- 12
csv_path <- "./data/team_scores_ordered.csv"

team_scores <- read.csv(csv_path, stringsAsFactors = FALSE)

dims <- c("Attack","Midfield","Defense","Goalkeeping")
long <- team_scores %>%
  select(Squad, Comp, all_of(dims), overall) %>%
  pivot_longer(cols = all_of(dims), names_to = "dimension", values_to = "score") %>%
  mutate(dimension = factor(dimension, levels = dims))

# Top N por dimensión
top_by_dim <- long %>%
  group_by(dimension) %>%
  slice_max(score, n = TOP_N_PER_POS, with_ties = FALSE) %>%
  ungroup() %>%
  # ordenar desc por score y crear factor Squad con niveles de menor a mayor
  group_by(dimension) %>%
  arrange(desc(score)) %>%
  mutate(Squad = factor(Squad, levels = rev(unique(Squad)))) %>%
  ungroup() %>%
  # colocar labels dentro si score alto (>=50), fuera a la derecha si bajo
  mutate(
    label_col = ifelse(score >= 50, "white", "black"),
    label_x = ifelse(score >= 50, pmax(score - 3, 0), pmin(score + 3, 100)),
    label_hjust = ifelse(score >= 50, 1, 0)
  )

# Plot: barras horizontales faceteadas (2 columnas)
ggplot(top_by_dim, aes(x = score, y = Squad, fill = Comp)) +
  geom_col(width = 0.7, show.legend = TRUE) +
  geom_text(aes(x = label_x, label = sprintf("%.1f", score), color = label_col),
            size = 3, hjust = top_by_dim$label_hjust, show.legend = FALSE) +
  facet_wrap(~dimension, ncol = 2, scales = "free_y") +
  scale_fill_viridis_d(option = "D") +
  scale_color_identity() +
  coord_cartesian(xlim = c(0, 100)) +
  labs(title = "Top equipos por dimensión (Attack / Midfield / Defense / Goalkeeping)",
       subtitle = paste0("Top ", TOP_N_PER_POS, " equipos por cada dimensión — barras horizontales coloreadas por liga"),
       x = "Rating (0-100)",
       y = NULL,
       fill = "Liga") +
  theme_minimal(base_size = 12) +
  theme(
    strip.text = element_text(size = 12, face = "bold"),
    axis.text.y = element_text(size = 9),
    legend.position = "bottom"
  )
```



```{r}
library(dplyr)
library(ggplot2)

# Seleccionar top chollos y top caros por posición
highlight <- df_chollos %>%
  group_by(Pos) %>%
  slice_min(z_residual, n = 5) %>%   # top 5 chollos por posición
  bind_rows(
    df_chollos %>% group_by(Pos) %>% slice_max(z_residual, n = 5)  # top 5 caros por posición
  ) %>%
  ungroup()

# Generar línea de predicción por posición
pred_lines <- df_chollos %>%
  group_by(Pos) %>%
  summarize(
    rating_seq = list(seq(min(rating_pca), max(rating_pca), length.out = 100)),
    .groups = "drop"
  ) %>%
  tidyr::unnest(cols = c(rating_seq)) %>%
  rowwise() %>%
  mutate(predicted_value = exp(predict(modelo_valor, newdata = data.frame(rating_pca=rating_seq, Pos=Pos)))) %>%
  ungroup()

# Gráfico
ggplot(df_chollos, aes(x = rating_pca, y = market_value)) +
  geom_point(alpha = 0.3, color = "grey40") +
  geom_line(data = pred_lines, aes(x = rating_seq, y = predicted_value, color = Pos), size = 1) +
  geom_point(data = highlight, aes(color = Pos), size = 3) +
  geom_text(data = highlight, aes(label = Player), vjust = -0.5, size = 3) +
  scale_y_log10() +
  facet_wrap(~Pos, scales = "free_y") +
  labs(
    title = "Detección de chollos y sobrepagados por posición",
    x = "Rating PCA (0-100)",
    y = "Market value (log scale)",
    color = "Posición"
  ) +
  theme_minimal(base_size = 12) +
  theme(
    strip.text = element_text(face = "bold", size = 11),
    axis.text = element_text(size = 9),
    legend.position = "bottom"
  )

```


```{r}
library(dplyr)
library(ggplot2)
library(ggrepel)
library(viridis)

# Filtrar jugadores con datos necesarios
df_chollos <- estadisticas %>%
  filter(!is.na(rating_pca) & !is.na(market_value) & !is.na(Age)) %>%
  mutate(
    log_value = log(market_value)
  )

# Función para generar gráfica por posición
graficar_chollos_pos <- function(df, pos, z_thresh = -1.5) {
  df_pos <- df %>% filter(Pos == pos)
  
  # Modelo lineal: log(price) ~ rating + inverso de la edad (los jóvenes pesan más)
  modelo <- lm(log_value ~ rating_pca + I(20/Age), data = df_pos)
  
  # Residuales estandarizados
  df_pos <- df_pos %>%
    mutate(
      residual = log_value - predict(modelo),
      z_residual = scale(residual)
    )
  
  # Definir chollos extremos
  df_pos <- df_pos %>%
    mutate(
      es_chollo = ifelse(z_residual < z_thresh, TRUE, FALSE)
    )
  
  # Gráfico
  ggplot(df_pos, aes(x = rating_pca, y = residual)) +
    geom_point(aes(color = es_chollo), alpha = 0.4, size = 1) +
    geom_hline(yintercept = 0, linetype = "dashed", color = "black") +
    geom_text_repel(
      data = df_pos %>% filter(es_chollo),
      aes(label = Player),
      size = 3,
      max.overlaps = 10
    ) +
    scale_color_manual(values = c("FALSE" = "grey60", "TRUE" = "red")) +
    labs(
      title = paste("Chollos extremos —", pos),
      subtitle = "Residuals de log(Market Value) vs rating PCA (considerando edad)",
      x = "Rating PCA (0-100)",
      y = "Residual (log valor - esperado)",
      color = "Chollo extremo"
    ) +
    theme_minimal(base_size = 12) +
    theme(
      legend.position = "bottom",
      strip.text = element_text(face = "bold")
    )
}

# Generar gráfico para una posición (ejemplo: FW)
graficar_chollos_pos(df_chollos, "FW")

# Si quieres generar uno por cada posición, puedes hacer:
# lapply(unique(df_chollos$Pos), function(p) graficar_chollos_pos(df_chollos, p))

```





```{r}
library(dplyr)

# ------------------------------
# 1️⃣ Preparar datos de jugadores
# ------------------------------
df <- estadisticas %>%
  filter(!is.na(rating_pca) & !is.na(market_value) & !is.na(Age)) %>%
  mutate(log_value = log(market_value))

# ------------------------------
# 2️⃣ Presupuesto de equipos
# ------------------------------
df_equipos <- df %>%
  group_by(Squad) %>%
  summarise(total_value = sum(market_value, na.rm = TRUE)) %>%
  arrange(desc(total_value)) %>%
  mutate(
    presupuesto_group = case_when(
      total_value >= quantile(total_value, 0.66) ~ "Top",
      total_value >= quantile(total_value, 0.33) ~ "Meh",
      TRUE ~ "Bajo"
    )
  )

# ------------------------------
# 3️⃣ Rangos de precios por grupo
# ------------------------------
rango_precios <- data.frame(
  group = c("Top", "Meh", "Bajo"),
  min_val = c(5e6, 1e6, 0.2e6),
  max_val = c(80e6, 15e6, 5e6)
)

# ------------------------------
# 4️⃣ Necesidad principal de cada equipo
# ------------------------------
team_needs <- team_scores %>%
  pivot_longer(cols = c("Attack","Midfield","Defense","Goalkeeping"),
               names_to = "Need", values_to = "score") %>%
  group_by(Squad) %>%
  slice_min(score, n = 1, with_ties = FALSE) %>%
  ungroup() %>%
  select(Squad, Need)

# ------------------------------
# 5️⃣ Filtrar jugadores según presupuesto y necesidad
# ------------------------------
df_chollos <- df %>%
  inner_join(df_equipos %>% select(Squad, presupuesto_group), by = "Squad") %>%
  inner_join(rango_precios, by = c("presupuesto_group" = "group")) %>%
  inner_join(team_needs, by = "Squad") %>%
  filter(market_value >= min_val & market_value <= max_val) %>%
  mutate(
    # Residual ponderando jóvenes: cuanto más negativo, mejor chollo
    residual = log_value - rating_pca - I(20 / Age)
  )

# ------------------------------
# 6️⃣ Mejor chollo por equipo y necesidad
# ------------------------------
df_mejor_chollo <- df_chollos %>%
  group_by(Squad, Need) %>%
  slice_min(residual, n = 1, with_ties = FALSE) %>%
  ungroup() %>%
  select(Squad, Need, Player, Pos, market_value, rating_pca, residual) %>%
  arrange(Squad, Need)

# ------------------------------
# 7️⃣ Mostrar tabla final
# ------------------------------
df_mejor_chollo
```