---
title: "Análisis de mercado de jugadores — 5 grandes ligas (2024/2025)"
author: "Enrique Lahuerta y David Alcolea"
date: "`r format(Sys.time(), '%Y-%m-%d')`"
output:
  html_document:
  toc: true
  toc_depth: 3
  theme: flatly
  highlight: tango
---

```{r setup, include=FALSE}
knitr::opts_chunk$set(echo = TRUE, warning = FALSE, message = FALSE, fig.width = 8, fig.height = 5)
library(dplyr)
library(tidyr)
library(ggplot2)
library(viridis)
library(ggrepel)
library(ggpubr)
library(FactoMineR)
library(factoextra)
library(reshape2)
library(cowplot)
# Para tablas y tests
library(stats)
library(car)
library(nnet)
```

# Introducción

Este R Markdown está diseñado para ejecutar **todo el flujo** que propusiste:

1. **Parte I — Exploración y pruebas estadísticas** (visualización, t-test, ANOVA, Fisher, correlaciones, insights no obvios).
2. **Parte II — Sistema de rating por posición + detección de chollos** (PCA por posición para obtener pesos, normalización, rating 0-100, LM/GLM para chollos, análisis por club).

> Nota: Asume que tienes ya cargados los 3 CSVs en la misma carpeta `./data/` y que las columnas se llaman como en tu dataset original (`players_data-2024_2025.csv`, `players.csv`, `player_valuations.csv`). El script usa las tablas `estadisticas` y `valor_jugador_unique` tal como las definiste.

---

# Preparación de datos

```{r datos-prep}
# Cargar datos (ajusta rutas si hace falta)
estadisticas <- read.csv("./data/players_data-2024_2025.csv", stringsAsFactors = FALSE)
jugadores <- read.csv("./data/players.csv", stringsAsFactors = FALSE)
valor <- read.csv("./data/player_valuations.csv", stringsAsFactors = FALSE)

# Normalizar fecha y unir el último valor por player_id (ya hecho por ti, repetimos por reproducibilidad)
valor$date <- as.numeric(sapply(strsplit(valor$date, "-"), `[`, 1))
valor_jugador <- merge(valor, jugadores, by = "player_id", all.x = TRUE)
valor_jugador <- valor_jugador %>%
  group_by(player_id) %>%
  arrange(desc(date), .by_group = TRUE) %>%
  slice_head(n = 1) %>%
  ungroup()

# Tomar la última fila por Player en estadisticas (ya lo hacías antes)
estadisticas <- estadisticas %>%
  group_by(Player) %>%
  arrange(desc(Rk), .by_group = TRUE) %>%
  slice_head(n = 1) %>%
  ungroup()

# Normalizar nombres para hacer el join (ya lo hiciste, lo reproducimos)
estadisticas <- estadisticas %>%
  mutate(name = tolower(iconv(Player, from = "UTF-8", to = "ASCII//TRANSLIT")))

valor_jugador_unique <- valor_jugador %>%
  mutate(name_clean = tolower(iconv(name, from = "UTF-8", to = "ASCII//TRANSLIT"))) %>%
  group_by(name_clean) %>%
  slice_max(market_value_in_eur.x, n = 1, with_ties = FALSE) %>%
  ungroup() %>%
  select(name_clean, market_value_in_eur.x)

estadisticas <- estadisticas %>%
  left_join(valor_jugador_unique, by = c("name" = "name_clean")) %>%
  rename(market_value = market_value_in_eur.x)

estadisticas <- estadisticas %>%
  mutate(Pos = trimws(sapply(strsplit(Pos, ","), `[`, 1))) %>%
  filter(!is.na(market_value) & market_value > 0) %>%
  arrange(desc(market_value))

# Mostrar resumen rápido
cat("Número total de futbolistas:", nrow(estadisticas), "\n")
cat("Posiciones principales: ", paste(unique(estadisticas$Pos), collapse=", "), "\n")
```

---

# Parte I — Exploración, visualización y tests

> **Objetivo:** entender la estructura de los datos y responder preguntas no triviales que ayuden a construir el posterior rating y detección de chollos.

## 1. Descripción general y visualizaciones rápidas

```{r distribuciones}
# Variables ejemplo a inspeccionar
vars_ex <- c("Gls","Ast","KP","Carries","Recov","Tkl","Int","xG","xA","market_value")
# Histogramas rápidos (si existen)
for(v in vars_ex){
  if(v %in% names(estadisticas)){
    p <- ggplot(estadisticas, aes_string(x=v)) +
      geom_histogram(bins=40, fill="#2c7fb8", color="white") +
      theme_minimal() +
      labs(title=paste("Distribución de", v))
    print(p)
  }
}

# Boxplot de market_value por Pos_main
if("market_value" %in% names(estadisticas)){
  ggplot(estadisticas %>% filter(!is.na(market_value)),
         aes(x=Comp, y=market_value, fill=Comp)) +
    geom_boxplot() +
    theme_minimal() +
    scale_y_continuous(labels = scales::dollar_format()) +
    labs(title = "Market value por liga")
}
```

## 2. Preguntas estadísticas exploratorias (t-test, ANOVA, Fisher, chi2, correlación)

A continuación están las preguntas que proponemos (no obvias) y el código para ejecutarlas. Cada bloque incluye un gráfico representativo.

### Pregunta 1 — t-test (KP: MF vs FW)

**Pregunta:** ¿Los `MF` (centrocampistas) difieren en `KP` respecto a los `FW` (delanteros)? Esto ayuda a ponderar creatividad para ratings por posición.

```{r ttest-kp-mf-fw}
# Preparar: separar filas por Pos si vienen combinadas
estad_sep <- estadisticas %>% tidyr::separate_rows(Pos, sep = ",")

tdata <- estad_sep %>% filter(Pos %in% c("MF","FW"), !is.na(KP))
table(tdata$Pos)

if(length(unique(tdata$Pos))==2){
  t_res <- t.test(KP ~ Pos, data = tdata)
  print(t_res)
} else {
  cat('No hay dos grupos distintos con datos suficientes para KP.\n')
}

# Gráfico
if(nrow(tdata)>0){
  p <- ggplot(tdata, aes(x=Pos, y=KP, fill=Pos)) +
    geom_violin(alpha=0.6) + geom_jitter(width=0.15, alpha=0.4) +
    stat_summary(fun=mean, geom="point", shape=23, size=3, fill="white") +
    theme_minimal() + labs(title="KP: MF vs FW")
  print(p)
}
```

### Pregunta 2 — ANOVA (market_value: DF vs MF vs FW)

**Pregunta:** ¿El `market_value` difiere entre defensas, centrocampistas y delanteros? Esto nos dice si el mercado valora diferente cada rol.

```{r anova-market-pos}
anova_data <- estadisticas %>% filter(Pos %in% c("DF","MF","FW","GK"), !is.na(market_value))
if(nrow(anova_data)>0){
  anova_res <- aov(market_value ~ Pos, data = anova_data)
  print(summary(anova_res))
  # Tukey
  print(TukeyHSD(anova_res))
  # Gráfico
  p_anova <- ggplot(anova_data, aes(x=Pos, y=market_value, fill=Pos)) +
    geom_boxplot() + theme_minimal() +
    scale_y_continuous(labels = scales::dollar_format()) +
    labs(title = "Market value: DF vs MF vs FW vs GK")
  print(p_anova)
} else cat("No hay datos para ANOVA de market_value por posición.\n")
```

### Pregunta 3 — Fisher exact test (Titularidad vs Liga)

**Pregunta:** ¿La probabilidad de ser titular (`Starts>20`) depende de la liga? (Fisher/chi2 según tamaño)

```{r fisher-titular}
estadisticas <- estadisticas %>% mutate(Titular = ifelse(Starts>15, "Sí", "No"))
tabla <- table(estadisticas$Titular, estadisticas$Comp)
print(tabla)
# Si la tabla es grande use chi-sq, si pequeña use fisher
if(min(dim(tabla))>1){
  if(any(tabla < 5)){
    print(fisher.test(tabla))
  } else {
    print(chisq.test(tabla))
  }
}

# Heatmap de la tabla
df_tab <- as.data.frame(tabla)
colnames(df_tab) <- c("Titular","Comp","Freq")
ggplot(df_tab, aes(x=Comp, y=Titular, fill=Freq)) + geom_tile() + geom_text(aes(label=Freq)) +
  scale_fill_viridis_c() + theme_minimal() + labs(title="Titularidad por liga")
```

### Pregunta 4 — Correlación xG vs Gls (FW)

**Pregunta:** ¿Cuán fuerte es la relación entre `xG` y `Gls` en delanteros? Nos da idea de eficiencia en finalización.

```{r corr-xg-gls}
cor_data <- estadisticas %>% filter(grepl("FW", Pos), !is.na(xG), !is.na(Gls))
if(nrow(cor_data)>10){
  cor_res <- cor.test(cor_data$xG, cor_data$Gls, method = 'pearson')
  print(cor_res)
  ggplot(cor_data, aes(x=xG, y=Gls)) + geom_point(aes(size=market_value, color=market_value), alpha=0.7) +
    scale_color_viridis(option="plasma") + geom_smooth(method='lm', color='red') + theme_minimal() +
    labs(title='xG vs Gls (delanteros)', color='Market Value', size='Market Value')
} else cat('Pocos delanteros con xG y Gls para correlación.\n')
```
## Correlación entre Edad y Valor de Mercado

Queremos evaluar si existe una relación entre la edad de los jugadores y su valor de mercado. Esto puede dar insights sobre si los jugadores jóvenes se valoran más por potencial o si los jugadores más experimentados aún mantienen altos valores.

```{r correlacion-edad-valor, message=FALSE, warning=FALSE}
# Filtrar solo jugadores con edad y market_value
edad_valor <- estadisticas %>%
  filter(!is.na(Age), !is.na(market_value))

# Calcular correlación de Pearson
cor_edad_valor <- cor(edad_valor$Age, edad_valor$market_value, method = "pearson")
cat("Correlación Pearson entre Edad y Valor de Mercado:", round(cor_edad_valor, 3), "\n")

# Gráfico de dispersión con regresión
ggplot(edad_valor, aes(x = Age, y = market_value)) +
  geom_point(alpha = 0.6, color = "steelblue") +
  geom_smooth(method = "lm", se = TRUE, color = "darkred") +
  theme_minimal() +
  labs(
    title = "Relación entre Edad y Valor de Mercado",
    x = "Edad del Jugador",
    y = "Valor de Mercado (€)",
    caption = paste("Correlación Pearson:", round(cor_edad_valor, 3))
  )
```


### Pregunta 5 — Correlaciones generales y heatmap

**Pregunta:** ¿Qué métricas están más correlacionadas con `market_value`? Heatmap multivariable para detectar drivers.

```{r heatmap-cor}
vars <- c("Gls","Ast","KP","Carries","Recov","Tkl","Int","xG","xA","market_value")
vars <- vars[vars %in% names(estadisticas)]
cmat <- cor(estadisticas %>% select(all_of(vars)), use = "pairwise.complete.obs")
melted <- reshape2::melt(cmat)

ggplot(melted, aes(Var1, Var2, fill=value)) + geom_tile() +
  geom_text(aes(label=round(value,2)), color='white', size=3) +
  scale_fill_viridis(option='C', limits=c(-1,1)) + theme_minimal() +
  labs(title='Heatmap de correlaciones (métricas clave)') +
  theme(axis.text.x = element_text(angle=45, hjust=1))
```



```{r}
# Asegúrate de tener tu dataframe con 'Pos' y el resto de variables numéricas
df <- estadisticas %>%
  select(Pos, where(is.numeric)) %>%
  filter(Pos %in% c("FW", "MF", "DF", "GK")) %>%
  drop_na()

# Convertir Pos en factor (importante para multinom)
df$Pos <- as.factor(df$Pos)

# Escalar las variables numéricas (dejando Pos fuera)
df_scaled <- df %>%
  mutate(across(where(is.numeric), scale))

# Comprobamos estructura
str(df_scaled)
```










































# Parte II — Sistema de Rating y Detección de Chollos



# 2. Feature Engineering (Variables Derivadas)

```{r feature_engineering}
# FILTRO CRÍTICO: Solo jugadores con minutos significativos
MIN_MINUTOS_GK <- 450   # ~5 partidos mínimo para porteros
MIN_MINUTOS_OTROS <- 450  # ~5 partidos para el resto

cat("Jugadores antes del filtro de minutos:", nrow(estadisticas), "\n")

estadisticas <- estadisticas %>%
  filter(
    (Pos == "GK" & Min >= MIN_MINUTOS_GK) |
    (Pos != "GK" & Min >= MIN_MINUTOS_OTROS)
  )

cat("Jugadores después del filtro:", nrow(estadisticas), "\n")
cat("  Porteros:", sum(estadisticas$Pos == "GK"), "\n")

# Crear variables derivadas SOLO con datos robustos
estadisticas <- estadisticas %>%
  mutate(
    # === PORTEROS ===
    Save_pct = ifelse(!is.na(Save.), Save., 
                      ifelse(!is.na(SoTA) & SoTA > 0, Saves / SoTA * 100, NA)),
    
    CS_pct = ifelse(!is.na(CS) & !is.na(Min) & Min > 0, 
                    CS / (Min / 90) * 100, NA),
    
    Goals_prevented = ifelse(!is.na(PSxG) & !is.na(GA), PSxG - GA, NA),
    
    GA90_inv = ifelse(!is.na(GA90) & Pos == "GK", 
                      2.5 - GA90, NA),
    
    PK_total = ifelse(!is.na(PKsv) & !is.na(PKm), PKsv + PKm, 0),
    PK_save_rate = case_when(
      PK_total >= 3 ~ PKsv / PK_total * 100,
      PK_total > 0 ~ 50,
      TRUE ~ NA_real_
    ),
    
    # === DEFENSAS ===
    Err_inv = ifelse(!is.na(Err), max(Err, na.rm = TRUE) + 1 - Err, NA),
    
    Duel_total = ifelse(!is.na(Won) & !is.na(Lost), Won + Lost, 0),
    Duel_success = ifelse(Duel_total > 0, Won / Duel_total * 100, 50),
    
    # === DELANTEROS ===
    Goal_efficiency = ifelse(!is.na(npxG) & npxG > 0.5, G.PK / npxG, NA)
  )

cat("\nVariables derivadas creadas exitosamente\n")
```

# 3. PCA por Posición

```{r pca_por_posicion}
realizar_pca_posicion <- function(datos, posicion, n_componentes = 5) {
  datos_pos <- datos %>% filter(Pos == posicion)
  
  if(posicion == "FW") {
    vars_analisis <- c(
      "Gls", "Ast", "G.A", "npxG", "xAG", "npxG.xAG", "PrgC", 
      "Sh", "SoT", "SoT.", "G.Sh", "G.SoT", "np.G.xG",
      "GCA", "GCA90", "SCA", "SCA90", "Carries", "PrgDist", 
      "PrgR", "Att.Pen", "CPA"
    )
  } else if(posicion == "MF") {
    vars_analisis <- c(
      "Cmp", "Att", "Cmp.", "TotDist", "PrgDist", "xA", "KP", "PPA",
      "CrsPA", "PrgP", "TB", "Sw", "SCA", "SCA90", "Carries", "PrgC", 
      "Succ", "Succ.", "Mid.3rd", "Recov", "Int", "Tkl", "TklW", 
      "Ast", "GCA", "GCA90"
    )
  } else if(posicion == "DF") {
    vars_analisis <- c(
      "Tkl", "TklW", "Tkl.", "Int", "Clr", "Blocks", "Err_inv",
      "Won", "Won.", "Duel_success", "Recov", "PrgP", "Cmp", "Att", 
      "Cmp.", "TotDist", "PrgDist", "Touches", "Def.Pen", "Tkl.Int"
    )
  } else if(posicion == "GK") {
    vars_analisis <- c(
      "Save_pct", "CS_pct", "GA90_inv", "Goals_prevented", 
      "PSxG.SoT", "Cmp.", "Launch."
    )
  }
  
  vars_disponibles <- vars_analisis[vars_analisis %in% names(datos_pos)]
  
  if(length(vars_disponibles) < 3) {
    warning(paste("Posición", posicion, "tiene muy pocas variables disponibles"))
    return(NULL)
  }
  
  datos_pca <- datos_pos[, vars_disponibles]
  datos_pca <- datos_pca %>% mutate_all(as.numeric)
  
  for(col in names(datos_pca)) {
    if(sum(!is.na(datos_pca[[col]])) > 0) {
      mediana <- median(datos_pca[[col]], na.rm = TRUE)
      datos_pca[[col]][is.na(datos_pca[[col]])] <- mediana
    }
  }
  
  datos_pca <- datos_pca[rowSums(is.na(datos_pca)) < ncol(datos_pca), ]
  
  if(nrow(datos_pca) < 10) {
    warning(paste("Posición", posicion, "tiene muy pocos datos para PCA"))
    return(NULL)
  }
  
  pca_result <- PCA(datos_pca, scale.unit = TRUE, ncp = min(n_componentes, ncol(datos_pca)), graph = FALSE)
  
  return(list(
    pca = pca_result,
    variables = vars_disponibles,
    datos = datos_pca
  ))
}

posiciones <- c("FW", "MF", "DF", "GK")
pca_resultados <- lapply(posiciones, function(pos) {
  tryCatch({
    realizar_pca_posicion(estadisticas, pos)
  }, error = function(e) {
    cat("Error en posición", pos, ":", e$message, "\n")
    return(NULL)
  })
})
names(pca_resultados) <- posiciones

cat("\nPCA completado para todas las posiciones\n")
for(pos in posiciones) {
  if(!is.null(pca_resultados[[pos]])) {
    cat(sprintf("  %s: %d jugadores, %d variables\n", 
                pos, 
                nrow(pca_resultados[[pos]]$datos),
                length(pca_resultados[[pos]]$variables)))
  }
}
```

```{r visualizacion_pca}
contribuciones_df <- data.frame()

for(pos in posiciones) {
  if(!is.null(pca_resultados[[pos]])) {
    contrib <- data.frame(
      posicion = pos,
      variable = rownames(pca_resultados[[pos]]$pca$var$contrib),
      contribucion = pca_resultados[[pos]]$pca$var$contrib[,1]
    )
    contrib <- contrib %>%
      arrange(desc(contribucion)) %>%
      slice_head(n = 10)
    contribuciones_df <- rbind(contribuciones_df, contrib)
  }
}

ggplot(contribuciones_df, aes(x = reorder(variable, contribucion), 
                              y = contribucion, fill = posicion)) +
  geom_bar(stat = "identity") +
  facet_wrap(~posicion, scales = "free_y") +
  coord_flip() +
  scale_fill_viridis_d() +
  theme_minimal() +
  labs(title = "Top 10 Variables más Importantes por Posición",
       subtitle = "Basado en contribuciones al primer componente principal",
       x = "Variables", y = "Contribución (%)", fill = "Posición") +
  theme(axis.text.y = element_text(size = 8),
        strip.text = element_text(size = 12, face = "bold"),
        legend.position = "bottom")
```

# 4. Sistema de Rating (0-100)


```{r crear_rating_por_posicion}
calc_weights_from_pca <- function(pca_obj) {
  contrib <- pca_obj$var$contrib
  eig <- pca_obj$eig
  ncomp <- ncol(contrib)
  varprop <- eig[1:ncomp, 2] / 100
  imp <- as.numeric(contrib %*% varprop)
  imp[imp < 0] <- 0
  if(sum(imp) == 0) imp <- rep(1 / length(imp), length(imp))
  weights <- imp / sum(imp)
  names(weights) <- rownames(contrib)
  return(weights)
}

# --- Definir umbrales para "jugadores en rotación" ---
min_starts <- quantile(estadisticas$Starts, 0.25, na.rm = TRUE)  # percentil 25% titularidades
min_min <- quantile(estadisticas$Min, 0.25, na.rm = TRUE)        # percentil 25% minutos

ratings_list <- list()
for(pos in posiciones) {
  pca_res <- pca_resultados[[pos]]
  if(is.null(pca_res)) next
  
  vars_used <- pca_res$variables
  pca_data <- pca_res$datos
  col_means <- colMeans(pca_data, na.rm = TRUE)
  col_sds <- apply(pca_data, 2, sd, na.rm = TRUE)
  col_sds[col_sds == 0 | is.na(col_sds)] <- 1
  
  weights <- calc_weights_from_pca(pca_res$pca)
  weights <- weights[vars_used]
  weights[is.na(weights)] <- 0
  if(sum(weights) <= 0) weights <- rep(1/length(weights), length(weights))
  weights <- weights / sum(weights)
  
  # --- Seleccionar solo jugadores en rotación ---
  jugadores_pos <- estadisticas %>%
    filter(
      Pos == pos,
      Starts >= min_starts | Min >= min_min     # <- criterio de rotación
    ) %>%
    select(Player, Squad, all_of(vars_used))
  
  if(nrow(jugadores_pos) == 0) next
  
  jugadores_num <- jugadores_pos %>%
    mutate(across(all_of(vars_used), as.character)) %>%
    mutate(across(all_of(vars_used), ~ gsub("%", "", .x))) %>%
    mutate(across(all_of(vars_used), ~ {
      v <- suppressWarnings(as.numeric(.x))
      if(all(is.na(v))) v <- suppressWarnings(as.numeric(gsub(",", ".", .x)))
      v
    }))
  
  for(v in vars_used) {
    if(!v %in% names(jugadores_num)) next
    jugadores_num[[v]] <- as.numeric(jugadores_num[[v]])
    na_idx <- is.na(jugadores_num[[v]])
    if(any(na_idx)) jugadores_num[[v]][na_idx] <- col_means[v]
  }
  
  scaled_mat <- sweep(as.matrix(jugadores_num[vars_used]), 2, col_means[vars_used], "-")
  scaled_mat <- sweep(scaled_mat, 2, col_sds[vars_used], "/")
  score_raw <- as.numeric(scaled_mat %*% as.numeric(weights))
  
  if(length(score_raw) == 0) next
  if(max(score_raw) == min(score_raw)) {
    rating_0_100 <- rep(50, length(score_raw))
  } else {
    rating_0_100 <- 100 * (score_raw - min(score_raw)) / (max(score_raw) - min(score_raw))
  }
  
  ratings_df <- jugadores_pos %>%
    select(Player, Squad) %>%
    mutate(
      pos = pos,
      score_raw = score_raw,
      rating_pca = rating_0_100
    )
  
  attr(ratings_df, "weights") <- weights
  ratings_list[[pos]] <- ratings_df
}

ratings_all <- bind_rows(ratings_list)

cat("Ratings PCA calculados (sin ajuste, solo jugadores en rotación). Ejemplo:\n")
print(ratings_all %>% 
      group_by(pos) %>% 
      slice_max(rating_pca, n = 3) %>% 
      arrange(pos, desc(rating_pca)))
```

# 5. Cálculo Preliminar de Team Scores (para factor de ajuste)

```{r calcular_team_scores_preliminar}
# IMPORTANTE: Usar rating_pca (sin ajustar) para calcular overall inicial

min_starts <- median(estadisticas$Starts, na.rm = TRUE)
min_min <- median(estadisticas$Min, na.rm = TRUE)

pos_map <- c(FW = "Attack", MF = "Midfield", DF = "Defense", GK = "Goalkeeping")

# Crear tabla temporal para calcular overall inicial
team_pos_scores_temp <- ratings_all %>%
  left_join(estadisticas %>% select(Player, Starts, Min), by = "Player") %>%
  mutate(is_starter = (!is.na(Starts) & Starts >= min_starts) |
                     (!is.na(Min) & Min >= min_min)) %>%
  group_by(Squad, pos) %>%
  summarise(
    n_starters = sum(is_starter & !is.na(rating_pca)),
    mean_starters = ifelse(n_starters > 0,
                           mean(rating_pca[is_starter & !is.na(rating_pca)], na.rm = TRUE),
                           NA_real_),
    mean_all = mean(rating_pca, na.rm = TRUE),
    .groups = "drop"
  ) %>%
  mutate(mean_used = ifelse(!is.na(mean_starters), mean_starters, mean_all),
         dimension = pos_map[pos]) %>%
  filter(!is.na(dimension)) %>%
  select(Squad, dimension, mean_used)

dims <- c("Attack","Midfield","Defense","Goalkeeping")
team_scores_temp <- team_pos_scores_temp %>%
  pivot_wider(names_from = dimension, values_from = mean_used)

for(d in dims) if(!d %in% names(team_scores_temp)) team_scores_temp[[d]] <- NA_real_

team_league <- estadisticas %>%
  group_by(Squad) %>%
  summarise(Comp = names(sort(table(Comp), decreasing = TRUE))[1], .groups = "drop")

team_scores_temp <- team_scores_temp %>%
  left_join(team_league, by = "Squad") %>%
  mutate(
    Attack = ifelse(is.na(Attack), 
                    mean(ratings_all$rating_pca[ratings_all$pos=="FW"], na.rm=TRUE), Attack),
    Midfield = ifelse(is.na(Midfield), 
                      mean(ratings_all$rating_pca[ratings_all$pos=="MF"], na.rm=TRUE), Midfield),
    Defense = ifelse(is.na(Defense), 
                     mean(ratings_all$rating_pca[ratings_all$pos=="DF"], na.rm=TRUE), Defense),
    Goalkeeping = ifelse(is.na(Goalkeeping), 
                         mean(ratings_all$rating_pca[ratings_all$pos=="GK"], na.rm=TRUE), Goalkeeping)
  ) %>%
  mutate(overall = Attack * 0.3 + Midfield * 0.3 + Defense * 0.3 + Goalkeeping * 0.1)

cat("Overall preliminar calculado. Top 10 equipos:\n")
print(team_scores_temp %>% select(Squad, overall) %>% arrange(desc(overall)) %>% head(10))
```

# 6. AJUSTE POR NIVEL DE EQUIPO (OPCIÓN 1)

```{r ajuste_por_equipo}
cat("\n=== APLICANDO AJUSTE POR NIVEL DE EQUIPO ===\n\n")

# Calcular factor de ajuste basado en overall del equipo
team_quality_factor <- team_scores_temp %>%
  mutate(
    quality_factor = case_when(
      overall >= 70 ~ 1.15,   # Equipos top: +15% bonus
      overall >= 65 ~ 1.10,   # Equipos muy buenos: +10%
      overall >= 60 ~ 1.05,   # Equipos buenos: +5%
      overall >= 55 ~ 1.00,   # Equipos medio-altos: neutro
      overall >= 50 ~ 0.98,   # Equipos medios: -2%
      TRUE ~ 0.95             # Equipos bajos: -5%
    )
  ) %>%
  select(Squad, overall, quality_factor)

cat("Distribución de factores de ajuste:\n")
print(table(team_quality_factor$quality_factor))

# Aplicar ajuste SOLO a DF y GK
ratings_all <- ratings_all %>%
  left_join(team_quality_factor, by = "Squad") %>%
  mutate(
    rating_ajustado = case_when(
      pos %in% c("DF", "GK") ~ pmin(rating_pca * quality_factor, 100),
      TRUE ~ rating_pca
    ),
    rating_final = rating_ajustado
  ) %>%
  select(-quality_factor, -overall)

cat("\nAjuste aplicado. Comparación antes/después:\n")
comparacion <- ratings_all %>%
  filter(pos %in% c("DF", "GK")) %>%
  mutate(diferencia = rating_final - rating_pca) %>%
  group_by(pos) %>%
  summarise(
    media_antes = mean(rating_pca, na.rm = TRUE),
    media_despues = mean(rating_final, na.rm = TRUE),
    diferencia_media = mean(diferencia, na.rm = TRUE),
    .groups = "drop"
  )
print(comparacion)

# Añadir rating final a estadisticas
estadisticas <- estadisticas %>%
  left_join(ratings_all %>% select(Player, pos, rating_pca, rating_ajustado, rating_final),
            by = c("Player" = "Player", "Pos" = "pos"))
```

```{r comparacion_top_jugadores}
cat("\n=== TOP JUGADORES DESPUÉS DEL AJUSTE ===\n\n")

TOP_N <- 10

for(p in posiciones) {
  cat("\n", rep("=", 50), "\n", sep="")
  cat("POSICIÓN:", p, "\n")
  cat(rep("=", 50), "\n", sep="")
  
  top_pos <- ratings_all %>%
    filter(pos == p) %>%
    arrange(desc(rating_final)) %>%
    head(TOP_N) %>%
    left_join(estadisticas %>% select(Player, Age, Min), by = "Player") %>%
    select(Player, rating_pca, rating_final, Age, Min)
  
  print(top_pos)
}
```

```{r plot_top_players_ajustado, fig.width=10, fig.height=7}
top_players <- ratings_all %>%
  filter(!is.na(rating_final)) %>%
  group_by(pos) %>%
  slice_max(rating_final, n = TOP_N, with_ties = FALSE) %>%
  arrange(pos, desc(rating_final)) %>%
  mutate(Player = factor(Player, levels = rev(unique(Player)))) %>%
  ungroup()

ggplot(top_players, aes(x = rating_final, y = Player, fill = rating_final)) +
  geom_col(width = 0.7, show.legend = FALSE) +
  geom_text(aes(label = sprintf("%.1f", rating_final)), 
            hjust = -0.1, size = 3, color = "black") +
  facet_wrap(~pos, scales = "free_y", ncol = 2) +
  scale_fill_viridis_c(option = "D", begin = 0.2, end = 0.85) +
  coord_cartesian(xlim = c(0, 105)) +
  labs(title = "Top Jugadores por Posición — Rating Ajustado (0–100)",
       subtitle = paste0("Top ", TOP_N, " jugadores (DF/GK ajustados por nivel de equipo)"),
       x = "Rating Ajustado (0-100)", y = "") +
  theme_minimal(base_size = 11) +
  theme(strip.text = element_text(size = 12, face = "bold"),
        axis.text.y = element_text(size = 9))
```

# 7. Recalcular Team Scores con Ratings Ajustados

```{r recalcular_team_scores}
team_pos_scores_adj <- ratings_all %>%
  left_join(estadisticas %>% select(Player, Starts, Min, Comp), by = "Player") %>%
  mutate(is_starter = (!is.na(Starts) & Starts >= min_starts) |
                     (!is.na(Min) & Min >= min_min)) %>%
  group_by(Squad, pos) %>%
  summarise(
    n_starters = sum(is_starter & !is.na(rating_final)),
    mean_starters = ifelse(n_starters > 0,
                           mean(rating_final[is_starter & !is.na(rating_final)], na.rm = TRUE),
                           NA_real_),
    mean_all = mean(rating_final, na.rm = TRUE),
    .groups = "drop"
  ) %>%
  mutate(mean_used = ifelse(!is.na(mean_starters), mean_starters, mean_all),
         dimension = pos_map[pos]) %>%
  filter(!is.na(dimension)) %>%
  select(Squad, dimension, mean_used)

team_scores_wide_adj <- team_pos_scores_adj %>%
  pivot_wider(names_from = dimension, values_from = mean_used)

for(d in dims) if(!d %in% names(team_scores_wide_adj)) team_scores_wide_adj[[d]] <- NA_real_

team_scores_wide_adj <- team_scores_wide_adj %>%
  left_join(team_league, by = "Squad") %>%
  mutate(
    Attack = ifelse(is.na(Attack), 
                    mean(ratings_all$rating_final[ratings_all$pos=="FW"], na.rm=TRUE), Attack),
    Midfield = ifelse(is.na(Midfield), 
                      mean(ratings_all$rating_final[ratings_all$pos=="MF"], na.rm=TRUE), Midfield),
    Defense = ifelse(is.na(Defense), 
                     mean(ratings_all$rating_final[ratings_all$pos=="DF"], na.rm=TRUE), Defense),
    Goalkeeping = ifelse(is.na(Goalkeeping), 
                         mean(ratings_all$rating_final[ratings_all$pos=="GK"], na.rm=TRUE), Goalkeeping)
  ) %>%
  mutate(overall = Attack * 0.3 + Midfield * 0.3 + Defense * 0.3 + Goalkeeping * 0.1) %>%
  arrange(desc(overall))

team_scores <- team_scores_wide_adj

cat("Team scores recalculados con ratings ajustados. Top 10:\n")
print(team_scores %>% select(Squad, Comp, overall, Attack, Midfield, Defense, Goalkeeping) %>% head(10))
```

```{r radar_top_equipos, fig.width=14, fig.height=10}
radar_df <- team_scores %>%
  select(Squad, Comp, all_of(dims), overall) %>%
  pivot_longer(cols = all_of(dims), names_to = "dimension", values_to = "score")

angles <- seq(0, 2*pi, length.out = length(dims) + 1)[1:length(dims)]
dim_angles <- data.frame(
  dimension = dims,
  angle = angles,
  x_pos = cos(angles),
  y_pos = sin(angles)
)

radar_df <- radar_df %>%
  left_join(dim_angles, by = "dimension") %>%
  mutate(
    x = (score/100) * x_pos,
    y = (score/100) * y_pos
  )

label_df <- dim_angles %>%
  mutate(
    x_label = 1.2 * x_pos,
    y_label = 1.2 * y_pos
  )

reference_circles <- data.frame(
  x = rep(c(0.25, 0.5, 0.75, 1.0), each = length(dims)) * rep(dim_angles$x_pos, 4),
  y = rep(c(0.25, 0.5, 0.75, 1.0), each = length(dims)) * rep(dim_angles$y_pos, 4),
  level = rep(c(25, 50, 75, 100), each = length(dims))
)

TOP_TEAMS <- 15
top_teams <- team_scores %>%
  arrange(desc(overall)) %>%
  slice(1:TOP_TEAMS) %>%
  pull(Squad)

radar_df_top <- radar_df %>%
  filter(Squad %in% top_teams) %>%
  mutate(Squad = factor(Squad, levels = top_teams))

ggplot(radar_df_top, aes(group = Squad)) +
  geom_polygon(data = reference_circles, 
               aes(x = x, y = y, group = level), 
               fill = NA, color = "grey90", linetype = "dotted", 
               alpha = 0.5, size = 0.3, inherit.aes = FALSE) +
  geom_segment(data = dim_angles, 
               aes(x = 0, y = 0, xend = x_pos, yend = y_pos),
               color = "grey70", size = 0.3, inherit.aes = FALSE) +
  geom_polygon(aes(x = x, y = y, color = Squad), 
               fill = NA, size = 0.6, alpha = 0.7) +
  geom_point(aes(x = x, y = y, color = Squad), size = 1.5, alpha = 1) +
  geom_text(data = label_df, 
            aes(x = x_label, y = y_label, label = dimension),
            size = 5, fontface = "bold", inherit.aes = FALSE) +
  coord_equal() +
  scale_color_viridis_d(option = "turbo", end = 0.95) +
  labs(title = paste("Top", TOP_TEAMS, "Equipos: Perfil Radar (Ajustado)"),
       subtitle = "Attack (30%) / Midfield (30%) / Defense (30%) / Goalkeeping (10%)",
       color = "Equipo") +
  theme_void(base_size = 12) +
  theme(
    legend.position = "right",
    legend.text = element_text(size = 9),
    legend.key.size = unit(0.5, "cm"),
    plot.title = element_text(size = 18, face = "bold", hjust = 0.5),
    plot.subtitle = element_text(size = 12, hjust = 0.5, margin = margin(b = 15)),
    plot.background = element_rect(fill = "white", color = NA)
  )
```

```{r heatmap_equipos, fig.width=12, fig.height=10}
heat_df <- team_scores %>%
  select(Squad, Comp, all_of(dims), overall) %>%
  pivot_longer(cols = all_of(dims), names_to = "dimension", values_to = "score") %>%
  group_by(Comp) %>%
  arrange(desc(overall)) %>%
  mutate(Squad = factor(Squad, levels = unique(Squad))) %>%
  ungroup()

ggplot(heat_df, aes(x = dimension, y = Squad, fill = score)) +
  geom_tile(color = "white") +
  scale_fill_viridis_c(option = "D", limits = c(0,100), na.value = "grey90") +
  facet_wrap(~Comp, scales = "free_y", ncol = 1) +
  labs(title = "Perfil por Equipo: Attack / Midfield / Defense / Goalkeeping",
       subtitle = "Medias de titulares (con ajuste por nivel para DF/GK) — ordenados por overall",
       x = "", y = "Equipo", fill = "Rating (0-100)") +
  theme_minimal(base_size = 11) +
  theme(axis.text.x = element_text(angle = 45, hjust = 1),
        strip.text = element_text(face = "bold"),
        legend.position = "bottom")
```

```{r top_equipos_por_dimension, fig.width=12, fig.height=9}
TOP_N_DIM <- 12

long_scores <- team_scores %>%
  select(Squad, Comp, all_of(dims)) %>%
  pivot_longer(cols = all_of(dims), names_to = "dimension", values_to = "score") %>%
  mutate(dimension = factor(dimension, levels = dims))

top_by_dim <- long_scores %>%
  group_by(dimension) %>%
  slice_max(score, n = TOP_N_DIM, with_ties = FALSE) %>%
  arrange(desc(score)) %>%
  mutate(Squad = factor(Squad, levels = rev(unique(Squad)))) %>%
  ungroup() %>%
  mutate(
    label_col = ifelse(score >= 50, "white", "black"),
    label_x = ifelse(score >= 50, pmax(score - 3, 0), pmin(score + 3, 100)),
    label_hjust = ifelse(score >= 50, 1, 0)
  )

ggplot(top_by_dim, aes(x = score, y = Squad, fill = Comp)) +
  geom_col(width = 0.7) +
  geom_text(aes(x = label_x, label = sprintf("%.1f", score), color = label_col),
            size = 3, hjust = top_by_dim$label_hjust, show.legend = FALSE) +
  facet_wrap(~dimension, ncol = 2, scales = "free_y") +
  scale_fill_viridis_d(option = "D") +
  scale_color_identity() +
  coord_cartesian(xlim = c(0, 100)) +
  labs(title = "Top Equipos por Dimensión (Ajustado)",
       subtitle = paste0("Top ", TOP_N_DIM, " por Attack / Midfield / Defense / Goalkeeping"),
       x = "Rating (0-100)", y = NULL, fill = "Liga") +
  theme_minimal(base_size = 12) +
  theme(strip.text = element_text(size = 12, face = "bold"),
        axis.text.y = element_text(size = 9),
        legend.position = "bottom")
```

# 8. Sistema de Detección de Chollos

```{r modelo_chollos}
df_chollos <- estadisticas %>%
  filter(!is.na(rating_final) & !is.na(market_value) & !is.na(Age) & market_value > 0) %>%
  mutate(log_value = log(market_value))

cat("Jugadores en análisis de chollos:", nrow(df_chollos), "\n")

modelo_valor <- lm(log_value ~ rating_final * Pos + I(20/Age), data = df_chollos)

cat("\nResumen del modelo de predicción de valor:\n")
print(summary(modelo_valor))

df_chollos <- df_chollos %>%
  mutate(
    predicted_log = predict(modelo_valor),
    residual = log_value - predicted_log,
    z_residual = scale(residual)[,1]
  )

df_chollos <- df_chollos %>%
  mutate(
    categoria = case_when(
      z_residual < -1.5 ~ "Chollo extremo",
      z_residual < -1.0 ~ "Chollo",
      z_residual > 1.5 ~ "Sobrepagado",
      z_residual > 1.0 ~ "Caro",
      TRUE ~ "Normal"
    ),
    categoria = factor(categoria, levels = c("Chollo extremo", "Chollo", "Normal", "Caro", "Sobrepagado"))
  )

cat("\nDistribución de categorías:\n")
print(table(df_chollos$categoria))
```

```{r plot_chollos_general, fig.width=12, fig.height=8}
highlight_chollos <- df_chollos %>%
  filter(categoria %in% c("Chollo extremo", "Chollo", "Sobrepagado"))

ggplot(df_chollos, aes(x = rating_final, y = market_value)) +
  geom_point(aes(color = categoria), alpha = 0.4, size = 2) +
  geom_smooth(method = "lm", formula = y ~ x, se = TRUE, color = "black", linetype = "dashed") +
  geom_point(data = highlight_chollos, aes(color = categoria), size = 3) +
  geom_text_repel(
    data = highlight_chollos %>% filter(categoria == "Chollo extremo"),
    aes(label = Player),
    size = 2.5,
    max.overlaps = 15,
    box.padding = 0.5
  ) +
  scale_y_log10(labels = scales::dollar_format(prefix = "€", suffix = "M", scale = 1e-6)) +
  scale_color_manual(
    values = c("Chollo extremo" = "#00BA38", "Chollo" = "#619CFF", 
               "Normal" = "grey70", "Caro" = "#F8766D", "Sobrepagado" = "#FF0000")
  ) +
  facet_wrap(~Pos, scales = "free") +
  labs(
    title = "Detección de Chollos y Sobrepagados por Posición",
    subtitle = "Basado en modelo: log(valor) ~ rating_ajustado * posición + edad",
    x = "Rating Ajustado (0-100)",
    y = "Valor de Mercado (escala log)",
    color = "Categoría"
  ) +
  theme_minimal(base_size = 11) +
  theme(
    strip.text = element_text(face = "bold", size = 11),
    legend.position = "bottom"
  )
```

```{r plot_residuales, fig.width=12, fig.height=6}
ggplot(df_chollos, aes(x = rating_final, y = residual, color = categoria)) +
  geom_point(alpha = 0.5, size = 2) +
  geom_hline(yintercept = 0, linetype = "dashed", color = "black") +
  geom_hline(yintercept = c(-1.5, 1.5) * sd(df_chollos$residual), 
             linetype = "dotted", color = "red") +
  geom_text_repel(
    data = df_chollos %>% filter(z_residual < -1.5),
    aes(label = Player),
    size = 2.5,
    max.overlaps = 10
  ) +
  scale_color_manual(
    values = c("Chollo extremo" = "#00BA38", "Chollo" = "#619CFF", 
               "Normal" = "grey70", "Caro" = "#F8766D", "Sobrepagado" = "#FF0000")
  ) +
  facet_wrap(~Pos, ncol = 2) +
  labs(
    title = "Residuales del Modelo de Valor por Posición",
    subtitle = "Valores negativos = infravalorados (chollos) | Positivos = sobrevalorados",
    x = "Rating Ajustado (0-100)",
    y = "Residual (log valor observado - esperado)",
    color = "Categoría"
  ) +
  theme_minimal(base_size = 11) +
  theme(
    strip.text = element_text(face = "bold"),
    legend.position = "bottom"
  )
```

```{r top_chollos_tabla}
top_chollos <- df_chollos %>%
  filter(z_residual < -1.0) %>%
  arrange(z_residual) %>%
  select(Player, Squad, Pos, Age, rating_final, market_value, z_residual, categoria) %>%
  head(20)

cat("\n=== TOP 20 CHOLLOS ===\n")
print(top_chollos)

top_caros <- df_chollos %>%
  filter(z_residual > 1.0) %>%
  arrange(desc(z_residual)) %>%
  select(Player, Squad, Pos, Age, rating_final, market_value, z_residual, categoria) %>%
  head(20)

cat("\n=== TOP 20 SOBREPAGADOS ===\n")
print(top_caros)
```

# 9. Recomendaciones de Fichajes por Equipo

```{r preparar_necesidades_equipos}
team_needs <- team_scores %>%
  pivot_longer(cols = c("Attack","Midfield","Defense","Goalkeeping"),
               names_to = "dimension", values_to = "score") %>%
  group_by(Squad) %>%
  slice_min(score, n = 1, with_ties = FALSE) %>%
  ungroup() %>%
  select(Squad, dimension, need_score = score)

dim_to_pos <- data.frame(
  dimension = c("Attack", "Midfield", "Defense", "Goalkeeping"),
  Pos_needed = c("FW", "MF", "DF", "GK")
)

team_needs <- team_needs %>%
  left_join(dim_to_pos, by = "dimension")

cat("Necesidades por equipo calculadas\n")
```

```{r presupuesto_equipos}
df_equipos <- estadisticas %>%
  filter(!is.na(market_value)) %>%
  group_by(Squad) %>%
  summarise(
    total_value = sum(market_value, na.rm = TRUE),
    n_players = n(),
    .groups = "drop"
  ) %>%
  arrange(desc(total_value)) %>%
  mutate(
    presupuesto_group = case_when(
      total_value >= quantile(total_value, 0.66) ~ "Top",
      total_value >= quantile(total_value, 0.33) ~ "Medio",
      TRUE ~ "Bajo"
    )
  )

rango_precios <- data.frame(
  group = c("Top", "Medio", "Bajo"),
  min_val = c(5e6, 1e6, 0.2e6),
  max_val = c(80e6, 15e6, 5e6)
)

cat("\nDistribución de equipos por presupuesto:\n")
print(table(df_equipos$presupuesto_group))
```

```{r recomendaciones_fichajes}
jugadores_disponibles <- df_chollos %>%
  filter(z_residual < -0.5) %>%
  select(Player, Squad, Pos, Age, rating_final, market_value, z_residual, categoria)

recomendaciones <- team_needs %>%
  left_join(df_equipos %>% select(Squad, presupuesto_group), by = "Squad") %>%
  left_join(rango_precios, by = c("presupuesto_group" = "group")) %>%
  rowwise() %>%
  mutate(
    fichajes = list({
      candidatos <- jugadores_disponibles %>%
        filter(
          Pos == Pos_needed,
          market_value >= min_val,
          market_value <= max_val,
          Squad != Squad
        ) %>%
        arrange(z_residual) %>%
        head(3)
      
      if(nrow(candidatos) == 0) return(data.frame())
      candidatos
    })
  ) %>%
  ungroup()

recomendaciones_final <- recomendaciones %>%
  select(Squad, dimension, Pos_needed, need_score, presupuesto_group, fichajes) %>%
  tidyr::unnest(fichajes) %>%
  filter(!is.na(Player)) %>%
  arrange(Squad, z_residual) %>%
  group_by(Squad) %>%
  slice_head(n = 3) %>%
  ungroup()

cat("\n=== RECOMENDACIONES DE FICHAJES ===\n")
cat("Top 3 fichajes recomendados por equipo según necesidad\n\n")
print(recomendaciones_final %>% 
      select(Squad, dimension, Player, Pos, Age, rating_final, market_value, z_residual))
```

```{r ejemplo_recomendaciones}
equipos_ejemplo <- sample(unique(recomendaciones_final$Squad), min(5, length(unique(recomendaciones_final$Squad))))

cat("\n=== EJEMPLOS DE RECOMENDACIONES ===\n\n")
for(equipo in equipos_ejemplo) {
  cat("\n", rep("=", 60), "\n", sep="")
  cat("EQUIPO:", equipo, "\n")
  
  necesidad <- team_needs %>% filter(Squad == equipo)
  cat("Necesidad principal:", necesidad$dimension, 
      "(score actual:", round(necesidad$need_score, 1), ")\n\n")
  
  fichas <- recomendaciones_final %>% filter(Squad == equipo)
  
  if(nrow(fichas) > 0) {
    cat("Fichajes recomendados:\n")
    for(i in 1:nrow(fichas)) {
      cat(sprintf("  %d. %s (%s, %d años) - Rating: %.1f - Valor: €%.1fM - Chollo score: %.2f\n",
                  i, fichas$Player[i], fichas$Pos[i], fichas$Age[i],
                  fichas$rating_final[i], fichas$market_value[i]/1e6, fichas$z_residual[i]))
    }
  } else {
    cat("  No se encontraron fichajes en el rango de presupuesto\n")
  }
}
```

# 10. Resumen y Conclusiones

```{r resumen_final}
cat("\n")
cat(rep("=", 70), "\n", sep="")
cat("               RESUMEN DEL ANÁLISIS\n")
cat(rep("=", 70), "\n\n", sep="")

cat("1. SISTEMA DE RATING\n")
cat("   - Basado en PCA específico por posición\n")
cat("   - Porteros: penalización por goles recibidos, prioridad a ratios\n")
cat("   - Defensas: penalización por errores, énfasis en ratios de éxito\n")
cat("   - AJUSTE: DF y GK de equipos top reciben bonus de hasta +15%\n")
cat("   - Overall: 30% Attack + 30% Midfield + 30% Defense + 10% GK\n\n")

cat("2. TOP 5 EQUIPOS\n")
top5 <- team_scores %>% 
  arrange(desc(overall)) %>% 
  head(5) %>%
  select(Squad, Comp, overall, Attack, Midfield, Defense, Goalkeeping)
print(top5)

cat("\n3. MEJOR EQUIPO POR DIMENSIÓN\n")
for(dim in dims) {
  mejor <- team_scores %>% 
    arrange(desc(.data[[dim]])) %>% 
    slice(1) %>%
    pull(Squad)
  score <- team_scores %>% 
    arrange(desc(.data[[dim]])) %>% 
    slice(1) %>%
    pull(dim)
  cat(sprintf("   %s: %s (%.1f)\n", dim, mejor, score))
}

cat("\n4. CHOLLOS DETECTADOS\n")
cat("   Total de chollos:", sum(df_chollos$z_residual < -1.0), "\n")
cat("   Total sobrepagados:", sum(df_chollos$z_residual > 1.0), "\n")

cat("\n5. RECOMENDACIONES GENERADAS\n")
cat("   Equipos con recomendaciones:", length(unique(recomendaciones_final$Squad)), "\n")
cat("   Total de fichajes sugeridos:", nrow(recomendaciones_final), "\n")

cat("\n")
cat(rep("=", 70), "\n", sep="")
cat("                    FIN DEL ANÁLISIS\n")
cat(rep("=", 70), "\n", sep="")
```
















































