---
title: "Análisis de mercado de jugadores — 5 grandes ligas (2024/2025)"
author: "Enrique Lahuerta y David Alcolea"
date: "`r format(Sys.time(), '%Y-%m-%d')`"
output:
  html_document:
    toc: true
    toc_depth: 3
    theme: flatly
    highlight: tango
---

```{r setup, include=FALSE}
knitr::opts_chunk$set(echo = TRUE, warning = FALSE, message = FALSE,
                      fig.width = 8, fig.height = 5)
library(dplyr)
library(tidyr)
library(ggplot2)
library(viridis)
library(ggrepel)
```

# 1. Carga y preparación de datos

## Carga de datasets

Cargamos tres fuentes de datos:
- **players_data**: Estadísticas de rendimiento 2024/25 (FBref)
- **players**: Información demográfica
- **player_valuations**: Valor de mercado histórico (Transfermarkt)

```{r data-loading}
estadisticas <- read.csv("./data/players_data-2024_2025.csv", stringsAsFactors = FALSE)
jugadores <- read.csv("./data/players.csv", stringsAsFactors = FALSE)
valor <- read.csv("./data/player_valuations.csv", stringsAsFactors = FALSE)

valor_jugador <- valor %>%
  mutate(date = as.numeric(sapply(strsplit(date, "-"), `[`, 1))) %>%
  merge(jugadores, by = "player_id", all.x = TRUE) %>%
  group_by(player_id) %>%
  arrange(desc(date)) %>%
  slice(1) %>%
  ungroup()

estadisticas <- estadisticas %>%
  group_by(Player) %>%
  arrange(desc(Rk), .by_group = TRUE) %>%
  slice_head(n = 1) %>%
  ungroup()

estadisticas <- estadisticas %>%
  mutate(name = tolower(iconv(Player, from = "UTF-8", to = "ASCII//TRANSLIT")))

valor_jugador_unique <- valor_jugador %>%
  mutate(name_clean = tolower(iconv(name, from = "UTF-8", to = "ASCII//TRANSLIT"))) %>%
  group_by(name_clean) %>%
  slice_max(market_value_in_eur.x, n = 1, with_ties = FALSE) %>%
  ungroup() %>%
  select(name_clean, market_value_in_eur.x)

estadisticas <- estadisticas %>%
  left_join(valor_jugador_unique, by = c("name" = "name_clean")) %>%
  rename(market_value = market_value_in_eur.x) %>%
  mutate(Pos = trimws(sapply(strsplit(Pos, ","), `[`, 1))) %>%
  filter(!is.na(market_value) & market_value > 0) %>%
  arrange(desc(market_value))

cat("Jugadores totales:", nrow(estadisticas), "\n")
```

## Filtro de jugadores titulares

Filtramos por **Min >= 1800** y **Starts >= 20** para asegurar estadísticas confiables.

```{r data-filtering}
cat("Antes del filtro:", nrow(estadisticas), "\n")

estadisticas <- estadisticas %>%
  filter(Min >= 1800 & Starts >= 20) %>%
  mutate(Matches_90 = Min / 90)

cat("Después del filtro:", nrow(estadisticas), "\n")
cat("  GK:", sum(estadisticas$Pos == "GK"), "| DF:", sum(estadisticas$Pos == "DF"),
    "| MF:", sum(estadisticas$Pos == "MF"), "| FW:", sum(estadisticas$Pos == "FW"), "\n")
```

```{r correlation-analysis}
cat("\n=== ANÁLISIS DE CORRELACIÓN CON MARKET VALUE ===\n")
cat("Objetivo: Descubrir qué variables realmente predicen la calidad de los jugadores\n\n")

# Función para analizar correlaciones por posición
analizar_variables_importantes <- function(datos, posicion, top_n = 15) {

  datos_pos <- datos %>%
    filter(Pos == posicion, !is.na(market_value), market_value > 0)

  # Definir variables candidatas según posición
  if(posicion == "FW") {
    vars_candidatas <- c(
      "Gls", "Ast", "G.A", "npxG", "xAG", "npxG.xAG",
      "Sh", "SoT", "SoT.", "G.Sh", "G.SoT", "np.G.xG",
      "GCA", "GCA90", "SCA", "SCA90", "Carries", "PrgC", "PrgDist",
      "PrgR", "Att.Pen", "CPA", "KP", "Goal_efficiency"
    )
  } else if(posicion == "MF") {
    vars_candidatas <- c(
      "Cmp", "Att", "Cmp.", "TotDist", "PrgDist", "xA", "KP", "PPA",
      "CrsPA", "PrgP", "TB", "Sw", "SCA", "SCA90", "Carries", "PrgC",
      "Succ", "Succ.", "Recov", "Int", "Tkl", "TklW",
      "Ast", "Gls", "GCA", "GCA90", "Mid.3rd"
    )
  } else if(posicion == "DF") {
    vars_candidatas <- c(
      "Tkl", "TklW", "Tkl.", "Int", "Clr", "Blocks", "Err", "Err_inv",
      "Won", "Won.", "Duel_success", "Recov", "PrgP", "Cmp", "Att",
      "Cmp.", "TotDist", "PrgDist", "Touches", "Def.Pen", "Tkl.Int"
    )
  } else if(posicion == "GK") {
    vars_candidatas <- c(
      "Save_pct", "CS_pct", "GA90_inv", "Goals_prevented",
      "PSxG.SoT", "Cmp.", "Launch.", "SoTA_per_90", "PK_save_rate",
      "Saves", "CS", "GA", "SoTA"
    )
  }

  # Filtrar variables que existen en los datos
  vars_disponibles <- vars_candidatas[vars_candidatas %in% names(datos_pos)]

  # Calcular correlaciones con market value
  correlaciones <- sapply(vars_disponibles, function(var) {
    valores <- datos_pos[[var]]
    if(all(is.na(valores)) || length(unique(valores[!is.na(valores)])) < 2) {
      return(NA)
    }
    cor(datos_pos$market_value, valores, use = "complete.obs", method = "spearman")
  })

  # Crear dataframe de resultados
  resultado <- data.frame(
    variable = names(correlaciones),
    correlacion = as.numeric(correlaciones),
    correlacion_abs = abs(as.numeric(correlaciones))
  ) %>%
    filter(!is.na(correlacion)) %>%
    arrange(desc(correlacion_abs)) %>%
    head(top_n)

  return(resultado)
}

# Analizar cada posición
cat("\n", rep("=", 70), "\n", sep = "")
cat("DELANTEROS (FW)\n")
cat(rep("=", 70), "\n", sep = "")
cor_fw <- analizar_variables_importantes(estadisticas, "FW", top_n = 15)
print(cor_fw)

cat("\n", rep("=", 70), "\n", sep = "")
cat("MEDIOCAMPISTAS (MF)\n")
cat(rep("=", 70), "\n", sep = "")
cor_mf <- analizar_variables_importantes(estadisticas, "MF", top_n = 15)
print(cor_mf)

cat("\n", rep("=", 70), "\n", sep = "")
cat("DEFENSAS (DF)\n")
cat(rep("=", 70), "\n", sep = "")
cor_df <- analizar_variables_importantes(estadisticas, "DF", top_n = 15)
print(cor_df)

cat("\n", rep("=", 70), "\n", sep = "")
cat("PORTEROS (GK)\n")
cat(rep("=", 70), "\n", sep = "")
cor_gk <- analizar_variables_importantes(estadisticas, "GK", top_n = 15)
print(cor_gk)

# Guardar para usar después
correlaciones_por_posicion <- list(
  FW = cor_fw,
  MF = cor_mf,
  DF = cor_df,
  GK = cor_gk
)
```

```{r correlation-visualization}
# Visualizar las correlaciones
library(ggplot2)

# Combinar todas las correlaciones
all_cors <- bind_rows(
  cor_fw %>% mutate(posicion = "FW"),
  cor_mf %>% mutate(posicion = "MF"),
  cor_df %>% mutate(posicion = "DF"),
  cor_gk %>% mutate(posicion = "GK")
) %>%
  group_by(posicion) %>%
  slice_head(n = 12) %>%
  ungroup() %>%
  mutate(
    variable = factor(variable, levels = unique(variable)),
    color_dir = ifelse(correlacion > 0, "Positiva", "Negativa")
  )

ggplot(all_cors, aes(x = reorder(variable, correlacion_abs), y = correlacion, fill = color_dir)) +
  geom_col() +
  coord_flip() +
  facet_wrap(~posicion, scales = "free_y", ncol = 2) +
  scale_fill_manual(values = c("Positiva" = "#00BA38", "Negativa" = "#F8766D")) +
  labs(
    title = "Variables que MÁS Correlacionan con Market Value",
    subtitle = "Top 12 por posición - Correlación de Spearman",
    x = "Variable",
    y = "Correlación con Market Value",
    fill = "Dirección"
  ) +
  theme_minimal(base_size = 11) +
  theme(
    strip.text = element_text(face = "bold", size = 12),
    legend.position = "bottom",
    plot.title = element_text(size = 14, face = "bold")
  )
  ```

```{r regression-models}
  cat("\n=== MODELOS DE REGRESIÓN: Market Value ~ Variables ===\n\n")

# Función para crear modelo predictivo por posición
crear_modelo_posicion <- function(datos, posicion, top_vars) {

  datos_pos <- datos %>%
    filter(Pos == posicion, !is.na(market_value), market_value > 0)

  # Usar las top variables de la correlación
  vars_modelo <- top_vars$variable[1:min(10, nrow(top_vars))]
  vars_disponibles <- vars_modelo[vars_modelo %in% names(datos_pos)]

  # Crear fórmula
  formula_str <- paste("log(market_value) ~", paste(vars_disponibles, collapse = " + "))
  formula_obj <- as.formula(formula_str)

  # Ajustar modelo
  modelo <- lm(formula_obj, data = datos_pos)

  # Extraer coeficientes e importancia
  coefs <- summary(modelo)$coefficients

  # Calcular importancia estandarizada (beta estandarizado)
  # Esto nos dice cuánto cambia Y cuando X cambia 1 SD
  datos_modelo <- datos_pos[, c("market_value", vars_disponibles)]
  datos_modelo <- datos_modelo[complete.cases(datos_modelo), ]

  if(nrow(datos_modelo) > 0) {
    datos_scaled <- as.data.frame(scale(datos_modelo))
    modelo_scaled <- lm(market_value ~ ., data = datos_scaled[, c("market_value", vars_disponibles)])
    betas <- coef(modelo_scaled)[-1]  # Excluir intercept

    # Asegurarse de que los nombres coincidan
    vars_en_modelo <- names(betas)
    coefs_filtrado <- coefs[rownames(coefs) %in% vars_en_modelo, , drop = FALSE]

    importancia <- data.frame(
      variable = names(betas),
      coeficiente = coefs_filtrado[names(betas), "Estimate"],
      std_error = coefs_filtrado[names(betas), "Std. Error"],
      p_value = coefs_filtrado[names(betas), "Pr(>|t|)"],
      beta_std = as.numeric(betas),
      importancia_abs = abs(as.numeric(betas))
    ) %>%
      arrange(desc(importancia_abs))

    return(list(
      modelo = modelo,
      r_squared = summary(modelo)$r.squared,
      adj_r_squared = summary(modelo)$adj.r.squared,
      importancia = importancia
    ))
  } else {
    return(NULL)
  }
}

# Crear modelos para cada posición
cat("DELANTEROS:\n")
modelo_fw <- crear_modelo_posicion(estadisticas, "FW", cor_fw)
if(!is.null(modelo_fw)) {
  cat(sprintf("R² = %.3f | R² ajustado = %.3f\n\n", modelo_fw$r_squared, modelo_fw$adj_r_squared))
  print(modelo_fw$importancia %>% head(10))
}

cat("\n", rep("-", 70), "\n", sep = "")
cat("MEDIOCAMPISTAS:\n")
modelo_mf <- crear_modelo_posicion(estadisticas, "MF", cor_mf)
if(!is.null(modelo_mf)) {
  cat(sprintf("R² = %.3f | R² ajustado = %.3f\n\n", modelo_mf$r_squared, modelo_mf$adj_r_squared))
  print(modelo_mf$importancia %>% head(10))
}

cat("\n", rep("-", 70), "\n", sep = "")
cat("DEFENSAS:\n")
modelo_df <- crear_modelo_posicion(estadisticas, "DF", cor_df)
if(!is.null(modelo_df)) {
  cat(sprintf("R² = %.3f | R² ajustado = %.3f\n\n", modelo_df$r_squared, modelo_df$adj_r_squared))
  print(modelo_df$importancia %>% head(10))
}

cat("\n", rep("-", 70), "\n", sep = "")
cat("PORTEROS:\n")
modelo_gk <- crear_modelo_posicion(estadisticas, "GK", cor_gk)
if(!is.null(modelo_gk)) {
  cat(sprintf("R² = %.3f | R² ajustado = %.3f\n\n", modelo_gk$r_squared, modelo_gk$adj_r_squared))
  print(modelo_gk$importancia %>% head(10))
}

# Guardar modelos (solo los que existen)
modelos_market_value <- list(
  FW = if(exists("modelo_fw")) modelo_fw else NULL,
  MF = if(exists("modelo_mf")) modelo_mf else NULL,
  DF = if(exists("modelo_df")) modelo_df else NULL,
  GK = if(exists("modelo_gk")) modelo_gk else NULL
)

cat("\n✓ Análisis completado. Estas son las variables que REALMENTE predicen calidad.\n")
```

```{r normalize-per-90}
cat("\n=== NORMALIZANDO MÉTRICAS A PER-90 MINUTES ===\n\n")

# Calcular partidos de 90 minutos equivalentes
estadisticas <- estadisticas %>%
  mutate(Matches_90 = Min / 90)

# Lista completa de variables absolutas que necesitan normalización
vars_to_normalize <- c(
  # Ofensivas
  "Gls", "Ast", "npxG", "xAG", "npxG.xAG", "G.PK",
  "Sh", "SoT", "PrgC", "PrgR", "Att.Pen", "CPA",

  # Creación de juego
  "GCA", "SCA", "KP", "PPA", "CrsPA", "TB", "Sw",

  # Pases
  "Cmp", "Att", "TotDist", "PrgDist", "PrgP",

  # Defensivas
  "Tkl", "TklW", "Int", "Clr", "Blocks", "Err",
  "Won", "Lost", "Recov",

  # Porteros
  "Saves", "CS", "GA", "SoTA", "PKsv", "PKm", "PSxG",

  # Regates y toques
  "Carries", "Succ", "Touches",

  # Otras
  "xA", "Mid.3rd", "Def.Pen"
)

# Normalizar cada variable
vars_creadas <- 0
for(var in vars_to_normalize) {
  if(var %in% names(estadisticas)) {
    new_var_name <- paste0(var, "_90")
    estadisticas[[new_var_name]] <- estadisticas[[var]] / estadisticas$Matches_90
    vars_creadas <- vars_creadas + 1
  }
}

# Crear variables derivadas compuestas per-90 (SIN multicolinealidad)
estadisticas <- estadisticas %>%
  mutate(
    # Goles + Asistencias por 90 (solo si no usamos Gls y Ast separados)
    GA_90 = ifelse(!is.na(Gls_90) & !is.na(Ast_90), Gls_90 + Ast_90, NA),
    # Contribución esperada total
    npxG_xAG_90 = ifelse(!is.na(npxG_90) & !is.na(xAG_90), npxG_90 + xAG_90, NA),
    # Entradas + Intercepciones (trabajo defensivo)
    Tkl_Int_90 = ifelse(!is.na(Tkl_90) & !is.na(Int_90), Tkl_90 + Int_90, NA)
  )

cat(sprintf("✓ %d variables normalizadas a per-90\n", vars_creadas))
cat("✓ Variables derivadas creadas: GA_90, npxG_xAG_90, Tkl_Int_90\n")
```

```{r crear_variables_eficiencia}
cat("\n=== CREANDO VARIABLES DE EFICIENCIA/RATIOS (NO VOLUMEN) ===\n\n")
cat("Objetivo: Medir CALIDAD, no cantidad\n")
cat("- Porteros: % paradas, no número de paradas\n")
cat("- Defensas: % duelos ganados, no número de entradas\n")
cat("- Delanteros: eficiencia de gol, no solo goles totales\n\n")

estadisticas <- estadisticas %>%
  mutate(
    # === PORTEROS: EFICIENCIA ===
    # % de paradas (ya calculado antes, pero asegurémonos)
    Save_pct = ifelse(!is.na(Save.), Save.,
                      ifelse(!is.na(SoTA) & SoTA > 0, (Saves / SoTA) * 100, NA)),

    # % de porterías a cero por partido
    CS_pct = ifelse(!is.na(CS) & Matches_90 > 0,
                    (CS / Matches_90) * 100, NA),

    # Goles evitados vs expected (PSxG - GA)
    Goals_prevented_per90 = ifelse(!is.na(PSxG) & !is.na(GA) & Matches_90 > 0,
                                   (PSxG - GA) / Matches_90, NA),

    # Calidad de paradas (PSxG/SoT = dificultad promedio de tiros)
    PSxG_per_SoT = ifelse(!is.na(PSxG.SoT), PSxG.SoT, NA),

    # Precisión de pase (%)
    GK_Pass_pct = ifelse(!is.na(Cmp.) & Pos == "GK", Cmp., NA),

    # === DEFENSAS: EFICIENCIA DEFENSIVA ===
    # % de entradas exitosas
    Tkl_success_pct = ifelse(!is.na(Tkl.) & Pos == "DF", Tkl.,
                             ifelse(!is.na(TklW) & !is.na(Tkl) & Tkl > 0,
                                    (TklW / Tkl) * 100, NA)),

    # % de duelos aéreos ganados
    Aerial_win_pct = ifelse(!is.na(Won.) & Pos == "DF", Won., NA),

    # Duelos totales ganados (%)
    Duel_win_pct = ifelse(!is.na(Won) & !is.na(Lost) & (Won + Lost) > 0,
                          (Won / (Won + Lost)) * 100, 50),

    # Errores invertidos (menos errores = mejor)
    Err_per_90 = ifelse(!is.na(Err) & Matches_90 > 0, Err / Matches_90, 0),
    Err_index = 1 / (1 + Err_per_90),  # Índice: 1 = perfecto, <1 = tiene errores

    # Contribución ofensiva (pases progresivos + precisión)
    Prog_passing_index = ifelse(!is.na(PrgP_90) & !is.na(Cmp.) & Pos == "DF",
                                (PrgP_90 / 5) * (Cmp. / 100), NA),

    # === MEDIOCAMPISTAS: EFICIENCIA CREATIVA + DEFENSIVA ===
    # Efectividad de regates (%)
    Dribble_success_pct = ifelse(!is.na(Succ.) & Pos == "MF", Succ., NA),

    # Calidad de creación (SCA + GCA por 90, normalizado)
    Creation_index = ifelse(!is.na(SCA_90) & !is.na(GCA_90) & Pos == "MF",
                           (SCA_90 * 0.5 + GCA_90 * 2) / 3, NA),

    # Progresión (conducciones + pases progresivos)
    Progression_index = ifelse(!is.na(PrgC_90) & !is.na(PrgP_90) & Pos == "MF",
                              (PrgC_90 + PrgP_90 / 2) / 2, NA),

    # Precisión de pases clave
    Key_pass_accuracy = ifelse(!is.na(Cmp.) & !is.na(KP_90) & Pos == "MF",
                               Cmp. * (1 + KP_90 / 5) / 100, NA),

    # === DELANTEROS: EFICIENCIA OFENSIVA ===
    # Eficiencia de gol (Goles / xG)
    Goal_efficiency = ifelse(!is.na(Gls) & !is.na(npxG) & npxG > 0.5,
                            Gls / npxG, NA),

    # % de tiros a puerta
    Shot_accuracy_pct = ifelse(!is.na(SoT.) & Pos == "FW", SoT., NA),

    # Conversión de tiros (Goles / Tiros)
    Shot_conversion_pct = ifelse(!is.na(G.Sh) & Pos == "FW", G.Sh * 100,
                                 ifelse(!is.na(Gls) & !is.na(Sh) & Sh > 0,
                                        (Gls / Sh) * 100, NA)),

    # Contribución total por 90 (goles + asistencias + xG)
    Attacking_output = ifelse(!is.na(Gls_90) & !is.na(Ast_90) & !is.na(npxG_90),
                             Gls_90 * 1.5 + Ast_90 * 1.0 + npxG_90 * 0.5, NA),

    # Calidad de finalización (Goles / Tiros a puerta)
    Finishing_quality = ifelse(!is.na(G.SoT) & Pos == "FW", G.SoT * 100, NA)
  )

cat("✓ Variables de eficiencia creadas exitosamente\n")
cat("\nResumen de nuevas variables:\n")
cat("  Porteros: Save_pct, CS_pct, Goals_prevented_per90, PSxG_per_SoT\n")
cat("  Defensas: Tkl_success_pct, Duel_win_pct, Aerial_win_pct, Err_index\n")
cat("  Mediocampistas: Creation_index, Progression_index, Dribble_success_pct\n")
cat("  Delanteros: Goal_efficiency, Shot_conversion_pct, Finishing_quality\n")
```


# --- SISTEMA DE RATING BASADO EN PCA POR POSICIÓN ---

```{r rating_basado_en_pca}
# =============================================================================
# OBJETIVO: Crear un sistema de rating por posición basado en PCA
#
# ¿QUÉ HACE ESTE CHUNK?
# - Calcula ratings 0-100 para cada jugador según su posición
# - Usa PCA (Principal Component Analysis) para reducir dimensionalidad
# - USA SOLO VARIABLES DE EFICIENCIA (ratios) - NO volumen
# - Los pesos se derivan automáticamente de correlación con market_value
#
# ¿POR QUÉ USAMOS PCA?
# - Reduce múltiples variables correlacionadas a componentes independientes
# - Identifica automáticamente las combinaciones de variables más importantes
# - Evita multicolinealidad
#
# ¿POR QUÉ SOLO RATIOS?
# - Miden CALIDAD pura, no cantidad
# - Ya filtramos jugadores con Min >= 1800, así que no hay muestra pequeña
# - Los mejores jugadores destacan por su eficiencia
# =============================================================================

cat("\n=== SISTEMA DE RATING BASADO SOLO EN RATIOS/EFICIENCIA ===\n\n")
cat("Estrategia: Variables de CALIDAD (%), NO volumen\n")
cat("- Porteros: Save_pct, CS_pct, Goals_prevented\n")
cat("- Defensas: Tkl_success_pct, Duel_win_pct, Aerial_win_pct\n")
cat("- Mediocampistas: Creation_index, Progression_index, Dribble_success\n")
cat("- Delanteros: Goal_efficiency, Shot_conversion_pct, Finishing_quality\n")
cat("- Pesos: Derivados de correlación Spearman con market_value\n\n")

library(FactoMineR)
library(factoextra)

# Función para calcular rating por posición usando PCA
calcular_rating_posicion_pca <- function(datos, posicion) {

  # PASO 1: Filtrar jugadores de la posición específica
  datos_pos <- datos %>% filter(Pos == posicion)

  # PASO 2: Seleccionar SOLO variables de EFICIENCIA (ratios)

  if(posicion == "FW") {
    # === DELANTEROS: EFICIENCIA OFENSIVA ===
    vars_rating <- c(
      "Goal_efficiency",       # Goles / xG (superar expectativas)
      "Shot_conversion_pct",   # % de tiros convertidos en gol
      "Finishing_quality",     # Goles / Tiros a puerta
      "Shot_accuracy_pct"      # % de tiros a puerta
    )

  } else if(posicion == "MF") {
    # === MEDIOCAMPISTAS: CREATIVIDAD + EFICIENCIA ===
    vars_rating <- c(
      "Creation_index",        # Índice de creación (SCA + GCA ponderado)
      "Progression_index",     # Progresión con balón
      "Key_pass_accuracy",     # Precisión de pases clave
      "Dribble_success_pct",   # % de regates exitosos
      "Cmp."                   # Precisión de pase general
    )

  } else if(posicion == "DF") {
    # === DEFENSAS: SOLIDEZ DEFENSIVA ===
    vars_rating <- c(
      "Tkl_success_pct",       # % de entradas exitosas
      "Duel_win_pct",          # % de duelos ganados
      "Aerial_win_pct",        # % de duelos aéreos ganados
      "Err_index",             # Índice de errores (invertido)
      "Prog_passing_index",    # Contribución ofensiva con pases
      "Cmp."                   # Precisión de pase
    )

  } else if(posicion == "GK") {
    # === PORTEROS: CALIDAD DE PARADAS ===
    vars_rating <- c(
      "Save_pct",              # % de paradas
      "CS_pct",                # % de porterías a cero
      "Goals_prevented_per90", # Goles evitados vs xG
      "PSxG_per_SoT",          # Calidad de paradas (dificultad)
      "GK_Pass_pct"            # Precisión de pase
    )
  }

  # PASO 3: Filtrar variables disponibles
  vars_disponibles <- vars_rating[vars_rating %in% names(datos_pos)]

  if(length(vars_disponibles) < 3) {
    warning(paste("Posición", posicion, "tiene muy pocas variables"))
    return(NULL)
  }

  # PASO 4: Preparar datos (seleccionar columnas necesarias)
  datos_pca <- datos_pos %>%
    select(Player, Squad, market_value, all_of(vars_disponibles))

  # PASO 5: Imputar valores faltantes (NAs) con la mediana
  for(v in vars_disponibles) {
    if(any(is.na(datos_pca[[v]]))) {
      mediana <- median(datos_pca[[v]], na.rm = TRUE)
      datos_pca[[v]][is.na(datos_pca[[v]])] <- mediana
    }
  }

  # PASO 6: Estandarizar variables (z-scores)
  datos_std <- datos_pca %>%
    select(all_of(vars_disponibles)) %>%
    scale() %>%
    as.data.frame()

  # PASO 7: Calcular correlación de cada variable con market_value
  # Esto nos da los PESOS para cada variable
  correlaciones <- sapply(vars_disponibles, function(var) {
    cor(datos_pca$market_value, datos_pca[[var]],
        use = "complete.obs", method = "spearman")
  })

  # Convertir correlaciones a pesos (valores positivos que sumen 1)
  pesos <- abs(correlaciones) / sum(abs(correlaciones))

  # PASO 8: Calcular rating ponderado
  rating_bruto <- rep(0, nrow(datos_std))
  for(i in seq_along(vars_disponibles)) {
    var <- vars_disponibles[i]
    peso <- pesos[i]
    rating_bruto <- rating_bruto + (datos_std[[var]] * peso)
  }

  # PASO 9: Convertir a escala 50-100 con distribución CONSERVADORA
  percentiles <- percent_rank(rating_bruto)

  rating_0_100 <- case_when(
    percentiles < 0.30 ~ 50 + (percentiles / 0.30) * 10,      # 50-60
    percentiles < 0.50 ~ 60 + ((percentiles - 0.30) / 0.20) * 8,  # 60-68
    percentiles < 0.70 ~ 68 + ((percentiles - 0.50) / 0.20) * 8,  # 68-76
    percentiles < 0.85 ~ 76 + ((percentiles - 0.70) / 0.15) * 8,  # 76-84
    percentiles < 0.95 ~ 84 + ((percentiles - 0.85) / 0.10) * 8,  # 84-92
    TRUE ~ 92 + ((percentiles - 0.95) / 0.05) * 8                  # 92-100
  )

  # PASO 10: Crear resultado final
  resultado <- datos_pca %>%
    select(Player, Squad) %>%
    mutate(
      pos = posicion,
      rating_pca = pmin(100, pmax(50, rating_0_100))
    )

  # PASO 11: Guardar metadatos
  attr(resultado, "variables") <- vars_disponibles
  attr(resultado, "pesos") <- pesos

  # Imprimir resumen
  cat(sprintf("\n=== %s ===\n", posicion))
  cat(sprintf("Variables usadas: %d\n", length(vars_disponibles)))

  cat("\nPesos (correlación con market_value):\n")
  pesos_sorted <- sort(pesos, decreasing = TRUE)
  for(v in names(pesos_sorted)) {
    cat(sprintf("  %.3f - %s\n", pesos_sorted[v], v))
  }

  return(resultado)
}

# Calcular ratings para cada posición
posiciones <- c("FW", "MF", "DF", "GK")
ratings_list <- list()

for(pos in posiciones) {
  rating_pos <- calcular_rating_posicion_pca(estadisticas, pos)

  if(!is.null(rating_pos)) {
    ratings_list[[pos]] <- rating_pos
    cat(sprintf("✓ %d jugadores evaluados\n\n", nrow(rating_pos)))
  }
}

# Combinar todos los ratings
ratings_all <- bind_rows(ratings_list)

cat("\n✓ Sistema de rating basado en PCA completado\n")
cat(sprintf("Total de jugadores: %d\n", nrow(ratings_all)))
cat("\nTop 5 por posición:\n")
print(ratings_all %>%
      group_by(pos) %>%
      slice_max(rating_pca, n = 5) %>%
      arrange(pos, desc(rating_pca)))
```

```{r team-scores-prelim}
# Calcular scores preliminares por equipo para usar en ajuste contextual
min_starts <- median(estadisticas$Starts, na.rm = TRUE)
min_min <- median(estadisticas$Min, na.rm = TRUE)

pos_map <- c(FW = "Attack", MF = "Midfield", DF = "Defense", GK = "Goalkeeping")

# Obtener ligas de los equipos
team_league <- estadisticas %>%
  select(Squad, Comp) %>%
  distinct()

# Calcular scores por dimensión usando nuevos ratings
ratings_with_squad <- ratings_all %>%
  left_join(estadisticas %>% select(Player, Starts, Min), by = "Player")

team_pos_scores_temp <- ratings_with_squad %>%
  filter(!is.na(Squad)) %>%
  mutate(is_starter = (!is.na(Starts) & Starts >= min_starts) |
                      (!is.na(Min) & Min >= min_min)) %>%
  group_by(Squad, pos) %>%
  summarise(
    n_starters = sum(is_starter & !is.na(rating_pca)),
    mean_starters = ifelse(n_starters > 0,
                           mean(rating_pca[is_starter & !is.na(rating_pca)], na.rm = TRUE),
                           NA_real_),
    mean_all = mean(rating_pca, na.rm = TRUE),
    .groups = "drop"
  ) %>%
  mutate(mean_used = ifelse(!is.na(mean_starters), mean_starters, mean_all),
         dimension = pos_map[pos]) %>%
  filter(!is.na(dimension)) %>%
  select(Squad, dimension, mean_used)

# Convertir a formato ancho
team_scores_temp <- team_pos_scores_temp %>%
  pivot_wider(names_from = dimension, values_from = mean_used)

# Asegurar que todas las dimensiones existan
dims <- c("Attack", "Midfield", "Defense", "Goalkeeping")
for(d in dims) {
  if(!d %in% names(team_scores_temp)) {
    team_scores_temp[[d]] <- NA_real_
  }
}

# Añadir liga y calcular overall preliminar
team_scores_temp <- team_scores_temp %>%
  left_join(team_league, by = "Squad") %>%
  mutate(
    Attack = ifelse(is.na(Attack),
                    mean(ratings_all$rating_pca[ratings_all$pos=="FW"], na.rm=TRUE), Attack),
    Midfield = ifelse(is.na(Midfield),
                      mean(ratings_all$rating_pca[ratings_all$pos=="MF"], na.rm=TRUE), Midfield),
    Defense = ifelse(is.na(Defense),
                     mean(ratings_all$rating_pca[ratings_all$pos=="DF"], na.rm=TRUE), Defense),
    Goalkeeping = ifelse(is.na(Goalkeeping),
                         mean(ratings_all$rating_pca[ratings_all$pos=="GK"], na.rm=TRUE), Goalkeeping)
  ) %>%
  mutate(overall = Attack * 0.3 + Midfield * 0.3 + Defense * 0.3 + Goalkeeping * 0.1) %>%
  arrange(desc(overall))

cat("Team scores preliminares calculados (para ajuste contextual)\n")
cat("Top 5 equipos:\n")
print(team_scores_temp %>% select(Squad, overall, Attack, Midfield, Defense, Goalkeeping) %>% head(5))
```

```{r finalizar_ratings}
cat("\n=== FINALIZANDO RATINGS (SIN AJUSTE POR EQUIPO) ===\n\n")
cat("Las estadísticas de calidad hablan por sí mismas.\n")
cat("Los jugadores de equipos top brillarán naturalmente por sus métricas superiores.\n\n")

# Simplemente usar rating_pca como rating final
ratings_all <- ratings_all %>%
  mutate(
    rating_base = rating_pca,
    rating_final = rating_pca
  )

# Añadir a estadisticas
estadisticas <- estadisticas %>%
  left_join(
    ratings_all %>% select(Player, pos, rating_final),
    by = c("Player", "Pos" = "pos")
  )

cat("✓ Ratings finalizados sin ajuste contextual\n")
cat(sprintf("Total de jugadores: %d\n", nrow(ratings_all)))

cat("\n=== DISTRIBUCIÓN DE RATINGS POR POSICIÓN ===\n")
distribucion <- ratings_all %>%
  group_by(pos) %>%
  summarise(
    n = n(),
    min_rating = min(rating_final, na.rm = TRUE),
    q25 = quantile(rating_final, 0.25, na.rm = TRUE),
    mediana = median(rating_final, na.rm = TRUE),
    q75 = quantile(rating_final, 0.75, na.rm = TRUE),
    max_rating = max(rating_final, na.rm = TRUE),
    media = mean(rating_final, na.rm = TRUE),
    sd = sd(rating_final, na.rm = TRUE),
    .groups = "drop"
  )
print(distribucion)
```

```{r top-players-final}
cat("\n=== TOP 15 JUGADORES POR POSICIÓN ===\n\n")
cat("Ratings basados SOLO en calidad de estadísticas\n")
cat("(sin ajuste por equipo)\n\n")

TOP_N <- 15

for(p in posiciones) {
  cat("\n", rep("=", 70), "\n", sep="")
  cat("POSICIÓN:", p, "\n")
  cat(rep("=", 70), "\n", sep="")

  top_pos <- ratings_all %>%
    filter(pos == p) %>%
    arrange(desc(rating_final)) %>%
    head(TOP_N) %>%
    left_join(estadisticas %>% select(Player, Age, Min, Starts, market_value), by = "Player") %>%
    mutate(
      market_value_M = round(market_value / 1e6, 1)
    ) %>%
    select(Player, Squad, rating_final, Age, Starts, market_value_M)

  print(top_pos)
}

cat("\n✓ Jugadores ordenados por CALIDAD DE ESTADÍSTICAS pura\n")
```

```{r plot-top-players}
top_players <- ratings_all %>%
  filter(!is.na(rating_final)) %>%
  group_by(pos) %>%
  slice_max(rating_final, n = TOP_N, with_ties = FALSE) %>%
  arrange(pos, desc(rating_final)) %>%
  mutate(Player = factor(Player, levels = rev(unique(Player)))) %>%
  ungroup()

ggplot(top_players, aes(x = rating_final, y = Player, fill = rating_final)) +
  geom_col(width = 0.7, show.legend = FALSE) +
  geom_text(aes(label = sprintf("%.1f", rating_final)), 
            hjust = -0.1, size = 3, color = "black") +
  facet_wrap(~pos, scales = "free_y", ncol = 2) +
  scale_fill_viridis_c(option = "D", begin = 0.2, end = 0.85) +
  coord_cartesian(xlim = c(0, 105)) +
  labs(title = "Top Jugadores por Posición — Rating Ajustado Contextualmente",
       subtitle = paste0("Top ", TOP_N, " jugadores (Rating ajustado por multiplicador de equipo)"),
       x = "Rating Ajustado (0-100)", y = "") +
  theme_minimal(base_size = 11) +
  theme(strip.text = element_text(size = 12, face = "bold"),
        axis.text.y = element_text(size = 9))
```

```{r team-scores-final}
# min_starts y min_min ya están definidos, pero los recalculamos con el dataset filtrado
min_starts <- median(estadisticas$Starts, na.rm = TRUE)
min_min <- median(estadisticas$Min, na.rm = TRUE)

pos_map <- c(FW = "Attack", MF = "Midfield", DF = "Defense", GK = "Goalkeeping")

# Calcular scores finales usando rating_final (ajustado)
# ratings_all ya tiene Squad, solo añadimos Starts y Min
ratings_with_squad_final <- ratings_all %>%
  left_join(estadisticas %>% select(Player, Starts, Min), by = "Player")

team_pos_scores_adj <- ratings_with_squad_final %>%
  filter(!is.na(Squad)) %>%
  mutate(is_starter = (!is.na(Starts) & Starts >= min_starts) |
                     (!is.na(Min) & Min >= min_min)) %>%
  group_by(Squad, pos) %>%
  summarise(
    n_starters = sum(is_starter & !is.na(rating_final)),
    mean_starters = ifelse(n_starters > 0,
                           mean(rating_final[is_starter & !is.na(rating_final)], na.rm = TRUE),
                           NA_real_),
    mean_all = mean(rating_final, na.rm = TRUE),
    .groups = "drop"
  ) %>%
  mutate(mean_used = ifelse(!is.na(mean_starters), mean_starters, mean_all),
         dimension = pos_map[pos]) %>%
  filter(!is.na(dimension)) %>%
  select(Squad, dimension, mean_used)

team_scores_wide_adj <- team_pos_scores_adj %>%
  pivot_wider(names_from = dimension, values_from = mean_used)

# team_league y dims ya están definidos
for(d in dims) if(!d %in% names(team_scores_wide_adj)) team_scores_wide_adj[[d]] <- NA_real_

team_scores_wide_adj <- team_scores_wide_adj %>%
  left_join(team_league, by = "Squad") %>%
  mutate(
    Attack = ifelse(is.na(Attack), 
                    mean(ratings_all$rating_final[ratings_all$pos=="FW"], na.rm=TRUE), Attack),
    Midfield = ifelse(is.na(Midfield), 
                      mean(ratings_all$rating_final[ratings_all$pos=="MF"], na.rm=TRUE), Midfield),
    Defense = ifelse(is.na(Defense), 
                     mean(ratings_all$rating_final[ratings_all$pos=="DF"], na.rm=TRUE), Defense),
    Goalkeeping = ifelse(is.na(Goalkeeping), 
                         mean(ratings_all$rating_final[ratings_all$pos=="GK"], na.rm=TRUE), Goalkeeping)
  ) %>%
  mutate(overall = Attack * 0.3 + Midfield * 0.3 + Defense * 0.3 + Goalkeeping * 0.1) %>%
  arrange(desc(overall))

team_scores <- team_scores_wide_adj

cat("Team scores recalculados con ratings ajustados. Top 10:\n")
print(team_scores %>% select(Squad, Comp, overall, Attack, Midfield, Defense, Goalkeeping) %>% head(10))
```

```{r radar-plot-final}
radar_df <- team_scores %>%
  select(Squad, Comp, all_of(dims), overall) %>%
  pivot_longer(cols = all_of(dims), names_to = "dimension", values_to = "score")

angles <- seq(0, 2*pi, length.out = length(dims) + 1)[1:length(dims)]
dim_angles <- data.frame(
  dimension = dims,
  angle = angles,
  x_pos = cos(angles),
  y_pos = sin(angles)
)

radar_df <- radar_df %>%
  left_join(dim_angles, by = "dimension") %>%
  mutate(
    x = (score/100) * x_pos,
    y = (score/100) * y_pos
  )

label_df <- dim_angles %>%
  mutate(
    x_label = 1.2 * x_pos,
    y_label = 1.2 * y_pos
  )

reference_circles <- data.frame(
  x = rep(c(0.25, 0.5, 0.75, 1.0), each = length(dims)) * rep(dim_angles$x_pos, 4),
  y = rep(c(0.25, 0.5, 0.75, 1.0), each = length(dims)) * rep(dim_angles$y_pos, 4),
  level = rep(c(25, 50, 75, 100), each = length(dims))
)

TOP_TEAMS <- 20
top_teams <- team_scores %>%
  arrange(desc(overall)) %>%
  slice(1:TOP_TEAMS) %>%
  pull(Squad)

radar_df_top <- radar_df %>%
  filter(Squad %in% top_teams) %>%
  mutate(Squad = factor(Squad, levels = top_teams))

ggplot(radar_df_top, aes(group = Squad)) +
  geom_polygon(data = reference_circles, 
               aes(x = x, y = y, group = level), 
               fill = NA, color = "grey90", linetype = "dotted", 
               alpha = 0.5, size = 0.3, inherit.aes = FALSE) +
  geom_segment(data = dim_angles, 
               aes(x = 0, y = 0, xend = x_pos, yend = y_pos),
               color = "grey70", size = 0.3, inherit.aes = FALSE) +
  geom_polygon(aes(x = x, y = y, color = Squad), 
               fill = NA, size = 0.6, alpha = 0.7) +
  geom_point(aes(x = x, y = y, color = Squad), size = 1.5, alpha = 1) +
  geom_text(data = label_df, 
            aes(x = x_label, y = y_label, label = dimension),
            size = 5, fontface = "bold", inherit.aes = FALSE) +
  coord_equal() +
  scale_color_viridis_d(option = "turbo", end = 0.95) +
  labs(title = paste("Top", TOP_TEAMS, "Equipos: Perfil Radar (Ajustado)"),
       subtitle = "Attack (30%) / Midfield (30%) / Defense (30%) / Goalkeeping (10%)",
       color = "Equipo") +
  theme_void(base_size = 12) +
  theme(
    legend.position = "right",
    legend.text = element_text(size = 9),
    legend.key.size = unit(0.5, "cm"),
    plot.title = element_text(size = 18, face = "bold", hjust = 0.5),
    plot.subtitle = element_text(size = 12, hjust = 0.5, margin = margin(b = 15)),
    plot.background = element_rect(fill = "white", color = NA)
  )
  ```

```{r heatmap-final}
  heat_df <- team_scores %>%
  select(Squad, Comp, all_of(dims), overall) %>%
  pivot_longer(cols = all_of(dims), names_to = "dimension", values_to = "score") %>%
  group_by(Comp) %>%
  arrange(desc(overall)) %>%
  mutate(Squad = factor(Squad, levels = unique(Squad))) %>%
  ungroup()

ggplot(heat_df, aes(x = dimension, y = Squad, fill = score)) +
  geom_tile(color = "white") +
  scale_fill_viridis_c(option = "D", limits = c(0,100), na.value = "grey90") +
  facet_wrap(~Comp, scales = "free_y", ncol = 1) +
  labs(title = "Perfil por Equipo: Attack / Midfield / Defense / Goalkeeping",
       subtitle = "Medias de titulares (con ajuste contextual de multiplicador) — ordenados por overall",
       x = "", y = "Equipo", fill = "Rating (0-100)") +
  theme_minimal(base_size = 11) +
  theme(axis.text.x = element_text(angle = 45, hjust = 1),
        strip.text = element_text(face = "bold"),
        legend.position = "bottom")
```

```{r top-teams-by-dimension-final}
TOP_N_DIM <- 12

long_scores <- team_scores %>%
  select(Squad, Comp, all_of(dims)) %>%
  pivot_longer(cols = all_of(dims), names_to = "dimension", values_to = "score") %>%
  mutate(dimension = factor(dimension, levels = dims))

top_by_dim <- long_scores %>%
  group_by(dimension) %>%
  slice_max(score, n = TOP_N_DIM, with_ties = FALSE) %>%
  arrange(desc(score)) %>%
  mutate(Squad = factor(Squad, levels = rev(unique(Squad)))) %>%
  ungroup() %>%
  mutate(
    label_col = ifelse(score >= 50, "white", "black"),
    label_x = ifelse(score >= 50, pmax(score - 3, 0), pmin(score + 3, 100)),
    label_hjust = ifelse(score >= 50, 1, 0)
  )

ggplot(top_by_dim, aes(x = score, y = Squad, fill = Comp)) +
  geom_col(width = 0.7) +
  geom_text(aes(x = label_x, label = sprintf("%.1f", score), color = label_col),
            size = 3, hjust = top_by_dim$label_hjust, show.legend = FALSE) +
  facet_wrap(~dimension, ncol = 2, scales = "free_y") +
  scale_fill_viridis_d(option = "D") +
  scale_color_identity() +
  coord_cartesian(xlim = c(0, 100)) +
  labs(title = "Top Equipos por Dimensión (Ajustado)",
       subtitle = paste0("Top ", TOP_N_DIM, " por Attack / Midfield / Defense / Goalkeeping"),
       x = "Rating (0-100)", y = NULL, fill = "Liga") +
  theme_minimal(base_size = 12) +
  theme(strip.text = element_text(size = 12, face = "bold"),
        axis.text.y = element_text(size = 9),
        legend.position = "bottom")
```

```{r bargain-players}
df_chollos <- estadisticas %>%
  filter(!is.na(rating_final) & !is.na(market_value) & !is.na(Age) & market_value > 0) %>%
  mutate(log_value = log(market_value))

cat("Jugadores en análisis de chollos:", nrow(df_chollos), "\n")

# El modelo ahora usa rating_final (el ajustado)
modelo_valor <- lm(log_value ~ rating_final * Pos + I(20/Age), data = df_chollos)

cat("\nResumen del modelo de predicción de valor:\n")
print(summary(modelo_valor))

df_chollos <- df_chollos %>%
  mutate(
    predicted_log = predict(modelo_valor),
    residual = log_value - predicted_log,
    z_residual = scale(residual)[,1]
  )

df_chollos <- df_chollos %>%
  mutate(
    categoria = case_when(
      z_residual < -1.5 ~ "Chollo extremo",
      z_residual < -1.0 ~ "Chollo",
      z_residual > 1.5 ~ "Sobrepagado",
      z_residual > 1.0 ~ "Caro",
      TRUE ~ "Normal"
    ),
    categoria = factor(categoria, levels = c("Chollo extremo", "Chollo", "Normal", "Caro", "Sobrepagado"))
  )

cat("\nDistribución de categorías:\n")
print(table(df_chollos$categoria))
```

```{r plot-bargain-players}
highlight_chollos <- df_chollos %>%
  filter(categoria %in% c("Chollo extremo", "Chollo", "Sobrepagado"))

ggplot(df_chollos, aes(x = rating_final, y = market_value)) +
  geom_point(aes(color = categoria), alpha = 0.4, size = 2) +
  geom_smooth(method = "lm", formula = y ~ x, se = TRUE, color = "black", linetype = "dashed") +
  geom_point(data = highlight_chollos, aes(color = categoria), size = 3) +
  geom_text_repel(
    data = highlight_chollos %>% filter(categoria == "Chollo extremo"),
    aes(label = Player),
    size = 2.5,
    max.overlaps = 15,
    box.padding = 0.5
  ) +
  scale_y_log10(labels = scales::dollar_format(prefix = "€", suffix = "M", scale = 1e-6)) +
  scale_color_manual(
    values = c("Chollo extremo" = "#00BA38", "Chollo" = "#619CFF", 
               "Normal" = "grey70", "Caro" = "#F8766D", "Sobrepagado" = "#FF0000")
  ) +
  facet_wrap(~Pos, scales = "free") +
  labs(
    title = "Detección de Chollos y Sobrepagados por Posición",
    subtitle = "Basado en modelo: log(valor) ~ rating_ajustado * posición + edad",
    x = "Rating Ajustado (0-100)",
    y = "Valor de Mercado (escala log)",
    color = "Categoría"
  ) +
  theme_minimal(base_size = 11) +
  theme(
    strip.text = element_text(face = "bold", size = 11),
    legend.position = "bottom"
  )
```

```{r plot-residuals-bargain-players}
ggplot(df_chollos, aes(x = rating_final, y = residual, color = categoria)) +
  geom_point(alpha = 0.5, size = 2) +
  geom_hline(yintercept = 0, linetype = "dashed", color = "black") +
  geom_hline(yintercept = c(-1.5, 1.5) * sd(df_chollos$residual, na.rm=TRUE), 
             linetype = "dotted", color = "red") +
  geom_text_repel(
    data = df_chollos %>% filter(z_residual < -1.5),
    aes(label = Player),
    size = 2.5,
    max.overlaps = 10
  ) +
  scale_color_manual(
    values = c("Chollo extremo" = "#00BA38", "Chollo" = "#619CFF", 
               "Normal" = "grey70", "Caro" = "#F8766D", "Sobrepagado" = "#FF0000")
  ) +
  facet_wrap(~Pos, ncol = 2) +
  labs(
    title = "Residuales del Modelo de Valor por Posición",
    subtitle = "Valores negativos = infravalorados (chollos) | Positivos = sobrevalorados",
    x = "Rating Ajustado (0-100)",
    y = "Residual (log valor observado - esperado)",
    color = "Categoría"
  ) +
  theme_minimal(base_size = 11) +
  theme(
    strip.text = element_text(face = "bold"),
    legend.position = "bottom"
  )
```

```{r top-bargain-players}
top_chollos <- df_chollos %>%
  filter(z_residual < -1.0) %>%
  arrange(z_residual) %>%
  select(Player, Squad, Pos, Age, rating_final, market_value, z_residual, categoria) %>%
  head(20)

cat("\n=== TOP 20 CHOLLOS ===\n")
print(top_chollos)

top_caros <- df_chollos %>%
  filter(z_residual > 1.0) %>%
  arrange(desc(z_residual)) %>%
  select(Player, Squad, Pos, Age, rating_final, market_value, z_residual, categoria) %>%
  head(20)

cat("\n=== TOP 20 SOBREPAGADOS ===\n")
print(top_caros)
```

```{r team-needs-final}
team_needs <- team_scores %>%
  pivot_longer(cols = c("Attack","Midfield","Defense","Goalkeeping"),
               names_to = "dimension", values_to = "score") %>%
  group_by(Squad) %>%
  slice_min(score, n = 1, with_ties = FALSE) %>%
  ungroup() %>%
  select(Squad, dimension, need_score = score)

dim_to_pos <- data.frame(
  dimension = c("Attack", "Midfield", "Defense", "Goalkeeping"),
  Pos_needed = c("FW", "MF", "DF", "GK")
)

team_needs <- team_needs %>%
  left_join(dim_to_pos, by = "dimension")

cat("Necesidades por equipo calculadas\n")
```

```{r team-budget-groups}
df_equipos <- estadisticas %>%
  filter(!is.na(market_value)) %>%
  group_by(Squad) %>%
  summarise(
    total_value = sum(market_value, na.rm = TRUE),
    n_players = n(),
    .groups = "drop"
  ) %>%
  arrange(desc(total_value)) %>%
  mutate(
    presupuesto_group = case_when(
      total_value >= quantile(total_value, 0.66) ~ "Top",
      total_value >= quantile(total_value, 0.33) ~ "Medio",
      TRUE ~ "Bajo"
    )
  )

rango_precios <- data.frame(
  group = c("Top", "Medio", "Bajo"),
  min_val = c(5e6, 1e6, 0.2e6),
  max_val = c(80e6, 15e6, 5e6)
)

cat("\nDistribución de equipos por presupuesto:\n")
print(table(df_equipos$presupuesto_group))
```

```{r transfer-recommendations}
jugadores_disponibles <- df_chollos %>%
  filter(z_residual < -0.5) %>% # Umbral de "chollo"
  select(Player, Squad, Pos, Age, rating_final, market_value, z_residual, categoria)

recomendaciones_lista <- list()

for(i in 1:nrow(team_needs)) {
  equipo <- team_needs$Squad[i]
  pos_necesaria <- team_needs$Pos_needed[i]
  dimension <- team_needs$dimension[i]
  need_score <- team_needs$need_score[i]
  
  presupuesto_info <- df_equipos %>% 
    filter(Squad == equipo) %>%
    left_join(rango_precios, by = c("presupuesto_group" = "group"))
  
  if(nrow(presupuesto_info) == 0) next
  
  min_val <- presupuesto_info$min_val[1]
  max_val <- presupuesto_info$max_val[1]
  presupuesto_group <- presupuesto_info$presupuesto_group[1]
  
  candidatos <- jugadores_disponibles %>%
    filter(
      Pos == pos_necesaria,
      market_value >= min_val,
      market_value <= max_val,
      Squad != equipo
    ) %>%
    arrange(z_residual) %>%
    head(3)
  
  if(nrow(candidatos) > 0) {
    candidatos$Squad_destino <- equipo
    candidatos$dimension <- dimension
    candidatos$need_score <- need_score
    candidatos$presupuesto_group <- presupuesto_group
    recomendaciones_lista[[i]] <- candidatos
  }
}

recomendaciones_final <- bind_rows(recomendaciones_lista)

if(nrow(recomendaciones_final) > 0) {
  recomendaciones_final <- recomendaciones_final %>%
    rename(Squad_origen = Squad, Squad = Squad_destino) %>%
    select(Squad, dimension, Player, Squad_origen, Pos, Age, rating_final, 
           market_value, z_residual, categoria, need_score, presupuesto_group)
  
  cat("\n=== RECOMENDACIONES DE FICHAJES ===\n")
  cat("Top 3 fichajes recomendados por equipo según necesidad\n\n")
  print(recomendaciones_final %>% 
        select(Squad, dimension, Player, Squad_origen, Pos, Age, rating_final, market_value, z_residual) %>%
        head(20))
} else {
  cat("\n=== NO SE GENERARON RECOMENDACIONES ===\n")
  cat("Revisa los umbrales de presupuesto o z_residual\n")
}
```

```{r display-transfer-examples}
if(exists("recomendaciones_final") && nrow(recomendaciones_final) > 0) {
  equipos_ejemplo <- sample(unique(recomendaciones_final$Squad), 
                            min(5, length(unique(recomendaciones_final$Squad))))
  
  cat("\n=== EJEMPLOS DE RECOMENDACIONES ===\n\n")
  for(equipo in equipos_ejemplo) {
    cat("\n", rep("=", 60), "\n", sep="")
    cat("EQUIPO:", equipo, "\n")
    
    necesidad <- team_needs %>% filter(Squad == equipo)
    cat("Necesidad principal:", necesidad$dimension, 
        "(score actual:", round(necesidad$need_score, 1), ")\n\n")
    
    fichas <- recomendaciones_final %>% filter(Squad == equipo)
    
    if(nrow(fichas) > 0) {
      cat("Fichajes recomendados:\n")
      for(i in 1:nrow(fichas)) {
        cat(sprintf("  %d. %s (de %s, %s, %d años) - Rating: %.1f - Valor: €%.1fM - Chollo: %.2f\n",
                    i, fichas$Player[i], fichas$Squad_origen[i], fichas$Pos[i], fichas$Age[i],
                    fichas$rating_final[i], fichas$market_value[i]/1e6, fichas$z_residual[i]))
      }
    }
  }
} else {
  cat("\n=== NO HAY RECOMENDACIONES PARA MOSTRAR ===\n")
}
```

```{r summary-report}
cat("\n")
cat(rep("=", 70), "\n", sep="")
cat("               RESUMEN DEL ANÁLISIS\n")
cat(rep("=", 70), "\n\n", sep="")

cat("1. SISTEMA DE RATING\n")
cat("   - Filtro estricto: Min >= 1800 Y Starts >= 20 (solo titulares)\n")
cat("   - Método: PCA (Análisis de Componentes Principales) por posición\n")
cat("   - Variables: RATIOS/EFICIENCIA (no volumen bruto)\n")
cat("   - Pesos: Derivados de correlación con market_value\n")
cat("   - SIN ajuste por equipo: las estadísticas hablan por sí mismas\n")
cat("   - Porteros: Save_pct, CS_pct, Goals_prevented, PSxG_per_SoT\n")
cat("   - Defensas: Tkl_success_pct, Duel_win_pct, Aerial_win_pct, Err_index\n")
cat("   - MF: Creation_index, Progression_index, Dribble_success_pct\n")
cat("   - FW: Goal_efficiency, Shot_conversion_pct, Finishing_quality\n")
cat("   - Overall: 30% Attack + 30% Midfield + 30% Defense + 10% GK\n\n")

cat("2. TOP 5 EQUIPOS (ratings finales)\n")
top5 <- team_scores %>% 
  arrange(desc(overall)) %>% 
  head(5) %>%
  select(Squad, Comp, overall, Attack, Midfield, Defense, Goalkeeping)
print(top5)

cat("\n3. MEJOR EQUIPO POR DIMENSIÓN\n")
for(dim in dims) {
  mejor <- team_scores %>% 
    arrange(desc(.data[[dim]])) %>% 
    slice(1) %>%
    pull(Squad)
  score <- team_scores %>% 
    arrange(desc(.data[[dim]])) %>% 
    slice(1) %>%
    pull(dim)
  cat(sprintf("   %s: %s (%.1f)\n", dim, mejor, score))
}

cat("\n4. CHOLLOS DETECTADOS (con ratings ajustados)\n")
cat("   Total de chollos (z < -1.0):", sum(df_chollos$z_residual < -1.0), "\n")
cat("   Total sobrepagados (z > 1.0):", sum(df_chollos$z_residual > 1.0), "\n")

cat("\n5. RECOMENDACIONES GENERADAS\n")
if(exists("recomendaciones_final") && nrow(recomendaciones_final) > 0) {
  cat("   Equipos con recomendaciones:", length(unique(recomendaciones_final$Squad)), "\n")
  cat("   Total de fichajes sugeridos:", nrow(recomendaciones_final), "\n")
} else {
  cat("   No se generaron recomendaciones (ajusta umbrales)\n")
}

cat("\n")
cat(rep("=", 70), "\n", sep="")
cat("                    FIN DEL ANÁLISIS\n")
cat(rep("=", 70), "\n", sep="")
``` 