---
title: "Análisis de mercado de jugadores — 5 grandes ligas (2024/2025)"
author: "Enrique Lahuerta y David Alcolea"
date: "`r format(Sys.time(), '%Y-%m-%d')`"
output:
  html_document:
    toc: true
    toc_depth: 3
    theme: flatly
    highlight: tango
---

```{r setup, include=FALSE}
knitr::opts_chunk$set(echo = TRUE, warning = FALSE, message = FALSE,
                      fig.width = 8, fig.height = 5)

# Librerías necesarias
library(dplyr)
library(tidyr)
library(ggplot2)
library(viridis)
library(ggrepel)
```

# 1. Carga y preparación de datos

## 1.1 Carga de datasets

Cargamos tres fuentes:
- **players_data**: Estadísticas de rendimiento (FBref)
- **players**: Información demográfica
- **player_valuations**: Valor de mercado histórico (Transfermarkt)

```{r data-loading}
estadisticas <- read.csv("./data/players_data-2024_2025.csv", stringsAsFactors = FALSE)
jugadores <- read.csv("./data/players.csv", stringsAsFactors = FALSE)
valor <- read.csv("./data/player_valuations.csv", stringsAsFactors = FALSE)
```

## 1.2 Procesamiento de valor de mercado

Obtenemos el valor más reciente para cada jugador.

```{r process-market-value}
valor_jugador <- valor %>%
  mutate(date = as.numeric(sapply(strsplit(date, "-"), `[`, 1))) %>%
  merge(jugadores, by = "player_id", all.x = TRUE) %>%
  group_by(player_id) %>%
  arrange(desc(date)) %>%
  slice(1) %>%
  ungroup()

estadisticas <- estadisticas %>%
  group_by(Player) %>%
  arrange(desc(Rk), .by_group = TRUE) %>%
  slice_head(n = 1) %>%
  ungroup()
```

## 1.3 Merge de datasets

Normalizamos nombres para unir correctamente los datos.

```{r merge-datasets}
estadisticas <- estadisticas %>%
  mutate(name = tolower(iconv(Player, from = "UTF-8", to = "ASCII//TRANSLIT")))

valor_jugador_unique <- valor_jugador %>%
  mutate(name_clean = tolower(iconv(name, from = "UTF-8", to = "ASCII//TRANSLIT"))) %>%
  group_by(name_clean) %>%
  slice_max(market_value_in_eur.x, n = 1, with_ties = FALSE) %>%
  ungroup() %>%
  select(name_clean, market_value_in_eur.x)

estadisticas <- estadisticas %>%
  left_join(valor_jugador_unique, by = c("name" = "name_clean")) %>%
  rename(market_value = market_value_in_eur.x) %>%
  mutate(Pos = trimws(sapply(strsplit(Pos, ","), `[`, 1))) %>%
  filter(!is.na(market_value) & market_value > 0) %>%
  arrange(desc(market_value))

cat("Jugadores totales:", nrow(estadisticas), "\n")
```

## 1.4 Filtro de jugadores titulares

Filtro más estricto para evitar suplentes con estadísticas infladas en pocas apariciones.

**Criterio**: Mínimo **2000 minutos** Y **22 partidos** como titular.

```{r filter-starters}
cat("Antes del filtro:", nrow(estadisticas), "\n")

estadisticas <- estadisticas %>%
  filter(Min >= 1500 & Starts >= 15) %>%
  mutate(
    Matches_90 = Min / 90,
    Minutes_factor = pmin(1.0, Min / 2700)  # Factor de consistencia (1.0 si >= 30 partidos)
  )

cat("Después del filtro:", nrow(estadisticas), "\n")
cat("  Porteros (GK):", sum(estadisticas$Pos == "GK"), "\n")
cat("  Defensas (DF):", sum(estadisticas$Pos == "DF"), "\n")
cat("  Mediocampistas (MF):", sum(estadisticas$Pos == "MF"), "\n")
cat("  Delanteros (FW):", sum(estadisticas$Pos == "FW"), "\n")
```

---

# 2. Normalización de variables per-90

Normalizamos estadísticas de volumen a "por 90 minutos" para comparabilidad.

```{r normalize-per-90}
vars_to_normalize <- c(
  "Gls", "Ast", "npxG", "xAG", "npxG.xAG", "G.PK",
  "Sh", "SoT", "GCA", "SCA", "KP", "PPA", "CrsPA", "TB", "Sw",
  "Cmp", "Att", "TotDist", "PrgDist", "PrgP",
  "Tkl", "TklW", "Int", "Clr", "Blocks", "Err",
  "Won", "Lost", "Recov",
  "Saves", "CS", "GA", "SoTA", "PKsv", "PKm", "PSxG",
  "Carries", "Succ", "Touches",
  "xA", "Mid.3rd", "Def.Pen", "PrgC"
)

for(var in vars_to_normalize) {
  if(var %in% names(estadisticas)) {
    new_var_name <- paste0(var, "_90")
    estadisticas[[new_var_name]] <- estadisticas[[var]] / estadisticas$Matches_90
  }
}

estadisticas <- estadisticas %>%
  mutate(
    GA_90 = ifelse(!is.na(Gls_90) & !is.na(Ast_90), Gls_90 + Ast_90, NA),
    npxG_xAG_90 = ifelse(!is.na(npxG_90) & !is.na(xAG_90), npxG_90 + xAG_90, NA),
    Tkl_Int_90 = ifelse(!is.na(Tkl_90) & !is.na(Int_90), Tkl_90 + Int_90, NA)
  )

cat("Variables normalizadas a per-90 exitosamente\n")
```

---

# 3. Creación de variables de eficiencia

Creamos métricas de **calidad** (ratios, porcentajes) en lugar de volumen absoluto.

## 3.1 Variables por posición

```{r efficiency-variables}
estadisticas <- estadisticas %>%
  mutate(
    # === PORTEROS ===
    Save_pct = ifelse(!is.na(Save.), Save.,
                      ifelse(!is.na(SoTA) & SoTA > 0, (Saves / SoTA) * 100, NA)),
    CS_pct = ifelse(!is.na(CS) & Matches_90 > 0, (CS / Matches_90) * 100, NA),
    Goals_prevented_per90 = ifelse(!is.na(PSxG) & !is.na(GA) & Matches_90 > 0,
                                   (PSxG - GA) / Matches_90, NA),
    PSxG_per_SoT = ifelse(!is.na(PSxG.SoT), PSxG.SoT, NA),
    GK_Pass_pct = ifelse(!is.na(Cmp.) & Pos == "GK", Cmp., NA),

    # === DEFENSAS ===
    Tkl_success_pct = ifelse(!is.na(Tkl.) & Pos == "DF", Tkl.,
                             ifelse(!is.na(TklW) & !is.na(Tkl) & Tkl > 0,
                                    (TklW / Tkl) * 100, NA)),
    Aerial_win_pct = ifelse(!is.na(Won.) & Pos == "DF", Won., NA),
    Duel_win_pct = ifelse(!is.na(Won) & !is.na(Lost) & (Won + Lost) > 0,
                          (Won / (Won + Lost)) * 100, 50),
    Err_per_90 = ifelse(!is.na(Err) & Matches_90 > 0, Err / Matches_90, 0),
    Err_index = 1 / (1 + Err_per_90),
    Prog_passing_index = ifelse(!is.na(PrgP_90) & !is.na(Cmp.) & Pos == "DF",
                                (PrgP_90 / 5) * (Cmp. / 100), NA),

    # === MEDIOCAMPISTAS ===
    Dribble_success_pct = ifelse(!is.na(Succ.) & Pos == "MF", Succ., NA),
    Creation_index = ifelse(!is.na(SCA_90) & !is.na(GCA_90) & Pos == "MF",
                           (SCA_90 * 0.5 + GCA_90 * 2) / 3, NA),
    Progression_index = ifelse(!is.na(PrgC_90) & !is.na(PrgP_90) & Pos == "MF",
                              (PrgC_90 + PrgP_90 / 2) / 2, NA),
    Key_pass_accuracy = ifelse(!is.na(Cmp.) & !is.na(KP_90) & Pos == "MF",
                               Cmp. * (1 + KP_90 / 5) / 100, NA),

    # === DELANTEROS ===
    Goal_efficiency = ifelse(!is.na(Gls) & !is.na(npxG) & npxG > 0.5,
                            Gls / npxG, NA),
    Shot_accuracy_pct = ifelse(!is.na(SoT.) & Pos == "FW", SoT., NA),
    Shot_conversion_pct = ifelse(!is.na(G.Sh) & Pos == "FW", G.Sh * 100,
                                 ifelse(!is.na(Gls) & !is.na(Sh) & Sh > 0,
                                        (Gls / Sh) * 100, NA)),
    Attacking_output = ifelse(!is.na(Gls_90) & !is.na(Ast_90) & !is.na(npxG_90),
                             Gls_90 * 1.5 + Ast_90 * 1.0 + npxG_90 * 0.5, NA),
    Finishing_quality = ifelse(!is.na(G.SoT) & Pos == "FW", G.SoT * 100, NA)
  )

cat("Variables de eficiencia creadas exitosamente\n")
```

---

# 4. Ajuste por dificultad de liga

Las ligas tienen diferentes niveles competitivos. Aplicamos un factor de ajuste basado en:
- Valor de mercado promedio de la liga
- Performance histórica en competiciones europeas
- Análisis de mercado

## 4.1 Factores de dificultad por liga

```{r league-difficulty}
# Calcular valor promedio por liga
league_avg_value <- estadisticas %>%
  group_by(Comp) %>%
  summarise(
    avg_market_value = mean(market_value, na.rm = TRUE),
    n_players = n(),
    .groups = "drop"
  ) %>%
  arrange(desc(avg_market_value))

cat("Valor promedio por liga:\n")
print(league_avg_value)

# Factores de ajuste basados en competitividad real
# Premier League = referencia (1.00)
league_factors <- data.frame(
  Comp = c("Premier League", "La Liga", "Serie A", "Bundesliga", "Ligue 1"),
  difficulty_factor = c(1.00, 0.95, 0.92, 0.94, 0.85),
  stringsAsFactors = FALSE
)

estadisticas <- estadisticas %>%
  left_join(league_factors, by = "Comp") %>%
  mutate(difficulty_factor = ifelse(is.na(difficulty_factor), 0.95, difficulty_factor))

cat("\nFactores de dificultad aplicados:\n")
print(league_factors)
```

---

# 5. Sistema de rating por posición

Usamos las **top 8-10 variables** con mayor correlación con market_value según el análisis previo.

Los pesos se calculan automáticamente mediante correlación de Spearman.

## 5.1 Función de cálculo de rating

```{r rating-function}
calcular_rating_posicion <- function(datos, posicion) {

  datos_pos <- datos %>% filter(Pos == posicion)

  # Seleccionar top variables según análisis de correlación previo
  if(posicion == "FW") {
    # Top variables: npxG, xAG, SCA90, GCA90, npxG.xAG, Gls, KP, PrgC
    vars_rating <- c("npxG_90", "xAG_90", "SCA_90", "GCA_90", "npxG_xAG_90",
                     "Gls_90", "KP_90", "PrgC_90", "Ast_90", "CPA_90")

  } else if(posicion == "MF") {
    # Top variables: SCA90, Carries, PrgC, xA, KP, PPA, GCA90, PrgP
    vars_rating <- c("SCA_90", "Carries_90", "PrgC_90", "xA_90", "KP_90",
                     "PPA_90", "GCA_90", "PrgP_90", "TB_90", "Ast_90")

  } else if(posicion == "DF") {
    # Top variables: PrgP, Cmp, TotDist, PrgDist, Tkl, Int, TklW, Touches
    vars_rating <- c("PrgP_90", "Cmp_90", "TotDist_90", "PrgDist_90",
                     "Tkl_90", "Int_90", "TklW_90", "Touches_90", "Recov_90", "Tkl_Int_90")

  } else if(posicion == "GK") {
    # Top variables: Save_pct, CS, PSxG, Saves, CS_pct
    vars_rating <- c("Save_pct", "CS", "PSxG", "Saves_90", "CS_pct",
                     "Goals_prevented_per90", "PSxG_per_SoT", "GK_Pass_pct")
  }

  vars_disponibles <- vars_rating[vars_rating %in% names(datos_pos)]

  if(length(vars_disponibles) < 3) {
    warning(paste("Posición", posicion, "tiene muy pocas variables"))
    return(NULL)
  }

  datos_pca <- datos_pos %>%
    select(Player, Squad, Comp, market_value, difficulty_factor, Minutes_factor,
           all_of(vars_disponibles))

  # Imputar NAs con mediana
  for(v in vars_disponibles) {
    if(any(is.na(datos_pca[[v]]))) {
      mediana <- median(datos_pca[[v]], na.rm = TRUE)
      datos_pca[[v]][is.na(datos_pca[[v]])] <- mediana
    }
  }

  # Añadir market_value normalizado como variable de élite
  datos_pca$market_value_norm <- log(datos_pca$market_value + 1)
  vars_disponibles_full <- c(vars_disponibles, "market_value_norm")

  # Estandarizar
  datos_std <- datos_pca %>%
    select(all_of(vars_disponibles_full)) %>%
    scale() %>%
    as.data.frame()

  # Calcular pesos por correlación con market_value
  correlaciones <- sapply(vars_disponibles_full, function(var) {
    cor(datos_pca$market_value, datos_pca[[var]],
        use = "complete.obs", method = "spearman")
  })

  pesos <- abs(correlaciones) / sum(abs(correlaciones))

  # Calcular rating bruto ponderado
  rating_bruto <- rep(0, nrow(datos_std))
  for(i in seq_along(vars_disponibles_full)) {
    rating_bruto <- rating_bruto + (datos_std[[vars_disponibles_full[i]]] * pesos[i])
  }

  # APLICAR AJUSTES: dificultad de liga Y factor de minutos
  rating_ajustado <- rating_bruto * datos_pca$difficulty_factor * datos_pca$Minutes_factor

  # Convertir a escala 50-100 conservadora
  percentiles <- percent_rank(rating_ajustado)

  rating_0_100 <- case_when(
    percentiles < 0.30 ~ 50 + (percentiles / 0.30) * 10,
    percentiles < 0.50 ~ 60 + ((percentiles - 0.30) / 0.20) * 8,
    percentiles < 0.70 ~ 68 + ((percentiles - 0.50) / 0.20) * 8,
    percentiles < 0.85 ~ 76 + ((percentiles - 0.70) / 0.15) * 8,
    percentiles < 0.95 ~ 84 + ((percentiles - 0.85) / 0.10) * 8,
    TRUE ~ 92 + ((percentiles - 0.95) / 0.05) * 8
  )

  resultado <- datos_pca %>%
    select(Player, Squad, Comp) %>%
    mutate(
      pos = posicion,
      rating = pmin(100, pmax(50, rating_0_100))
    )

  # Resumen
  cat(sprintf("\n=== %s ===\n", posicion))
  cat(sprintf("Variables: %d | Jugadores: %d\n", length(vars_disponibles), nrow(resultado)))
  cat(sprintf("Factor liga: %.2f - %.2f | Factor minutos: %.2f - %.2f\n",
              min(datos_pca$difficulty_factor), max(datos_pca$difficulty_factor),
              min(datos_pca$Minutes_factor), max(datos_pca$Minutes_factor)))
  cat("\nPesos por correlación (top 5):\n")
  pesos_sorted <- sort(pesos, decreasing = TRUE)
  for(v in names(pesos_sorted)[1:min(5, length(pesos_sorted))]) {
    cat(sprintf("  %.3f - %s\n", pesos_sorted[v], v))
  }

  return(resultado)
}
```

## 5.2 Calcular ratings

```{r calculate-ratings}
posiciones <- c("FW", "MF", "DF", "GK")
ratings_list <- list()

for(pos in posiciones) {
  rating_pos <- calcular_rating_posicion(estadisticas, pos)
  if(!is.null(rating_pos)) {
    ratings_list[[pos]] <- rating_pos
  }
}

ratings_all <- bind_rows(ratings_list)

cat("\n✓ Rating completado para", nrow(ratings_all), "jugadores\n")
```

## 5.3 Añadir ratings a estadísticas

```{r add-ratings-to-stats}
estadisticas <- estadisticas %>%
  left_join(
    ratings_all %>% select(Player, pos, rating),
    by = c("Player", "Pos" = "pos")
  )
```

---

# 6. Top jugadores por posición

```{r top-players}
cat("\n=== TOP 15 JUGADORES POR POSICIÓN ===\n\n")

for(p in posiciones) {
  cat("\n", rep("=", 70), "\n", sep="")
  cat("POSICIÓN:", p, "\n")
  cat(rep("=", 70), "\n", sep="")

  top_pos <- ratings_all %>%
    filter(pos == p) %>%
    arrange(desc(rating)) %>%
    head(15) %>%
    left_join(estadisticas %>% select(Player, Age, Min, market_value),
              by = "Player") %>%
    mutate(market_value_M = round(market_value / 1e6, 1)) %>%
    select(Player, Squad, Comp, rating, Age, market_value_M)

  print(top_pos)
}
```

## 6.1 Visualización top players

```{r plot-top-players, fig.width=10, fig.height=12}
top_players <- ratings_all %>%
  filter(!is.na(rating)) %>%
  group_by(pos) %>%
  slice_max(rating, n = 15, with_ties = FALSE) %>%
  arrange(pos, desc(rating)) %>%
  mutate(Player = factor(Player, levels = rev(unique(Player)))) %>%
  ungroup()

ggplot(top_players, aes(x = rating, y = Player, fill = rating)) +
  geom_col(width = 0.7, show.legend = FALSE) +
  geom_text(aes(label = sprintf("%.1f", rating)),
            hjust = -0.1, size = 3, color = "black") +
  facet_wrap(~pos, scales = "free_y", ncol = 2) +
  scale_fill_viridis_c(option = "D", begin = 0.2, end = 0.85) +
  coord_cartesian(xlim = c(0, 105)) +
  labs(title = "Top 15 Jugadores por Posición",
       subtitle = "Rating ajustado por dificultad de liga",
       x = "Rating (50-100)", y = "") +
  theme_minimal(base_size = 11) +
  theme(strip.text = element_text(size = 12, face = "bold"),
        axis.text.y = element_text(size = 9))
```

---

# 7. Análisis de chollos (value for money)

Identificamos jugadores infravalorados o sobrevalorados comparando su rating con su valor de mercado.

## 7.1 Modelo de valor esperado

```{r bargain-model}
df_chollos <- estadisticas %>%
  filter(!is.na(rating) & !is.na(market_value) & !is.na(Age) & market_value > 0) %>%
  mutate(log_value = log(market_value))

modelo_valor <- lm(log_value ~ rating * Pos + I(20/Age) + difficulty_factor,
                   data = df_chollos)

cat("\nR² del modelo:", round(summary(modelo_valor)$r.squared, 3), "\n")

df_chollos <- df_chollos %>%
  mutate(
    predicted_log = predict(modelo_valor),
    residual = log_value - predicted_log,
    z_residual = scale(residual)[,1],
    categoria = case_when(
      z_residual < -1.5 ~ "Chollo extremo",
      z_residual < -1.0 ~ "Chollo",
      z_residual > 1.5 ~ "Sobrepagado",
      z_residual > 1.0 ~ "Caro",
      TRUE ~ "Normal"
    ),
    categoria = factor(categoria, levels = c("Chollo extremo", "Chollo",
                                              "Normal", "Caro", "Sobrepagado"))
  )

cat("\nDistribución:\n")
print(table(df_chollos$categoria))
```

## 7.2 Top chollos

```{r top-bargains}
top_chollos <- df_chollos %>%
  filter(z_residual < -1.0) %>%
  arrange(z_residual) %>%
  select(Player, Squad, Comp, Pos, Age, rating, market_value, z_residual) %>%
  head(20)

cat("\n=== TOP 20 CHOLLOS ===\n")
print(top_chollos)
```

## 7.3 Visualización chollos

```{r plot-bargains, fig.width=10, fig.height=8}
highlight_chollos <- df_chollos %>%
  filter(categoria %in% c("Chollo extremo", "Chollo", "Sobrepagado"))

ggplot(df_chollos, aes(x = rating, y = market_value)) +
  geom_point(aes(color = categoria), alpha = 0.4, size = 2) +
  geom_smooth(method = "lm", formula = y ~ x, se = TRUE, color = "black",
              linetype = "dashed") +
  geom_point(data = highlight_chollos, aes(color = categoria), size = 3) +
  geom_text_repel(
    data = highlight_chollos %>% filter(categoria == "Chollo extremo"),
    aes(label = Player),
    size = 2.5,
    max.overlaps = 15,
    box.padding = 0.5
  ) +
  scale_y_log10(labels = scales::dollar_format(prefix = "€", suffix = "M",
                                                scale = 1e-6)) +
  scale_color_manual(
    values = c("Chollo extremo" = "#00BA38", "Chollo" = "#619CFF",
               "Normal" = "grey70", "Caro" = "#F8766D", "Sobrepagado" = "#FF0000")
  ) +
  facet_wrap(~Pos, scales = "free") +
  labs(
    title = "Detección de Chollos y Sobrepagados",
    subtitle = "Modelo: log(valor) ~ rating * posición + edad + dificultad_liga",
    x = "Rating (50-100)",
    y = "Valor de Mercado (escala log)",
    color = "Categoría"
  ) +
  theme_minimal(base_size = 11) +
  theme(
    strip.text = element_text(face = "bold", size = 11),
    legend.position = "bottom"
  )
```

---

# 8. Recomendaciones de fichajes

## 8.1 Identificar necesidades por equipo

```{r team-needs}
min_starts <- median(estadisticas$Starts, na.rm = TRUE)

pos_map <- c(FW = "Attack", MF = "Midfield", DF = "Defense", GK = "Goalkeeping")

ratings_with_squad <- ratings_all %>%
  left_join(estadisticas %>% select(Player, Starts, Min), by = "Player")

team_pos_scores <- ratings_with_squad %>%
  filter(!is.na(Squad)) %>%
  mutate(is_starter = Starts >= min_starts) %>%
  group_by(Squad, pos) %>%
  summarise(
    mean_starters = mean(rating[is_starter], na.rm = TRUE),
    mean_all = mean(rating, na.rm = TRUE),
    .groups = "drop"
  ) %>%
  mutate(
    mean_used = ifelse(!is.na(mean_starters), mean_starters, mean_all),
    dimension = pos_map[pos]
  ) %>%
  filter(!is.na(dimension)) %>%
  select(Squad, dimension, mean_used)

team_needs <- team_pos_scores %>%
  group_by(Squad) %>%
  slice_min(mean_used, n = 1, with_ties = FALSE) %>%
  ungroup() %>%
  select(Squad, dimension, need_score = mean_used)

dim_to_pos <- data.frame(
  dimension = c("Attack", "Midfield", "Defense", "Goalkeeping"),
  Pos_needed = c("FW", "MF", "DF", "GK")
)

team_needs <- team_needs %>%
  left_join(dim_to_pos, by = "dimension")

cat("Necesidades identificadas para", nrow(team_needs), "equipos\n")
```

## 8.2 Generar recomendaciones

```{r transfer-recommendations}
df_equipos <- estadisticas %>%
  filter(!is.na(market_value)) %>%
  group_by(Squad) %>%
  summarise(
    total_value = sum(market_value, na.rm = TRUE),
    .groups = "drop"
  ) %>%
  mutate(
    presupuesto_group = case_when(
      total_value >= quantile(total_value, 0.66) ~ "Top",
      total_value >= quantile(total_value, 0.33) ~ "Medio",
      TRUE ~ "Bajo"
    )
  )

rango_precios <- data.frame(
  group = c("Top", "Medio", "Bajo"),
  min_val = c(5e6, 1e6, 0.2e6),
  max_val = c(80e6, 15e6, 5e6)
)

jugadores_disponibles <- df_chollos %>%
  filter(z_residual < -0.5) %>%
  select(Player, Squad, Comp, Pos, Age, rating, market_value, z_residual)

recomendaciones_lista <- list()

for(i in 1:nrow(team_needs)) {
  equipo <- team_needs$Squad[i]
  pos_necesaria <- team_needs$Pos_needed[i]

  presupuesto_info <- df_equipos %>%
    filter(Squad == equipo) %>%
    left_join(rango_precios, by = c("presupuesto_group" = "group"))

  if(nrow(presupuesto_info) == 0) next

  candidatos <- jugadores_disponibles %>%
    filter(
      Pos == pos_necesaria,
      market_value >= presupuesto_info$min_val[1],
      market_value <= presupuesto_info$max_val[1],
      Squad != equipo
    ) %>%
    arrange(z_residual) %>%
    head(3)

  if(nrow(candidatos) > 0) {
    candidatos$Squad_destino <- equipo
    recomendaciones_lista[[i]] <- candidatos
  }
}

recomendaciones_final <- bind_rows(recomendaciones_lista)

if(nrow(recomendaciones_final) > 0) {
  recomendaciones_final <- recomendaciones_final %>%
    rename(Squad_origen = Squad, Squad = Squad_destino) %>%
    select(Squad, Player, Squad_origen, Comp, Pos, Age, rating,
           market_value, z_residual)

  cat("\nTop 20 recomendaciones:\n")
  print(head(recomendaciones_final, 20))
}
```

---

# 9. Resumen ejecutivo

```{r summary}
cat("\n")
cat(rep("=", 70), "\n", sep="")
cat("               RESUMEN DEL ANÁLISIS\n")
cat(rep("=", 70), "\n\n", sep="")

cat("1. SISTEMA DE RATING\n")
cat("   - Jugadores: Min >= 1800 Y Starts >= 20\n")
cat("   - Variables: Top 8-10 con mayor correlación con market_value\n")
cat("   - Pesos: Calculados automáticamente (correlación Spearman)\n")
cat("   - Ajuste por dificultad de liga incluido\n")
cat("   - Escala conservadora: 50-100\n\n")

cat("2. DISTRIBUCIÓN DE RATINGS\n")
dist <- estadisticas %>%
  filter(!is.na(rating)) %>%
  group_by(Pos) %>%
  summarise(
    n = n(),
    media = mean(rating, na.rm = TRUE),
    mediana = median(rating, na.rm = TRUE),
    max = max(rating, na.rm = TRUE),
    .groups = "drop"
  )
print(dist)

cat("\n3. CHOLLOS DETECTADOS\n")
cat("   Chollos (z < -1.0):", sum(df_chollos$z_residual < -1.0), "\n")
cat("   Sobrepagados (z > 1.0):", sum(df_chollos$z_residual > 1.0), "\n")

if(exists("recomendaciones_final") && nrow(recomendaciones_final) > 0) {
  cat("\n4. RECOMENDACIONES\n")
  cat("   Equipos:", length(unique(recomendaciones_final$Squad)), "\n")
  cat("   Fichajes sugeridos:", nrow(recomendaciones_final), "\n")
}

cat("\n")
cat(rep("=", 70), "\n", sep="")
cat("                    FIN DEL ANÁLISIS\n")
cat(rep("=", 70), "\n", sep="")
```
